ACORDAO-COMPLETO-2515710

ACÓRDÃO 817/2022 ATA 13/2022 - PLENÁRIO

VISTOS, relatados e discutidos estes autos, que tratam de Pedidos de Reexame interpostos pelo Instituto Nacional de Energia Limpa (INEL) , pela Associação Brasileira de Geração Distribuída (ABGD) e pela Associação Brasileira de Energia Solar Fotovoltaica (ABSOLAR) em face do Acórdão 3063/2020-TCU-Plenário (rel. min. Ana Arraes) ;
ACORDAM os ministros do Tribunal de Contas da União, reunidos em sessão do Plenário, ante as razões expostas pelo relator, e com fundamento nos arts. 33 e 48 da Lei 8.443/1992, em:
9.1. tornar insubsistente o Acórdão 3063/2020-TCU-Plenário, por perda de objeto, em razão da sanção da Lei 14.300, de 6 de janeiro de 2022, que instituiu o marco legal da microgeração e minigeração distribuída, o Sistema de Compensação de Energia Elétrica (SCEE) e o Programa de Energia Renovável Social (PERS) ;
9.2. não conhecer dos presentes Pedidos de Reexame, por falta de interesse recursal, em face da insubsistência da decisão recorrida;
9.3. dar ciência desta deliberação aos recorrentes e à Agência Nacional de Energia Elétrica, ao Ministério de Minas e Energia, ao Ministério da Economia, à Comissão de Defesa do Consumidor da Câmara dos Deputados, à Comissão de Minas e Energia da Câmara dos Deputados, à Comissão de Serviços de Infraestrutura do Senado Federal, à Comissão de Meio Ambiente, Defesa do Consumidor e Fiscalização do Senado Federal e à 3ª Câmara de Coordenação e Revisão do Ministério Público Federal;
9.4. arquivar estes autos, com fundamento no art. 169, inciso V, do Regimento Interno.

Pedidos de reexame interpostos contra acórdão que julgou improcedente representação acerca de supostas violações aos princípios jurídicos no âmbito de consulta pública para alteração de normativos aplicáveis à micro e à minigeração distribuídas de energia elétrica no Brasil.

Agência Nacional de Energia Elétrica.

3. Interessados/Responsáveis/Recorrentes:
3.1. Recorrentes: Instituto Nacional de Energia Limpa - INEL (37.171.126/0001-39); Associação Brasileira de Energia Solar Fotovoltaica - ABSOLAR (19.538.290/0001-50); Associação Brasileira de Geração Distribuída - ABGD (24.303.264/0001-82).

13.1. Ministros presentes: Ana Arraes (Presidente), Benjamin Zymler, Aroldo Cedraz (Relator), Bruno Dantas, Vital do Rêgo e Antonio Anastasia.
13.2. Ministro-Substituto convocado: Weder de Oliveira.

ESTADO DE SANTA CATARINA

ASSOCIAÇÃO BRASILEIRA DE GERAÇÃO DISTRIBUÍDA ABGD

AROLDO CEDRAZ

Ministra Ana Arraes.

Cuidam os autos de Pedidos de Reexame interpostos por Tassio Barboza Oliveira, pelo Instituto Nacional de Energia Limpa (INEL) , pela Associação Brasileira de Geração Distribuída (ABGD) e pela Associação Brasileira de Energia Solar Fotovoltaica (ABSOLAR) em face do Acórdão 3063/2020-TCU-Plenário (rel. min. Ana Arraes) .
2.	Ao examinar o sistema de compensação de energia elétrica (SCEE) , regulado pela Resolução ANEEL 482/2012, alterada pela Resolução ANEEL 687/2015, aplicável à micro e à minigeração distribuídas de energia elétrica, assim decidiu o TCU:
"9.2. determinar à Agência Nacional de Energia Elétrica que, no prazo de 90 (noventa) dias, apresente a este Tribunal, plano de ação de forma a dar atendimento ao artigo 13 da Lei 8.987/1994 c/c o artigo 175, parágrafo único, III, da Constituição Federal, contendo as ações a serem tomadas, os responsáveis pelas ações e os prazos para implementação, a fim de retirar a diferenciação tarifária percebida entre consumidores de energia elétrica, promovida em função de sua adesão, ou não, ao sistema de compensação de energia elétrica (SCEE) , contido na Resolução ANEEL 482/2012, alterada pela Resolução ANEEL 687/2015, caracterizada pelo repasse de custos e encargos do setor elétrico de forma desigual aos consumidores, com oneração àqueles que não aderiram ao referido sistema de compensação, incluindo, em atendimento ao artigo 4º, §5º, do Decreto 9.830/2019, prazo de transição para a retirada da diferenciação tarifária, de modo que não importe ônus ou perdas anormais ou excessivos, nem tratamento desproporcional ou não equânime;
9.3. recomendar ao Ministério de Minas e Energia que, ante as diretrizes para Micro e Mini Geração Distribuída a serem expedidas pelo Conselho Nacional de Políticas Energéticas em atendimento ao item 9.1 do Acórdão 1530/2019-TCU-Plenário, formule um modelo de nova política pública, em substituição ao sistema de compensação atualmente previsto na Resolução Aneel 482/2012, a ser submetido à avaliação do Congresso Nacional.
9.4. recomendar à Agência Nacional de Energia Elétrica que, em consideração aos demais consumidores de energia elétrica, os quais arcam com os ônus gerados pela geração distribuída de pequeno porte, desde já e durante esse período de transição, dê transparência, em seu sítio eletrônico na internet, aos montantes dos subsídios cruzados gerados em decorrência da Resolução ANEEL 482/2019, em linguagem acessível ao público leigo, destacando o aumento ocasionado nas suas contas de energia elétrica em decorrência da interligação das unidades produtoras à rede de distribuição;
9.5. remeter cópia do presente acórdão, além do relatório e do voto que o fundamentam, ao Ministério de Minas e Energia, ao Ministério da Economia, à Comissão de Defesa do Consumidor da Câmara dos Deputados, à Comissão de Minas e Energia da Câmara dos Deputados; à Comissão de Serviços de Infraestrutura do Senado Federal; à Comissão de Meio Ambiente, Defesa do Consumidor e Fiscalização do Senado Federal e à 3ª Câmara de Coordenação e Revisão do Ministério Público Federal, informando-os de que:
9.5.1. o sistema de compensação de energia elétrica (SCEE) , instituído pela Resolução ANEEL 482/2012, alterada pela Resolução ANEEL 687/2015, foi estruturado com base em diferenciação tarifária sem previsão legal que importa subsídio cruzado, de natureza regressiva em termos de distribuição de renda, entre os consumidores do serviço de distribuição de energia elétrica que possuam sistemas de micro ou minigeração distribuída e os demais consumidores, em prejuízo destes últimos;
9.5.2. o montante anual de subsídio, caracterizado por repasse de custos e encargos do setor elétrico de forma desigual aos consumidores cresce à medida que aumenta a quantidade de consumidores que tenham sistemas de geração distribuída de pequeno porte e façam adesão ao SCEE, criando um círculo vicioso, visto que a adesão de um prossumidor eleva a tarifa dos demais consumidores, aumentando o incentivo para que estes também façam a sua adesão, comprometendo a sustentabilidade do sistema elétrico brasileiro;
9.5.3. o subsídio cruzado já atingiu, segundo números da ANEEL, cerca de R$ 205 milhões, em 2018, e de R$ 315 milhões, em 2019, podendo chegar, em valores presentes, por volta de R$ 55 bilhões, no período compreendido entre 2020 e 2035.
9.6. dar ciência do presente acórdão ao representante, juntamente com o relatório e o voto que o fundamentam;" 
3.	Os recursos interpostos pelo INEL, pela ABGD e pela ABSOLAR foram admitidos após estes recorrentes terem sido admitidos como interessados pelo despacho de peça 182, momento em que determinei o envio dos autos para manifestação da Secretaria de Fiscalização de Infraestrutura de Energia Elétrica (SeinfraElétrica) .
4.	Transcrevo, como parte deste Relatório, o parecer acerca do mérito dos recursos, feito por auditor da SeinfraElétrica (peça 196) :
"HISTÓRICO
[...]
3.	O INEL (peças 105-115) , a ABGD (peças 162-163) , a ABSOLAR (peças 129-142) e Tassio Barbosa Oliveira (peças 144-154) interpuseram Pedidos de Reexame contra esse acórdão. Esses recursos, em síntese, solicitam a anulação ou ao menos a reforma do acórdão recorrido. 
4.	De acordo com o Despacho do Ministro-Relator do Recurso Aroldo Cedraz à peça 182, os Pedidos de Reexame do INEL, da ABGD e da ABSOLAR foram conhecidos, dando-se efeito suspensivo ao Acórdão 3063/2020-TCU-Plenário. Por outro lado, o Pedido de Reexame de Tassio Barboza Oliveira não foi conhecido (peça 182) . 
5.	Antes da análise dos recursos pela Serur, unidade técnica do TCU responsável pela análise de pedidos recursais, no mesmo Depacho acima mencionado, o Ministro Aroldo Cedraz determinou a restituição destes autos a esta Unidade Técnica para o exame do mérito dos Pedidos de Reexame em razão da especificidade da matéria. Dessa forma, os autos foram encaminhados para esta SeinfraElétrica para a elaboração de parecer técnico a respeito dos argumentos dos recorrentes contra o referido julgado do TCU. 
6.	Salienta-se que a ABGD, em reunião com esta SeinfraElétrica em 17/6/2021, apresentou Memoriais com outras justificativas em complemento às razões recursais encaminhadas. O referido documento foi inserido à peça 191 destes autos e será alvo no exame a seguir. 
EXAME TÉCNICO
Estrutura do Parecer
7.	De maneira geral, os argumentos dos recorrentes que visam à anulação do acórdão mencionado se concentram nas seguintes questões: 1) usurpação dos limites da competência do TCU; 2) não consideração dos efeitos positivos da geração distribuída; 3) inexistência de subsídio cruzado; 4) impossibilidade de enquadramento da geração distribuída como política tarifária; e 5) desestabilização de expectativas dos investidores. Para melhor organização deste parecer, as justificativas apresentadas serão agrupadas em cada um desses tópicos e analisadas conjuntamente. 
Argumento 1 - usurpação dos limites da competência do TCU
8.	Argumenta o INEL que o TCU, ao analisar assuntos regulatórios e técnicos relativos à geração distribuída, invade competência da agência reguladora, pois isso constitui matéria atinente à esfera de discricionariedade da Aneel, portanto, controle de "primeira ordem" (peça 5, p. 12-14) . Para embasar essa afirmação, traz alguns precedentes do TCU que limita à competência fiscalizatória sobre a atividade fim das agências a um controle de "segunda ordem", ou seja, somente pode haver intromissão em caso de constatação da prática de atos que violem o ordenamento jurídico (exemplos de acórdãos mencionados: Acórdão 620/2008-TCU-Plenário, relatoria Ministro Benjamin Zymler; Acórdão 1166/2019-TCU-Plenário, relatoria Ministro Augusto Nardes; Acórdão 2071/2015-TCU-Plenário, relatoria Ministro Vital do Rêgo; e Acórdão 2314/2014-TCU-Plenário, relatoria Ministro José Jorge) .  
9.	Da mesma forma, a ABSOLAR critica a intervenção do TCU em tema atinente a questões regulatórias da atividade fim da Aneel. Relata a ABSOLAR que a própria instrução à peça 59, ao justificar o seguimento do processo, traz como motivação a necessidade de intervenção em "tema sensível no setor elétrico" (peça 129, p 21) . Diante da reconhecida sensibilidade do tema pelo TCU e das repercussões da matéria discutida, a ABSOLAR entende inadequada a atuação deste Egrégio Tribunal pois, nesses casos, cabe a " (...) necessária deferência à autoridade reguladora" (peça 129, p. 21) . Nesse sentido, assim conclui a entidade:
Caso se admita a interferência do TCU em atividades-fim da ANEEL, haveria um desvirtuamento do modelo vigente das Agências Reguladoras Independentes, e o Tribunal de Contas atuaria como Corte de Cassação em temas regulatórios, como seria o efeito do Acórdão 3063/2020-TCU-Plenário. (peça 129, p. 24) 
10.	A ABGD também entende como indevida a atuação do TCU no sentido de impor cronograma à Aneel sobre matéria estritamente regulatória, ainda em fase de estudos e debates internos no âmbito da agência reguladora. Segundo a ABGD, o controle externo deve atuar apenas de forma complementar, exercendo uma fiscalização de segunda ordem. Dessa forma, o TCU deve adotar uma postura de autocontenção e de deferência ao regulador direto. Segundo a Associação,
 (...) apenas em situações pontuais, em que o regulador desvia de suas finalidades, caberia a intervenção, igualmente pontual, do TCU, a fim de efetuar uma "correção de rumos", mitigando eventuais falhas regulatórias decorrentes da natureza fechada do sistema. Portanto, o TCU atua apenas excepcionalmente, em casos igualmente excepcionais. (peça 162, p. 6) 
11.	A ABSOLAR alega ainda que a CF/1988, em seu artigo 71, fixou taxativamente as competências do TCU (peça 129, p. 16-18) . De acordo com a ABSOLAR, essas competências são numerus clausus, portanto, " (...) não comportam interpretação extensiva, pois seu exercício configura interferência nos poderes da República e no funcionamento das instituições do Estado Democrático de Direito" (peça 129, p. 18) . No caso desta representação, a ABSOLAR entende que não está fundamentada em nenhum dos dispositivos do artigo 71 da CF/1988. Em decorrência disso, conclui que falta competência a este TCU para processar e julgar o presente processo. Nas palavras da referida Associação:
 (...) somente o indício de ilegalidade no trato de recursos da União autorizaria o mister fiscalizatório denominado de "segunda ordem". A jurisprudência da Corte, pois, deve ser aplicada com a devida cautela no presente caso, em que o objeto da fiscalização não recai sobre o uso de recursos da União, tampouco de recurso público de qualquer natureza. (Peça 129, p. 26)  
12.	A ABSOLAR sustenta também que não existe destinação de recursos públicos para o sistema de compensação de energia definido pela Resolução Normativa Aneel 482/2012 (peça 129, p. 33) . Isso torna o tema sujeito apenas à regulação da Aneel, no tocante à fixação das tarifas adequadas para a remuneração dos serviços entre os diferentes grupos de usuários, não cabendo a intervenção deste TCU (peça 129, p. 33) 
Análise
13.	A jurisprudência do TCU é pacífica no sentido de admitir a possibilidade de controle dos atos administrativos das agências reguladoras, inclusive sobre a parte discricionária desses atos, desde que haja violação ao ordenamento jurídico. A respeito disso, menciona-se trecho da instrução desta SeinfraElétrica, à peça 59, p. 18:
113. Nessa parte discricionária à Aneel, cabe a ela avaliar e selecionar, entre um leque de possíveis soluções lícitas, qual das soluções é a que melhor atenderá ao interesse público. A solução que vier a ser escolhida deve ser compatível com eventuais políticas públicas sobre o tema. Nessa parte, resta ao TCU o controle do poder discricionário da Agência, que considera que a referida discricionariedade, conforme bem pacificado na doutrina e na jurisprudência deste Tribunal, não é ilimitada e nem se confunde com liberalidade ou arbítrio. 
114. Entende-se que o controle pelo TCU sobre a parte discricionária dos atos relativos à CP Aneel 25/2019 deve ser exercido, no uso de suas competências constitucionais, e seguindo a jurisprudência desta Corte, por meio da proteção e da concretização dos princípios constitucionais e diretrizes legais aplicáveis, bem assim pelo critério da razoabilidade, controlando-se eventuais omissões, excessos ou insuficiências na atuação dos órgãos e entidades envolvidos (Acórdão 1077/2015-TCU-Plenário, TC Processo 029.083/2013-3, Min. Aroldo Cedraz) .
14.	Abaixo, seguem alguns exemplos de acórdãos recentes do TCU que trazem a possibilidade de controle sobre os atos discricionários das agências reguladoras bem como os limites para essa atuação: 
14.1. no âmbito do Acórdão 432/2020-TCU-Plenário, de Relatoria do Ministro Augusto Nardes, o TCU deliberou que, desde que os atos praticados tenham vícios em seus requisitos, a exemplo da inexistência do motivo determinante e declarado, e se a irregularidade for grave, o TCU pode até mesmo determinar a anulação do ato;
14.2. no âmbito do Acórdão 3251/2020-TCU-Plenário, de Relatoria do Ministro Raimundo Carreiro, concluiu-se que o TCU pode determinar medidas corretivas a ato praticado na esfera de discricionariedade das agências reguladoras, desde que esse ato viole o ordenamento jurídico, do qual fazem parte os princípios da economicidade da Administração Pública e da modicidade tarifária na prestação de serviços públicos; e
14.3. no âmbito do Acórdão 1166/2019-TCU-Plenário, de relatoria da Ministra Ana Arraes, destacou-se que a competência do TCU para fiscalizar as atividades-fim das agências reguladoras caracteriza-se como controle de segunda ordem, cabendo respeitar a discricionariedade das agências quanto à escolha da estratégia e das metodologias utilizadas para o alcance dos objetivos delineados. Todavia, concluiu-se que isso não impede que o TCU determine a adoção de medidas corretivas a ato praticado na esfera discricionária dessas entidades, quando houver violação ao ordenamento jurídico, do qual fazem parte os princípios da finalidade, da economicidade e da modicidade tarifária na prestação dos serviços públicos.
15.	No voto da Ministra Ana Arraes que subsidiou a decisão tomada no âmbito do Acórdão 3063/2020-TCU-Plenário, também foi abordada a questão da possibilidade de controle de segunda ordem das agências reguladoras por este TCU, conforme trecho abaixo (peça 78, p. 14) :
84. Preliminarmente, destaco que, em matéria regulatória, esta Corte de Contas exerce controle de segunda ordem, cabendo às agências regulatórias o exercício do controle de primeira ordem, bem como as escolhas regulatórias; a competência do TCU fica reservada, essencialmente, às hipóteses em que constatada ilegalidade ou irregularidade na atuação das autarquias especiais.
16.	No caso ora em exame, ainda que se reconheça que a regulamentação do sistema de compensação de energia elétrica seja competência da agência reguladora, ocorre que, da forma que está regulamentado atualmente, esse sistema traz uma violação ao ordenamento jurídico, conforme fundamentado no voto da Ministra Relatora Ana Arraes: 
 (...) o sistema de compensação de energia (SCEE) foi estruturado com base em diferenciação tarifária sem a necessária previsão legal, violando o artigo 13 da Lei 8.987/1994, bem como o artigo 175, parágrafo único, III, da Constituição Federal. (peça 78, p. 24) 
17.	Em virtude dessa antijuridicidade descrita, este TCU, no exercício da sua atribuição de controle de segunda ordem, fez determinação à Aneel, contida no item 9.2 do Acórdão 3063/2020-TCU-Plenário, para que adotasse as providências no sentido de corrigir a diferenciação tarifária ilegal. Portanto, não merece prosperar os argumentos dos recorrentes de que o TCU invadiu a esfera da discricionariedade da Aneel. Salienta-se que a discricionariedade das agências reguladoras para a regulamentação das políticas públicas não é ilimitada, devendo ser exercida de acordo com o ordenamento jurídico em vigor. Em caso de violação, cabe a determinação de medidas corretivas por este TCU, conforme fundamentado nos acórdãos mencionados acima.
18.	Quanto à alegação da ABSOLAR que a atuação do TCU não está respaldada em suas competências estabelecidas constitucionalmente, cabe mencionar trecho da instrução da SeinfraElétrica à peça 59:
258. A competência do TCU para expedir determinações corretivas sobre o tema decorre de força constitucional e legal que estabelece o poder/dever de zelar pelos bens e dinheiros públicos e pela eficiência da administração federal, podendo assinar prazo para que órgão ou entidade adote as providências necessárias ao exato cumprimento da lei, se verificada ilegalidade (artigo 71, inciso IX, da CF/1988 e artigo 45 da Lei 8.443/1992) .
19.	Nesse sentido, ao contrário do que afirma a Associação, a atuação do TCU no presente processo está fundamentada nas competências descritas no artigo 71 da CF/1988. 
20.	No tocante à afirmação de que não existe destinação de recursos públicos para o sistema de compensação de energia, cabe uma explicação a respeito. Da forma que está regulamentado atualmente, parte do custo da geração distribuída está sendo financiado pelas distribuidoras e principalmente pelos consumidores de energia elétrica, pois existe impacto na tarifa daqueles não detentores de geração distribuída. Esse efeito será melhor explicado na análise do argumento acerca da "inexistência de subsídio cruzado". 
21.	Salienta-se que o fornecimento de energia elétrica se configura como serviço público, de titularidade do Estado, que pode ser prestado diretamente ou indiretamente por este, nos termos do artigo 175 da CF/1988. Mesmo quando prestado por particulares, está sujeito à regulação pela Aneel, nos termos da Lei 9.427/1996. A forma de remuneração desse serviço público é por meio de tarifa, que é caracterizada como preço público. 
22.	O estabelecimento das tarifas para o suprimento de energia elétrica é competência da Aneel, com fulcro no artigo 3º, inciso XI, da Lei 9.427/1996, que deve fazê-lo de acordo com a política tarifária estabelecida em lei. Como dito anteriormente, cabe a este TCU, por sua vez, a fiscalização de segundo grau sobre os atos do órgão regulador, notadamente quando houver violação do ordenamento jurídico em sua atuação. Por isso, conclui-se que não prospera também o argumento dos recorrentes de que a suposta não aplicação de recursos públicos no sistema de compensação afastaria a competência desta Corte de Contas para atuar no caso.
23.	Por fim, cabe mencionar que, ainda que o Acórdão 3063/2020-TCU-Plenário esteja com seus efeitos suspensos, a Aneel já encaminhou o Ofício nº 41/2021-DIR/ANEEL, de 23/2/2021 (peça 176) , em cumprimento às deliberações que lhe foram direcionadas. De acordo com a Aneel, a revisão da Resolução Normativa nº 482/2012 está classificada como prioritária na Agenda Regulatória 2021/2022 (peça 176, p. 4) . Além disso, a Agência já apresentou o Plano de Ações para o cumprimento da determinação contida no item 9.2 do Acórdão 3063/2020-TCU-Plenário, conforme cronograma apresentado à peça 174, p. 4-5.
24.	Ante o exposto, conclui-se que os argumentos apresentados neste item não merecem prosperar, visto que, na atuação do TCU no presente processo, não houve usurpação dos limites da competência deste TCU. 
Argumento 2 - não consideração dos efeitos positivos da geração distribuída
25.	O INEL expõe que, na análise feita sobre a regulamentação da geração distribuída por este TCU, deveriam ter sido considerados também os benefícios proporcionados à sociedade e ao sistema elétrico como um todo (peça 105, p. 8-12) . Argumenta que a própria Ministra-Relatora, no item 28 de seu voto, menciona algumas dessas vantagens - aumento da segurança eletroenergética, redução de perdas de energia elétrica, postergação da necessidade de investimentos na rede de distribuição, menor poluição e maior conscientização sobre o consumo de energia elétrica (peça 105, p. 8) . Contudo, afirma que esses pontos não são considerados na análise que fundamentou a decisão do TCU, sendo considerada apenas as eventuais externalidades negativas que embasam a existência do subsídio cruzado que causa aumento da tarifa dos consumidores não detentores de sistemas de geração distribuída (peça 105, p. 8-9) .
26.	De igual forma, a ABSOLAR relata que, ainda que o voto da Ministra-Relatora tenha mencionado os referidos benefícios da geração distribuída, não os considerou em sua conclusão, ao contrário, apenas se baseou
 (...) em análises simplificadoras e incompletas da Secretaria de Avaliação, Planejamento, Energia e Loteria do Ministério da Economia (Secap/ME) , do Grupo de Estudos do Setor Elétrico da Universidade Federal do Rio de Janeiro (Gesel/UFRJ) e do Centro de Estudos em Regulação e Infraestrutura da Fundação Getúlio Vargas (Ceri/FGV) para afirmar que a taxa de disponibilidade paga pelo consumidor, no âmbito do sistema de compensação, é insuficiente para remunerar as distribuidoras. (peça 129, p. 40)  
27.	Com vistas a fundamentar melhor a existência de benefícios da geração distribuída para o setor elétrico, o Instituto menciona estudo apresentado pela ABGD no âmbito da Consulta Pública Aneel 2019 (peça 105, p. 9) . Acerca desse estudo, inclusive traz tabela resumindo as suas conclusões (peça 105, p. 9-10) . Outro argumento a favor da existência de vantagens dessa modalidade de distribuição é que a Companhia Paranaense de Energia (Copel) abriu chamada pública para o desenvolvimento de projeto de geração distribuída de energia através de microrredes (peça 105, p. 10) . Menciona que a própria Aneel, na Nota Técnica nº 0028/2020-SRD/ANEEL, de 23/6/2020, reconhece que os benefícios da geração distribuída para o sistema existem e são mensuráveis como, por exemplo, no caso da postergação de investimentos de expansão da rede (peça 105, p. 11) . 
28.	Esse estudo da Copel também é mencionado pela ABSOLAR em suas razões de recorrer. Segundo essa Associação, a chamada pública dessa distribuidora prevê a contratação de 5 MW de geração distribuída na localidade, cujo efeito seria equivalente à construção de uma subestação de 138 kV na localidade no valor de aproximadamente R$ 30 milhões (peça 129, p. 49) . Portanto, é um exemplo de como os recursos energéticos distribuídos podem trazer efeitos positivos ao sistema evitando outros gastos de melhoria na rede. 
29.	A ABSOLAR afirma que, para avaliar os efeitos da geração distribuída, se faz necessário: 
o desenvolvimento de um estudo quantitativo aprofundado, analisando e comparando todos os benefícios e custos da microgeração e minigeração distribuída, de modo a estabelecer, de forma objetiva e qualificada, o real valor à sociedade brasileira oriundo da energia elétrica proveniente desta geração distribuída solar fotovoltaica. (peça 129, p. 42) 
30.	Expõe que os efeitos positivos dessa modalidade de distribuição nos sistemas elétricos ultrapassam vastamente considerações acerca da remuneração das distribuidoras (peça 129, p. 42-43) . Para fundamentar essa posição, à peça 129, p. 43-33, traz diversos exemplos de benefícios, conforme listado abaixo:
30.1. fornecimento de energia elétrica pelo consumidor viabilizada por investimento privado, o que proporciona economia à expansão da geração centralizada;
30.2. suprimento próximo à carga, evitando investimentos em linhas de transmissão e distribuição e equipamentos, permitindo economia nos custos de operação e manutenção;
30.3. balanço elétrico pelo lado da demanda, que é fundamental para o equilíbrio de preços e para a sustentabilidade financeira dos agentes;
30.4. segurança elétrica e energética, pois reduz-se a dependência dos custos flutuantes dos combustíveis fósseis, amplia-se a diversidade de fontes e aumenta-se a disponibilidade complementar à base hidrelétrica da matriz nacional;
30.5. ampliação da eficiência energética, visto que as ferramentas de controle da geração distribuída permitem uma melhor gestão do consumo de energia elétrica e da performance do suprimento;
30.6. efeitos ambientais positivos com a redução de emissões de gases de efeito estufa; e   
30.7. alívio de capacidade de subestações, alimentadores e linhas de distribuição.
31.	Nesse sentido, a ABSOLAR traz a necessidade de uma análise quantitativa detalhada da valoração dos atributos da geração distribuída, considerando as esferas técnica, socioeconômica e ambiental com vistas a verificar os efeitos líquidos (peça 129, p. 44) . À peça 129, p. 44-46, lista uma série de atributos que podem ser quantificados para uma correta avaliação dos efeitos da geração distribuída. Lista também diversos estudos que podem embasar uma melhor avaliação por este TCU acerca das vantagens e desvantagens da energia solar na geração distribuída (peça 129, p. 46-48) .
32.	Em virtude das diversas vantagens mencionadas, a ABSOLAR entende que a revisão da Resolução Normativa Aneel 482/2012 deve contemplar essa discussão. Segundo essa Associação, " (...) não se pode afirmar que os 'prossumidores não pagam pelos serviços de rede', pois eles são igualmente provedores de serviços que reduzem custos de outros agentes do setor elétrico e da sociedade brasileira" (peça 120, p. 50) . 
33.	Em relação à estimativa da Aneel de que, entre os anos de 2020 e 2035, o impacto da não revisão da norma a ser suportado pelos consumidores sem geração distribuída seria de R$ 55 bilhões, a ABSOLAR destaca que as extrapolações de impacto tarifário não levam em conta os benefícios da geração distribuída na redução das tarifas de energia elétrica dos demais consumidores (peça 129, p. 51) . Salienta ainda que a própria Aneel reconhece que a metodologia utilizada não incorpora os atributos da fonte e tem limitações intrínsecas para projeções de longo prazo (peça 129, p. 50) . 
34.	Outra justificativa apresentada pela ABSOLAR é que, conforme aponta estudo internacional, para níveis inferiores a 15%, "os benefícios proporcionados pela geração distribuída solar fotovoltaica se encontram claramente presentes e são favoráveis ao sistema e aos consumidores" (peça 129, p. 53) . No caso brasileiro, de acordo com estudos realizados pela Associação a partir de dados do Operador Nacional do Sistema (ONS) , chega-se à conclusão de que, até um nível de 16% de penetração da geração distribuída solar fotovoltaica (GDSF) , essa modalidade proporciona um benefício efetivo em termos de alívio do uso da transmissão (peça 129, p. 54) . Contudo, no caso brasileiro, o nível de penetração da GDSF é aproximadamente de 2,3% da potência total instalada no país, o que demonstra que ainda há espaço para mais inserção dessa modalidade de distribuição gerando benefícios líquidos ao sistema (peça 129, p. 53-54) . Como exemplo, a ABSOLAR menciona o caso da Califórnia, que estabeleceu um gatilho de 5% de penetração de GDSF para a mudança das regras regulatórias, o que, na opinião da Associação, " (...) teve sucesso em proporcionar um modelo de transição justo e equilibrado ao mercado" (peça 129, p. 55) .
35.	Diante desses argumentos, a ABSOLAR conclui que não é verdadeira a afirmação do TCU de que o modelo atual cria um círculo vicioso de adesão ao sistema de compensação em detrimento do aumento das tarifas para os consumidores sem geração distribuída. Segundo a ABSOLAR, essa suposta elevação tarifária pressupõe a ocorrência do aumento dos custos operacionais e da redução do mercado das distribuidoras, cujo nexo causal não se comprova cabalmente justamente em virtude da desconsideração dos efeitos positivos da geração distribuída. 
36.	A ABGD também sustenta que existem diversos benefícios da geração distribuída que não foram levados em consideração, como energia evitada, diminuição das perdas elétricas, postergação de investimentos em linhas de transmissão, geração de empregos e redução das emissões de gases de efeito estufa (peça 191, p. 7) . Diante do fato que esses benefícios não foram considerados na análise do TCU, solicita que seja feito um exame completo da questão posta e que o recurso seja provido (peça 191, p. 7-8) .  
37.	O INEL aponta ainda outro suposto equívoco na argumentação do TCU quanto à regulamentação atual da geração distribuída (peça 105, p. 7-8) . De acordo com o Instituto, o argumento de que o modelo atual desestimula investimentos em pesquisa e desenvolvimento de tecnologias mais baratas e eficientes de armazenamento de energia é falso, pois, conforme previsto na Resolução Aneel 482/2012, a compensação de energia elétrica deve ocorrer proporcionalmente ao período em que a energia elétrica foi gerada (peça 105, p. 7) . Considerando que o horário de ponta de consumo, no Brasil, ainda é o início do período noturno, quando há pouca geração dos recursos energéticos distribuídos,  expõe o Instituto que é do interesse dos prossumidores que ocorra o desenvolvimento de tecnologias de armazenamento para suprir o fornecimento de eletricidade quando não houver a incidência de luz solar, visto que a geração distribuída utiliza como fonte predominantemente a energia solar fotovoltaica (peça 105, p. 7-8) . 
Análise
38.	Acerca dos diversos benefícios mencionados pelos recorrentes, salienta-se que a decisão do TCU se baseou em documentos da Aneel, em especial na Análise de Impacto Regulatório da Aneel (AIR) consubstanciada no Relatório de Análise de Impacto Regulatório nº 003/2019-SRD/SGT/SEM/SRG/SCG/SMA/ANEEL, de 7/10/2019 (peça 12) . Na instrução da SeinfraElétrica à peça 59, com base nas informações desse relatório, menciona-se que os custos das redes de transmissão e distribuição repassados aos consumidores sem GD foram da ordem de R$ 205 milhões em 2018, R$ 315 milhões em 2019 e que existe uma estimativa de que, no período compreendido entre os anos de 2020 e 2035, o custo a ser repassado atinge em torno de R$ 55 bilhões.
39.	Ao contrário do que afirmam os recorrentes, na referida AIR, foram considerados vários benefícios que a geração distribuída traz aos sistemas elétricos para se chegar à conclusão de que o sistema de compensação, conforme regulamentação atual, causava o repasse de custos aos não detentores de geração distribuída. Acerca disso, cita-se trecho da AIR sobre a metodologia da análise de custo-benefício realizada.
53. Na análise de custo-benefício, são calculadas probabilidades de ocorrência do Valor Presente Líquido (VPL) considerando-se os custos advindos da redução do mercado das distribuidoras (o que implica redistribuição de custos aos demais usuários) , causados pela implantação da geração distribuída, bem como os potenciais benefícios (redução do fornecimento de energia do sistema centralizado, redução das perdas no transporte e mitigação de investimentos em rede de transmissão e geração) , sob uma perspectiva média, proporcionados por esses sistemas. Nessa análise, parte-se da premissa de que a disseminação de micro e de minigeração distribuída ocorrerá de maneira a garantir que os benefícios serão percebidos. Ou seja, assume-se que os benefícios potenciais da GD se traduzirão de fato em vantagens para o setor elétrico. (peça 12, p. 1) 
40.	Contudo, na análise efetuada, se constatou que alguns benefícios potenciais mencionados, como a postergação de investimentos na rede e a redução de perdas elétricas, não se verificavam na prática, conforme trecho abaixo mencionado:
61. Embora seja intuitivo pensar que a geração próxima da carga provoque alívio no carregamento das redes, permitindo a entrada de novos usuários sem a necessidade de investir na expansão da capacidade do sistema, isso nem sempre ocorre na prática. A redução do carregamento e a consequente postergação de investimentos na rede ocorrem quando a energia é injetada de forma firme, em locais específicos e em momentos de carga máxima. 
62. O que se verifica é que a característica intermitente desse tipo de geração não tem permitido a alteração do planejamento da distribuidora no que concerne ao dimensionamento da sua rede. As alterações de planejamento nesse caso têm mais o intuito de comportar fluxos bidirecionais de energia. Mas a rede deve estar dimensionada e disponível para atender a demanda máxima agregada dos consumidores quando há indisponibilidade da geração, seja por questões meteorológicas ou técnicas. 
63. Da mesma forma, o sistema deve estar preparado para receber a energia injetada na rede por tais geradores em condições de baixo consumo da unidade consumidora. Logo, o benefício de alívio de rede de distribuição pode, em certas situações, transformar-se na necessidade de investimentos para atender a um fluxo bidirecional da energia.
64. Diante dessa constatação, reforçada por argumentos apresentados nas contribuições à AP n° 01/2019, não se pode afirmar que há postergação de investimento na rede de distribuição com a entrada da GD (o efeito contrário pode inclusive ocorrer, a exemplo dos acessos de minigeração no norte do Estado de Minas Gerais que motivaram investimentos antecipados na rede) .
65. Já quanto às perdas técnicas, tanto na distribuição quanto na transmissão, estudos apontam uma tendência de redução das perdas para baixos níveis de penetração. Em situações de inversão do fluxo de energia (cenários com maior penetração) , pode-se observar o efeito contrário. De toda forma, a contribuição para redução das perdas é um atributo locacional da GD, que pode ser maior ou menor (e até mesmo inexistente) a depender do ponto em que se conecta à rede e do momento em que ocorre a geração. 
66. No arcabouço normativo vigente a instalação de geradores distribuídos na rede depende da decisão isolada de cada consumidor, visando a maximização dos seus benefícios individuais. O resultado é a implantação de geração de forma não ordenada, podendo ou não gerar ganhos para o sistema de distribuição. 
67. Ademais, mesmo para a geração instalada no local adequado e que injeta no momento ideal para a rede, não se poderia afirmar que o fato de ela gerar benefícios para a rede é suficiente para isentar o micro ou minigerador de alguns componentes da tarifa, sobre a energia que ele de fato consome da rede. Antes, seria preciso verificar se o montante monetário associado a esses benefícios justificaria a redistribuição dos custos desse consumidor para os demais usuários. (peça 12, p. 23-24) 
41.	Ressalta-se que a elaboração desse Relatório de AIR foi precedida de amplo debate e contou com contribuições de associações do setor, concessionárias de distribuição de energia elétrica, empresas de integração de geração distribuída, associação de consumidores, além de universidade e grupos de pesquisa, conforme trecho abaixo mencionado desse documento.
36. Dada a abrangência da REN nº 482/2012 e o reflexo de qualquer alteração nos agentes envolvidos (distribuidoras, empresas integradoras, consumidores, fabricantes de equipamentos, pesquisadores, etc.) , o processo de revisão da norma previu quatro momentos distintos de amplo debate e participação de todos os interessados: uma Consulta Pública, um Seminário, uma Audiência Pública para discutir o Relatório de AIR e, já considerando a nova nomenclatura dos processos de participação pública, a realização de uma Consulta Pública para discutir o texto da norma.
 (...) 
37. A Consulta Pública - CP nº 010/2018 recebeu 1.511 contribuições de 136 interessados, sendo 914 contribuições encaminhadas por 78 agentes pelo endereço eletrônico disponibilizado na CP e 597 sugestões recebidas de 58 interessados pelo formulário eletrônico. 
38. Já a Audiência Pública - AP n° 01/2019 recebeu 364 contribuições de 272 interessados, encaminhadas por meio de endereço eletrônico. A AP n° 01/2019 contou com três sessões presencias em Brasília, São Paulo e Fortaleza, além da realização de um Webinar. 
39. Dentre os participantes, tanto da CP n° 010/2018 quanto da AP n° 01/2019, constata-se uma efetiva atuação das associações do setor, além de empresas de integração de GD, universidades, grupos de pesquisa, conselhos de consumidores e consumidores individualmente, fabricantes de equipamentos e distribuidoras de energia elétrica. (peça 12, p. 17) 
42.	Portanto, não há que se falar em restrição à participação na discussão relativa à alteração da Resolução Aneel nº 482/2012. Ao contrário, os interessados, incluindo as diversas associações relacionadas ao setor elétrico, puderam oferecer suas contribuições no tocante à consideração dos benefícios da geração distribuída. Essas contribuições foram objeto de análise pela agência reguladora, que, como dito, chegou à conclusão da necessidade de mudança da norma com vistas a eliminar, ou ao menos minimizar, o repasse dos custos de distribuição e transmissão dos detentores de geração distribuída aos não detentores. 
43.	Em relação a outros benefícios mencionados pelos recorrentes que não foram alvo de quantificação na AIR, como efeitos ambientais positivos, aumento da segurança eletroenergética, diversificação das fontes de energia, geração de empregos e estímulo aos investimentos em pesquisa & desenvolvimento de sistemas de armazenamento de energia, mesmo considerando que essas vantagens sejam verificadas na prática, a opção eleita pela Aneel na AIR como a mais adequada para a mudança da regulamentação indica para a expansão sustentável da geração distribuída. Abaixo, trecho do Relatório que traz essa conclusão.
169. Destaca-se que caso a Alternativa 2 seja inicialmente aplicada, seguida da Alternativa 5 quando atingida a potência instalada de 5,9 GW (assumindo-se que até 2020 seria atingida a marca de 1,2 GW de GD Local) , haveria uma transferência de custos sob a ótica tarifária da ordem de R$ 1 bilhão (Figura 16.e) durante o período de análise, mas com 95% de probabilidade de VPL positivo para o setor (Figura 16.d) . Nesse cenário, o valor mediano do payback da GD que se instala quando a Alternativa 5 passa a vigorar (pior caso) é de 6,5 anos, havendo uma expectativa de que em 2035 serão instalados em torno de 11,7 GW de GD Local. (peça 12, p. 56) 
44.	Nesse cenário, eventuais outros benefícios da geração distribuída não deixarão de ser concretizados em virtude da avaliação da Aneel tampouco da decisão recorrida, uma vez que está evidenciado que as mudanças das regras no sentido de atendimento às deliberações do TCU não trarão óbice à sustentabilidade da expansão dos recursos energéticos distribuídos no país. Ao contrário, a manutenção da regulamentação atual pode inclusive levar ao processo denominado "espiral da morte", que traria o afastamento dos investidores nas concessões do serviço público de distribuição. Esse processo será melhor explicado na análise do argumento quanto à inexistência de subsídio cruzado. 
45.	A respeito da afirmação dos recorrentes de que os estudos da Secap/ME, do Gesel/UFRJ e do Ceri/FGV são análises simplificadoras e incompletas da questão, ressalta-se que o Secap/ME é órgão do Ministério da Economia que conta com servidores públicos especializados na matéria. Já o Gesel/UFRJ e o Ceri/FGV são instituições reconhecidas no meio acadêmico pela excelência e qualidade de seus trabalhos, notadamente na área de energia elétrica e infraestrutura. Em virtude dessa reconhecida qualidade, foram estudos mencionados no voto da Ministra Relatora Ana Arraes (peça 78) e na instrução da Seinfra Elétrica que subsidiou o referido voto (peça 59) . 
46.	Além disso, outros relatórios de instituições de Estado, já mencionados na instrução à peça 59, chegaram à mesma conclusão dos referidos estudos de que, mesmo considerando os benefícios advindos da geração distribuída, existe excesso de incentivo à geração distribuída com o efeito de aumento de tarifas para os usuários que não instalarem esse sistema que, em geral, pertencem às classes menos favorecidas economicamente. Trata-se do Texto para Discussão 2.388 do Instituto de Pesquisa Econômica Aplicada (IPEA) à peça 15 e o Boletim Legislativo 82 do Núcleo de Estudos e Pesquisas da Consultoria Legislativa do Senado Federal (peça 18) . 
47.	No tocante à chamada pública da Copel para a contratação da geração distribuída, a iniciativa dessa distribuidora não tem relação com a discussão no âmbito do presente processo. A contratação de geração distribuída pelas distribuidoras é uma faculdade prevista no artigo 15 do Decreto nº 5.163/2004, abaixo transcrito: 
Artigo 15.  A contratação de energia elétrica proveniente de empreendimentos de geração distribuída será precedida de chamada pública promovida diretamente pelo agente de distribuição, de forma a garantir publicidade, transparência e igualdade de acesso aos interessados.
§ 1º  O montante total da energia elétrica contratada proveniente de empreendimentos de geração distribuída não poderá exceder a dez por cento da carga do agente de distribuição.
§ 2º  Não será incluído no limite de que trata o § 1º deste artigo o montante de energia elétrica decorrente dos empreendimentos próprios de geração distribuída de que trata o § 2º do artigo 70.
§ 3º  O contrato de compra e venda de energia elétrica proveniente de empreendimentos de geração distribuída deverá prever, em caso de atraso do início da operação comercial ou de indisponibilidade da unidade geradora, a aquisição de energia no mercado de curto prazo pelo agente de distribuição.
§ 4º  As eventuais reduções de custos de aquisição de energia elétrica referida no § 3º deverão ser consideradas no repasse às tarifas dos consumidores finais com vistas a modicidade tarifária, vedado o repasse de custos adicionais.
§ 5º  A ANEEL definirá os limites de atraso e de indisponibilidade de que trata o § 3º, considerando a sazonalidade da geração, dentre outros aspectos, a partir dos quais aplicar-se-á o previsto nos arts. 5º, 6º, 7º e 8º.
§ 6º  O lastro para a venda da energia elétrica proveniente dos empreendimentos de geração distribuída será definido conforme o estabelecido nos §§ 1º e 2º do artigo 2º.
48.	Nos termos do mencionado comando normativo, essa contratação de energia gerada de forma distribuída pode ser utilizada para ajustes da previsão de demanda das distribuidoras, visto que possui um prazo de implantação mais curto e uma modalidade mais flexível do que os grandes empreendimentos. O fato de a contratação da geração distribuída ser vantajosa para concessionárias de distribuição não se relaciona com o que está se discutindo nos presentes autos, que é a regulamentação do sistema de compensação para os prossumidores na Resolução Normativa Aneel nº 482/2012 e os efeitos tarifários produzidos. 
49.	 Por último, a ABSOLAR também menciona que o nível de penetração da GDSF, principal tecnologia relacionada aos recursos energéticos distribuídos, ainda está muito aquém do limite em que os benefícios gerados são favoráveis ao sistema e aos consumidores. Contudo, como já mencionado, a mudança da norma que regulamenta o sistema de compensação, na forma que está sendo proposta pela Aneel, garante a sustentabilidade da expansão da geração distribuída, portanto, não impede que haja o crescimento dessa modalidade de geração tampouco evita eventuais benefícios dessa expansão.  
50.	Do exposto, conclui-se que os argumentos apresentados neste item não modificam as conclusões do acórdão recorrido, uma vez que não se demonstrou que, na análise realizada no âmbito deste TCU, houve desconsideração dos efeitos positivos da geração distribuída. 
Argumento 3 - inexistência de subsídio cruzado
51.	Segundo o INEL, os consumidores de energia elétrica são subdivididos em duas categorias: Grupo A e Grupo B. O Grupo A é caracterizado por pagar uma tarifa binômia, que distingue o consumo de energia elétrica e a demanda contratada do sistema de distribuição. Dessa forma, argumenta que "todas as centrais de minigeração distribuída e os consumidores do Grupo A que eventualmente se beneficiem da compensação de energia pagam demanda contratada para gerar energia elétrica (remuneram o "transporte", os "encargos", as "perdas" e o sistema de distribuição de energia) " (peça 105, p. 5) . 
52.	Além disso, sustenta que as centrais de minigeração distribuída pagam demanda contratada pela tarifa de consumo e não pela tarifa de geração, o que não deveria ocorrer (peça 105, p. 5) . De acordo com o INEL (peça 105, p. 5-6) , é um erro o que está sugerido pela ANEEL de que as centrais de micro/minigeração devem pagar a Tarifa de Uso do Sistema de Distribuição (TUSD) relativa à geração, uma vez que a TUSD pelo consumo é maior do que a TUSD geração, como no exemplo trazido no gráfico à peça 6 relativo às tarifas aplicadas pela Companhia Energética de Pernambuco. Em razão disso, a afirmação do TCU de que os prossumidores, de modo geral, não remuneram adequadamente o sistema de distribuição é simplória, pois não considera todas as classes de consumidores nem o tratamento distinto dado à micro e minigeração distribuída. No caso das centrais de minigeração distribuída, o INEL afirma inclusive que "remuneram o sistema de distribuição por uma tarifa superior ao que deveria ser pago por suas características de geração, trazendo um 'benefício cruzado' para todo o sistema" (peça 105, p. 6) . 
53.	Outro argumento apresentado pelo INEL que contraria a existência de subsídio cruzado na geração distribuída é o fato de que o próprio prossumidor é quem arca com os custos de reforço de rede para a instalação de sua central de microgeração, ao contrário do que se afirma nos argumentos da decisão do TCU (peça 105, p. 6-7) . Além disso, caso seja solicitado o aumento de carga, os consumidores pagam os custos de reforço ou melhoria na rede (peça 105, p. 6-7) .
54.	Em suas justificativas, a ABGD também expõe que o argumento que o modelo de compensação de tarifas não remunera adequadamente o serviço de distribuição de energia merece uma análise mais detalhada (peça 162, p. 9) . Em estudo elaborado a partir da análise da estrutura dos custos e da receita das distribuidoras, a ABGD demonstra que o impacto da geração distribuída na diminuição do mercado de referência é mínimo (peça 162, p. 11) . De acordo com esse estudo, do consumo total projetado em 2019, houve apenas 0,54% de redução do consumo de energia elétrica decorrente da migração para a geração distribuída (peça 162, p. 11, e peça 191, p. 3) . 
55.	Além disso, de acordo com a ABGD, a perda de mercado é inerente também à maior eficiência energética dos eletrodomésticos ou por hábitos pessoais de consumir menos energia durante a noite e mais energia durante o dia (peça 191, p. 4) . Portanto, conclui a Associação que a alusão de aumento do custo das distribuidoras é frágil, pois a diminuição do mercado decorre de decisões pessoais segundo as prioridades de cada indivíduo (peça 191, p. 4) .
56.	Mesmo que considere irrelevante essa redução de mercado das distribuidoras, A ABGD traz ainda proposta de solução regulatória para que as distribuidoras possam gerenciar a referida redução de consumo. A proposta, trazida à peça 162, p. 11-14, pode ser resumida da seguinte forma:
 (...) criação de um novo agrupamento de consumidores, composto pelos aderentes do sistema de microgeração distribuída, permitindo a adequada quantificação de seus custos no cálculo do Custo Marginal de Capacidade das distribuidoras e, assim, resolvendo o problema exposto no acórdão recorrido e permitindo que as distribuidoras gerenciem os ínfimos 0,5% de variação de mercado correspondentes à redução de consumo decorrente da capacidade distribuída. (peça 162, p. 14) 
57.	Ainda de acordo com a ABGD, essa proposta foi enviada para a Aneel e vem sendo debatida perante os órgãos responsáveis e autoridades no Congresso Nacional, mas não foi considerada nas discussões empreendidas no âmbito deste TCU (peça 162, p. 14) . Segundo a Associação, em sua análise, esta Corte de Contas não considerou " (...) todas as propostas que atualmente pautam o debate regulatório" (peça 162, p. 14) :
58.	A ABGD expõe que, em seu estudo, existem 5 propostas para o aprimoramento do ambiente regulatório com vistas a contornar os problemas verificados e expõe uma delas para ilustrar que a decisão recorrida não considerou todas as possibilidades, interrompendo indevidamente o debate relativo à revisão da Resolução Normativa Aneel 482/2012 (peça 162, p. 15- 16) . Essa proposta pretende garantir que as unidades prossumidoras gerem benefícios para as unidades consumidoras vizinhas, o que sepultaria qualquer argumento de que a geração distribuída implica em subsídio cruzado em benefício de poucos (peça 162, p. 15-16) .
59.	Ademais, a ABGD transcreve trecho da Nota Técnica nº 0025/2011-SRD-SRC-SRG-SCGSEM-SRR-SPE/ANEEL, no qual a própria Aneel, na visão da Associação, reconhece que inexiste subsídio cruzado no atual modelo:
'Portanto, entende-se que este sistema não pode ser considerado uma forma de comercialização de energia, sendo um sistema de simples implementação pelas distribuidoras, não oneroso para os demais consumidores, pois não envolve a aplicação de subsídios, e também capaz de viabilizar a geração distribuída nas unidades consumidoras residenciais e comerciais, ou seja, junto à carga.' (peça 162, p. 16)  
60.	Por fim, a ABGD alega que os prossumidores efetivamente pagam pelo uso da rede de distribuição (peça 191, p. 4) . De acordo com a Associação: 
20. Os Projetos de Microgeração (até 75KW) pagam o custo de disponibilidade pelo uso da rede. 
21. Os Projetos de Minigeração (acima de 75 KW) pagam pelo uso do montante do uso de Distribuição (MUSD) , que é o valor pelo uso da Rede de Distribuição das Distribuidoras de Energia Elétrica. (peça 191, p. 4) 
61.	De igual forma, a ABSOLAR expõe que a afirmativa de que o sistema de compensação institui subsídio cruzado em relação aos consumidores que não possuem geração distribuída é baseada em uma análise incompleta, pois se baseia na elevação nos custos operacionais concomitantemente com a redução do mercado das distribuidoras (peça 129, p. 52) . Quanto ao aumento dos custos, a Associação afirma que o que se vê é exatamente o inverso, na medida em que as próprias distribuidoras buscam os recursos energéticos distribuídos para aumentar a confiabilidade das redes e reduzir seus custos (peça 129, p. 52) . Em relação à suposta redução de mercado, a ABSOLAR argumenta que, mesmo com o incremento expressivo do número de unidades consumidoras atendidas pela geração distribuída entre os anos de 2012 e 2020, o crescimento do mercado cativo em termos absolutos permaneceu superior, o que tem compensado o avanço da modalidade de distribuição em análise. Para evidenciar esse argumento, traz dados da Aneel que indicam que o mercado cativo brasileiro aumentou em mais de 14 milhões de unidades consumidoras do final de 2012 até agosto de 2020, ao passo que, nesse mesmo período, houve o acréscimo de apenas 356 mil unidades consumidoras de geração distribuída. 
62.	Na visão da ABSOLAR, outra fundamentação do TCU que se revela frágil é de que os consumidores com menor poder aquisitivo não têm condições de instalar equipamentos que os possibilitem de usufruir da geração distribuída e, portanto, do sistema de compensação (peça 129, p. 56) . Para rebater a posição do TCU, afirma que existe uma tendência de democratização de acesso à GDSF, inclusive mencionando programas e projetos de habitação de interesse social que incorporam essa tecnologia em favor das classes menos favorecidas (peça 129, p. 57) . A ABSOLAR ainda apresenta estudo no qual foi constatado que a participação da Classe D vem aumentando desde 2017 em relação ao total de proprietários de sistemas solares fotovoltaicos, chegando a representar mais de 10% no ano de 2020 (peça 129, p. 59) .
63.	Da mesma forma, a ABGD expõe que, ainda que a geração distribuída, como qualquer outra tecnologia nova, seja mais acessível à classe de maior poder aquisitivo, com o passar do tempo, existe uma tendência de disseminação também para as outras classes (peça 191, p. 4-5) . A respeito disso, menciona o exemplo de unidades minigeradoras na cidade do Rio de Janeiro, onde existem projetos em que as pessoas recebem suas casas populares com painéis instalados aptos a reduzir o montante de conta de energia (peça 191, p. 5) .  
64.	Finalmente, a ABSOLAR sustenta que, na análise do TC Processo 005.245/2019-2, este TCU reconheceu que a estrutura tarifária atual para consumidores do Grupo B (atendidos em baixa tensão) traz limitações para uma melhor regulamentação da geração distribuída (peça 129, p. 33) . Segundo a Associação, se existem subsídios cruzados na norma da geração distribuída, isso é decorrente justamente de uma ausência de diferenciação tarifária entre consumidores com e sem geração distribuída, o que é uma contradição entre os fundamentos do Acórdão 3063/2020-TCU-Plenário e os fatos apurados por esta Corte de Contas (peça 129, p. 33) .  
Análise
65.	Em primeiro lugar, cabe destacar que a necessidade de que a estrutura tarifária seja adaptada para evitar o problema do subsídio cruzado pela expansão da geração distribuída é uma percepção compartilhada em diversos estudos e relatórios internacionais sobre a temática, conforme destacado na instrução da SeinfraElétrica (peça 59, p. 22-23) . Portanto, não se trata de problemática particular da regulamentação do sistema de compensação no Brasil. 
66.	Na Auditoria Coordenada Internacional que avaliou as políticas de inserção de fontes renováveis na matriz elétrica em treze países da América Latina e Caribe (http://www.tcu.gov.br/energiasrenovaveis) , trabalho coordenado por esta Corte de Contas, cuja auditoria nacional, relatada pelo Min. Aroldo Cedras, culminou com o Acórdão 1530/2019-TCU-Plenário, chegou-se a essa mesma conclusão. Ainda que se tenha reconhecido as vantagens dos recursos energéticos distribuídos, foi feita a ressalva da necessidade de adaptação no arcabouço jurídico-regulatório para que a expansão dessa modalidade seja realizada de maneira sustentável, conforme trecho do Relatório abaixo mencionado:  
Outro desafio a ser superado com relação às energias renováveis é a expansão racional, do ponto de vista ambiental e econômico, da geração distribuída. Contudo, para o sucesso desse novo modelo, são necessárias diversas adaptações, como a adequação das redes elétricas para a injeção de energia pelos prosumidores e autoprodutores com vistas a possibilitar a compensação da energia produzida, o que demanda investimentos. Além disso, adaptações no arcabouço jurídico-regulatório se fazem necessárias para impulsionar a geração distribuída, pois, ao mesmo tempo que são necessários incentivos a essa modalidade, como a regulamentação do Net Metering ou Sistema de Compensação, também devem ser criados mecanismos que precifiquem a utilização da rede elétrica pelos prosumidores, sob pena de prejuízo às distribuidoras e aos consumidores mais vulneráveis que não possuem recursos suficientes para o investimento inicial necessário. Além de proporcionar a impulsão das novas renováveis, essa nova modalidade de distribuição traz diversas vantagens, como os custos evitados de geração centralizada longe dos centros consumidores (e as perdas elétricas ao longo das redes de transmissão e distribuição) e a postergação de investimentos em novas usinas e em linhas de transmissão e distribuição, o que vai redundar em diminuição dos impactos ambientais decorrentes da construção dos empreendimentos que não serão mais necessários. Porém, possui desvantagens associadas, como a ausência dos ganhos de escala da geração centralizada, preparação da rede de distribuição para fluxo de energia - em relação à unidade consumidora - em todas as direções, e a ausência de informações que pode induzir a realização de investimentos não racionais por parte dos consumidores. (peça 192, p. 33-34) 
67.	A partir dessa primeira noção sobre o problema da estrutura tarifária e o consequente problema da geração de subsídios cruzados, a seguir, são analisados os argumentos dos recorrentes. 
68.	Quanto ao argumento do INEL de que o efeito do subsídio cruzado somente ocorre no Grupo B, cabe mencionar explicação acerca da diferenciação entre os grupos de consumidores de energia elétrica. 
69.	Os consumidores do Grupo A são aqueles atendidos em alta tensão. Esse grupo paga tarifa binômia, pois se consideram duas parcelas na fatura: parcela de energia consumida e a parcela referente à demanda contratada, que equivale, grosso modo, aos custos de utilização da rede de distribuição e transmissão. Como esses consumidores pagam separadamente os custos da energia consumida e os custos da disponibilidade da rede de distribuição, não há a transferência de custos para os demais consumidores quando da utilização do sistema de compensação. 
70.	Já os consumidores do Grupo B são aqueles atendidos em baixa tensão e pagam essencialmente tarifa volumétrica, ou seja, a tarifa é mensurada pela quantidade de energia consumida, havendo apenas uma parcela referente ao custo de disponibilidade - valor em reais equivalente a 30 kWh (monofásico) , 50 kWh (bifásico) ou 100 kWh (trifásico) . Esse custo de disponibilidade é baseado em uma franquia de consumo mínimo. Contudo, em geral, conforme dispõe a Aneel no Relatório de Análise de Impacto Regulatório nº 003/2019-SRD/SGT/SEM/SRG/SCG/SMA/ANEEL, esses consumidores utilizam o sistema de distribuição para compensar um montante de energia superior ao consumo mínimo (custo de disponibilidade) (peça 12, p. 26) . Portanto, ainda que os prossumidores conectados na baixa tensão paguem uma parcela pelo uso da rede, o valor pago não é suficiente para o ressarcimento de todos os custos inerentes à utilização do sistema, o que causa a transferência de custos para os demais consumidores. 
71.	Quando a Aneel fez a análise de impacto dos custos transferidos aos não detentores de geração distribuída em virtude da regulamentação atual do sistema de compensação, tomou-se por base apenas as tarifas de fornecimento dos consumidores de baixa tensão, ou seja, os do Grupo B, conforme trecho abaixo transcrito:
Já a análise de impacto toma por base a forma como se dá a definição das tarifas de fornecimento de consumidores da baixa tensão. Nela, são estimados os custos transferidos aos demais usuários, devidos à inserção da geração distribuída e ao modelo do Sistema de Compensação de Energia. (peça 12, p. 21)   
72.	Contudo, o fato de a Aneel ter centrado a sua análise apenas no impacto referente aos consumidores da baixa tensão não elimina o problema do subsídio cruzado. Salienta-se que, conforme informações da Aneel repassadas no âmbito do TC Processo 005.245/2019-2, as unidades consumidoras do Grupo B representam cerca de 89% das unidades consumidoras do País (peça 193, p. 2) . Mesmo que as unidades consumidoras do Grupo A não gerem esse problema, isso não elimina a diferenciação tarifária indevida causada no âmbito do Grupo B.
73.	A respeito do argumento do INEL de que a análise do TCU não leva em conta todos os casos particulares de classes de consumidores nem o tratamento distinto dado à micro e minigeração distribuída importante relembrar que, para cumprir sua missão constitucional, ao TCU cabe o controle externo e não substituir o regulador, ou seja, o TCU não faz a regulação. À Corte cabe, somente, considerando critérios diversos de seletividade, analisar a consistência da atuação do regulador. Assim, a conclusão desta Corte de Contas acerca da existência de subsídio cruzado está baseada na AIR realizada pela Aneel, conforme o Relatório de Análise de Impacto Regulatório nº 003/2019-SRD/SGT/SEM/SRG/SCG/SMA/ANEEL (peça 12) . De toda sorte, importante mencionar trecho do relatório da AIR em que a Aneel se posiciona acerca da possibilidade de consideração de que, em determinados casos, a geração distribuída traz benefícios ao sistema: 
47. Além disso, algumas contribuições (como as da EPE, do Ministério de Economia, entre outras) alertaram para a necessidade de a Agência levar em consideração a forma como os custos de prestação do serviço de distribuição são divididos entre os usuários da rede. As críticas ressaltam que a primeira versão da AIR partiu do pressuposto que os agentes com micro e minigeração distribuída são destacáveis em relação aos demais, e como tal, fariam jus a isenções de determinadas componentes da tarifa. 
48. As contribuições alertam que seria incorreto pressupor que toda e qualquer geração distribuída instalada na rede trará benefícios (vide o caso do norte de Minas Gerais) . Além disso, mesmo que isso fosse verdade, há outros agentes que, reconhecidamente, causam menos impactos ao sistema (usuários que não fazem uso da rede em momentos de uso máximo do sistema) e que não têm tratamento diferenciado em relação aos demais. Conferir tratamento diferenciado à GD sob essa alegação significaria quebra de isonomia, haja vista que podem existir outros agentes na mesma situação que não receberiam o mesmo tratamento. Ademais, para usuários com custos significativamente distintos ofertam-se opções tarifárias (modalidades tarifárias) . A oferta de diferentes modalidades tarifárias deve ter como objetivo criar situações em que os consumidores que optem por essa modalidade possam perceber um benefício e os demais consumidores do sistema também percebam benefícios. Muitas vezes, os benefícios desses dois grupos podem ocorrer em horizontes de tempo distintos. 
49. Diante das constatações anteriores, conclui-se que uma análise quantitativa de custos e benefícios (potenciais) como única condutora de uma decisão apresenta fragilidades - ainda que seja utilizada a análise estocástica - sendo apropriado acrescentar ao processo de decisão uma abordagem sob o ponto de vista tarifário, que considere como os efeitos da GD são percebidos pelas tarifas de distribuição e como eles impactam todos os usuários e as distribuidoras. (peça 12, p. 20) 
74.	Além do AIR da ANEEL, nas análises do TCU foram considerados também uma série de outros estudos de entidades públicas, a exemplo de relatório da Secap/ME (peça 17) , texto para discussão do IPEA (peça 16) e boletim legislativo da Consultoria Legislativa do Senado Federal (peça 18) . Também serviram como evidência para as conclusões desta Corte de Contas contribuições de institutos de pesquisa, como do Ceri/FGV (peça 56) e do Gesel/UFRJ, conforme descrito no item 36 do Voto da Ministra-Relatora Ana Arraes (peça 78, p. 7) . 
75.	Em relação ao argumento do INEL de que os próprios prossumidores pagam o custo da instalação e dos reforços de rede, isso não elimina a existência do subsídio cruzado. Se a geração distribuída gera benefícios aos prossumidores, é natural que eles arquem pelos custos de sua instalação. De qualquer forma, mesmo pagando esses custos, existem evidências de que a geração distribuída é viável economicamente, mesmo que fosse adotada a Alternativa 5 indicada pela Aneel, pois, como já dito, existe uma expectativa de que em 2035 haverá em torno de 11,7 GW de recursos energéticos distribuídos frente aos 1,4 GW existentes à época da elaboração da AIR (peça 12, p. 6 e 56) . Portanto, mesmo que seja eliminada a diferenciação tarifária indevida, há elementos indicando para o crescimento sustentável da geração distribuída no Brasil. 
76.	No tocante ao argumento da redução do mercado das distribuidoras, a própria ABGD admite que já houve redução no mercado. No entanto, mesmo que a redução ainda não seja relevante, a continuar da forma que está regulamentado o sistema de compensação, existe uma tendência de diminuição significativa do mercado das distribuidoras, impactando as tarifas dos usuários sem geração distribuída. No limite, pode ocorrer o fenômeno denominado "espiral da morte", pois há chance de que as tarifas se tornem muito elevadas no curto prazo, incentivando cada vez mais o aumento da geração distribuída e encarecendo ainda mais as tarifas para os consumidores sem geração distribuída, conforme destacado na instrução da Seinfra Elétrica (peça 59, p. 28) e no voto da Ministra Relatora Ana Arraes (peça 78, p. 9-10) . Em seu pronunciamento, a Ministra inclusive menciona trecho da contribuição do Ceri/FGV à Consulta Pública Aneel nº 025/2019 acerca desse fenômeno, também abaixo transcrito (peça 56, p. 14) :
A manutenção da compensação integral atual compromete a arrecadação futura de receitas das distribuidoras, processo conhecido como "espiral da morte". O aumento no número de sistemas de GD instalados gera uma redução do mercado consumidor da distribuidora; consequentemente, a receita obtida é inferior à receita requerida. No período de revisão tarifária, esta diferença entre as receitas é repassada para a tarifa de eletricidade, acarretando aumento da tarifa. Com as tarifas em elevação, aumentam incentivos para que consumidores instalem a GD, retroalimentando o processo (Figura 6) . Essa instalação/adesão é mais factível para consumidores de renda relativamente mais alta. 
77.	Quanto à alegação da ABGD de que a diminuição do mercado das distribuidoras é inerente a soluções para a maior eficiência energética, esses ganhos de eficiência são inerentes ao desenvolvimento de novas tecnologias e não de uma política que distorce os sinais de preços e que viola o ordenamento jurídico, como a regulamentação atual do sistema de compensação. Ademais, soluções consistentes para eficiência energética são sustentáveis ao longo do tempo ao passo que o modelo de compensação como posto somente é viável se os consumidores que não dispõe de GD pagarem a disponibilidade da rede de distribuição para que os que disponham de GD disfrutem e isso não é sustentável.
78.	Outro argumento que não merece prosperar é o de que a contratação de geração distribuída pela própria distribuidora reforça a inexistência de aumento dos custos operacionais do sistema. Como já explanado nesta instrução no item 49, a contratação de geração de energia a partir de recursos distribuídos é uma faculdade prevista no artigo 15 do Decreto nº 5.163/2004 e pode ser feita a partir de uma avaliação das concessionárias da vantagem dessa modalidade em relação à contratação de geração centralizada. Essa possibilidade não se relaciona com o que se discute no presente processo, pois o que está em análise aqui são os efeitos do sistema de compensação regulamentado pela Resolução Aneel nº  482/2012 para os consumidores detentores e não detentores de geração distribuída.   
79.	A respeito de outras opções regulatórias apresentadas pelos recorrentes, não cabe a este TCU a eleição da solução regulatória. Essa escolha está no âmbito da discricionariedade da agência reguladora. O que o TCU deliberou, em consonância com a sua competência de controle de segunda ordem da atividade regulatória, foi apenas que a Aneel apresentasse plano de ação no sentido de solucionar a irregularidade identificada na regulamentação atual do sistema de compensação. 
80.	Sobre trecho da Nota Técnica da Aneel que reconhece inexistir subsídio cruzado, trata-se de documento antigo que não reflete a posição atual da Agência. À época que se escreveu esse parecer, eram desconhecidos os impactos da Resolução Aneel nº 482/2012 e os custos da tecnologia eram outros. Destaca-se que, a partir da primeira revisão dessa norma realizado pela Resolução Aneel nº 687/2015, já se reconhecia a necessidade de ajustes para solucionar as consequências negativas da regulamentação do sistema de compensação. Nesse sentido, cita-se trecho do Relatório de Análise de Impacto Regulatório nº 003/2019-SRD/SGT/SEM/SRG/SCG/SMA/ANEEL:
Outro importante ponto de melhoria identificado relaciona-se ao pagamento dos custos existentes no sistema pelos micro e minigeradores distribuídos. Atualmente, quando a compensação de energia se dá na baixa tensão, esses usuários deixam de pagar todas as componentes da tarifa de fornecimento sobre a parcela de energia consumida que é posteriormente compensada pela energia injetada. Esse incentivo possibilitou a chegada e o desenvolvimento do mercado de geração de pequeno porte no Brasil, mas sua prolongação excessiva prejudicará tanto os demais consumidores como os consumidores que instalam os sistemas de geração. 
A exemplo do que já foi feito em diversos países, foi prevista uma reavaliação desse aspecto, de modo a assegurar que o mercado de micro e minigeração distribuída se desenvolva sem alocação ineficiente de recursos e em benefício de toda a sociedade. Essa reavaliação está prevista desde 2015 e consta na própria REN nº 482/2012 (artigo 15) . Assim, esta Análise de Impacto Regulatório - AIR levanta alternativas para o Sistema de Compensação, com o objetivo de tratar o problema identificado. (peça 12, p. 2) 
81.	Sobre a alegação da ABGD de que a aquisição de geração distribuída está se disseminando pelas classes mais pobres, o Ministério da Economia, na Nota Conjunta SEI nº 1/2019/SECAP-SDI/FAZENDA-SEPEC/ME, ressalta que a aquisição dos sistemas ainda é predominantemente acessível apenas aos mais riscos. Abaixo, menciona-se trecho do referido documento a respeito do assunto:
Além disso, ao considerar que os prossumidores, em geral, possuem renda mais elevada em comparação aos demais consumidores, é possível argumentar que o sistema de incentivos é também regressivo do ponto de vista da distribuição de renda. A ANEEL estima que o tamanho típico de um sistema solar fotovoltaico de pequeno porte para compensação local é 7,5 kWp e que seu custo de instalação para compensação local é de R$ 5.500,00 por kWp, resultando em um investimento de R$ 41.250,00 por residência, valor pouco acessível à maioria da população. (peça 40, p. 4) 
82.	Nesse mesmo sentido é o entendimento do Ceri/FGV. Em sua contribuição à Consulta Pública Aneel nº 025/2019, a referida entidade destaca a concentração dos equipamentos de geração distribuída, notadamente os painéis fotovoltaicos, nas mãos das classes mais ricas. Abaixo, se transcreve trecho elucidativo do documento sobre a questão.
Políticas dessa natureza agravam distorções distributivas e vão de encontro a princípios de busca de eficiência econômica e competitividade. As evidências coletadas por uma ampla literatura empírica de que os painéis de GDFV e, consequentemente, os seus benefícios financeiros não são distribuídos uniformemente pela sociedade devem ser motivo de preocupação pelos formuladores de políticas do setor elétrico, pois, ao final, esses benefícios acabam sendo embutidos na tarifa volumétrica cobrada pelas distribuidoras dos demais consumidores, em particular, dos consumidores que não instalaram painéis de GDFV, os mais pobres. (peça 56, p. 25) 
83.	Portanto, também não merece prosperar a alegação da ABGD de que existe uma tendência de diminuição das distorções pelo aumento de aquisição de equipamentos de geração distribuída pelas classes mais pobres. 
84.	Por fim, quanto à alegação de que este TCU teria reconhecido que a estrutura tarifária atual traz limitações para uma melhor regulamentação da geração distribuída, essa temática foi alvo de discussão no processo de denúncia TC Processo 005.245/2019-2. De acordo com o denunciante, haveria prejuízo nas discussões de alteração da regulamentação atual da geração distribuída antes da avaliação sobre a necessidade de aperfeiçoamento da estrutura tarifária aplicada às unidades consumidoras do Grupo B.  
85.	Em sua análise na instrução à peça 194, a SeinfraElétrica sustentou que o fato da tarifa aplicada aos consumidores de baixa tensão ser essencialmente do tipo volumétrica dificulta uma correta separação entre os custos decorrentes da energia propriamente dita e os demais custos - infraestrutura de rede e encargos (peça 194, p. 13-14) . Nesse sentido, entendeu que o estabelecimento de tarifa binômia para os consumidores do Grupo B ajudaria na correção do subsídio cruzado existente atualmente, visto que precificaria os serviços prestados pela rede de distribuição aos detentores de geração distribuída (peça 194, p. 13-14) .
86.	Entretanto, a Unidade Técnica entendeu que a revisão da Resolução Aneel nº 482/2012 não deve aguardar a implementação da tarifa binômia para os consumidores conectados em baixa tensão. A respeito disso, cita-se trecho da instrução:
31. Contudo, não seria razoável exigir que a revisão da REN Aneel 482/2012 aguardasse o término das discussões para a implementação da tarifa binômia pelos motivos relacionados abaixo. Em primeiro lugar, o incentivo inicialmente dado para a expansão da MMGD, constante da REN Aneel 482/2012, já surtiu o efeito desejado, pois essa modalidade obteve crescimento exponencial no Brasil nos últimos anos. Com a queda nos custos dos equipamentos para a instalação da MMGD, a previsão é que o crescimento se mantenha mesmo sem o atual incentivo, que termina por compensar "integralmente" o que se injeta no sistema, incluindo parcelas que não são propriamente relativas à energia - custos de infraestrutura de rede e encargos.
32. Além disso, existe previsão normativa para a revisão da REN Aneel 482/2012. De acordo com o artigo 15 dessa norma, a revisão encontra-se inclusive atrasada, pois a data limite para alteração da norma seria em 31/12/2019. 
33. Outra questão é que, conforme expõe a Aneel, a discussão para a implementação da tarifa binômia aos consumidores de baixa tensão está em sua fase inicial, não havendo prazo para seu término. Ademais, após a finalização dessa discussão, a Aneel pode fazer as adaptações que se fizerem necessárias na regulamentação da MMGD e do SCEE. 
34. Por fim, o impacto negativo de eventual adiamento da revisão da REN Aneel 482/2012 é bastante alto. A Aneel aponta que, apenas em 2019, aproximadamente R$ 315 milhões teriam sido repassados à tarifa dos consumidores sem MMGD. Ainda, com o crescimento previsto dessa modalidade de distribuição no Brasil, existe uma previsão que esse subsídio cruzado alcance em torno de R$ 55 bilhões entre os anos de 2020 e 2035, o que traria um impacto demasiado elevado para ser suportado pela classe de consumidores mais vulnerável. (peça 194, p. 14) 
87.	O Acórdão 1382/2020-TCU-Plenário, de relatoria da Ministra Ana Arraes, acompanhou o entendimento da SeinfraElétrica, julgando parcialmente procedente a denúncia e fazendo a seguinte recomendação à Aneel:
1.8. Recomendar à Agência Nacional de Energia Elétrica - Aneel que após a edição de nova norma acerca da tarifa binômia aos consumidores do Grupo B, discutida no Processo Aneel 48500.000858/2018-05, faça as adaptações necessárias na norma que regula o acesso à microgeração e minigeração distribuída e o Sistema de Compensação de Energia Elétrica, atual Resolução Normativa Aneel 482/2012, com vistas ao seu aperfeiçoamento.
88.	Nesse sentido, ainda que o TCU reconheça que a estrutura tarifária atual traz limitações para a regulamentação da geração distribuída, isso não altera o posicionamento desta Corte de Contas no sentido da necessidade de alteração da Resolução Normativa Aneel nº 482/2012 para eliminação do subsídio cruzado existente atualmente. 
89.	Por fim, necessário rechaçar argumentos de o TCU teria interrompido o debate sobre geração distribuída. Nesse ponto, vale lembrar que há dispositivo explícito na Resolução Normativa nº  482/2012 prevendo que sua revisão deveria ter ocorrido até 31/12/2019. Ademais, quanto aos trâmites preparatórios para sua revisão, também necessário mencionar que o período para contribuições à Consulta Pública Aneel 25/2019 encerrou-se em 30/12/2019 e a sessão presencial da Audiência Pública Aneel 40/2019 ocorreu em 7/11/2019.
90.	Ante o exposto, conclui-se que os argumentos apresentados neste item não merecem prosperar, na medida em que foi evidenciada a existência de subsídio cruzado que favorece os detentores de geração distribuída em prejuízo dos demais consumidores.  
Argumento 4 - impossibilidade de enquadramento da geração distribuída como política tarifária
91.	De acordo com os três recorrentes, ao contrário do que afirma a Ministra Relatora Ana Arraes em seu voto, o sistema de compensação previsto na Resolução nº 482/2012 não possui características de uma política tarifária, não havendo infringência ao artigo 13, caput, da Lei 8.987/1995 c/c o artigo 175 da CF/1988 (peça 105, p. 16) . Além disso, os recorrentes alegam que, ao contrário do que os argumentos que motivaram a decisão do TCU sustentam, inexiste diferenciação tarifária entre prossumidores e consumidores sem geração distribuída. Nesse sentido, sustentam que a determinação do item 9.2 do Acórdão 3063/2020-TCU-Plenário é indevida. 
92.	O INEL expõe que os consumidores cativos beneficiados pela geração distribuída são passíveis de obter, perante a Aneel, os descontos na TUSD previstos nos seguintes dispositivos constitucionais, legais e normativos: artigo 176, caput e § 4º, da CF/1988; artigo 26, caput e § 1º, da Lei 9.427/1996; artigo 8º, caput, da Lei 9.074/1995; artigo 1º, caput e § 1º, da Resolução Normativa Aneel 77/2004 e artigo 13, caput, da Resolução Normativa Aneel 482/2012 (peça 105, p. 17-19) . Na visão do Instituto, da leitura desses dispositivos, conclui-se que
 (...) o desconto na TUSD previstos na Lei 9.427/1996 não é restrito a consumidores livres. Não há qualquer previsão legal a respeito desta restrição. Pelo contrário, a redação do §1º do Artigo 26 da Lei 9.427/1996 é mais abrangente, prevendo a aplicação do desconto no consumo e na geração de energia elétrica produzidas por empreendimentos de até 30MW de potência instalada, sendo incluído também o consumo realizado na autoprodução de energia elétrica (previsão constante desde 2015) .
O fato que enseja a aplicação do desconto na TUSD é a geração de energia elétrica por empreendimento de geração por fonte renovável dentro da potência máxima estimada. A geração distribuída se enquadra perfeitamente na hipótese legal, pois as centrais de micro ou minigeração precisam, necessariamente, gerar energia de fonte alternativa, além de possuir limite de potência de 5MW.
Coaduna com este entendimento, o fato de a própria Resolução nº 77/2004 da ANEEL prever que o desconto também é aplicado a centrais de geração passíveis de registro (e não de autorização ou concessão) . Por sua vez, a Lei 9.074/1995, em seu Artigo 8º, prevê que a geração abaixo de 5MW pode ser explorada mediante simples comunicação (registro) na ANEEL. Por fim, a própria Resolução nº 482/2012 prevê a existência de registro das centrais de geração distribuída, sendo este registro realizado, entretanto, pelas concessionárias de distribuição junto à ANEEL (como forma de simplificar a entrada em operação e registro) .  (peça 105, p. 19) 
93.	Assim, o Instituto argumenta que a qualificação da geração distribuída como autoprodução de energia elétrica justifica a regulamentação pela Aneel da produção, permuta, empréstimo ou comercialização de energia elétrica por consumidores cativos que produzem sua própria energia por meio de geração distribuída (peça 105, p. 22) . Menciona ainda que a própria Procuradoria-Federal junto à Aneel, no Parecer 282/2011-PGE/ANEEL, de 9/5/2011, já anteriormente encaminhado a este TCU, reconheceu a condição da geração distribuída como autoprodução (peça 105, p. 22-23) . Contudo, esse parecer não foi considerado na análise do TCU, o que caracteriza omissão por parte desta Corte de Contas na análise dos fatos (peça 105, p. 23) .   
94.	Da mesma forma, a ABSOLAR critica trecho do voto condutor da Ministra Ana Arraes, que sustenta que os prossumidores transferem aos demais consumidores os custos de encargos setoriais. Segundo a Associação, essa assertiva desconsidera aspectos regulatórios e técnicos do setor elétrico, visto que a geração distribuída consiste em autoprodução de energia elétrica na forma do disposto no artigo 2º do Decreto 2.003/1996. Traz ainda trecho do Parecer nº 716/2015/PFANEEL/PGF/AGU, da Procuradoria Federal junto à Aneel, que reconhece que a microgeração e a minigeração distribuída são as unidades geradoras previstas no artigo 8º da Lei 9.074/1995 e no artigo 5º do Decreto 2.003/1996, portanto, se aplica a elas o regime jurídico dos autoprodutores de energia elétrica (peça 129, p. 55-56) . Nesse sentido, conclui a ABSOLAR que diversos isenções e benefícios se aplicam à geração distribuída regulamentada pela Resolução Normativa Aneel 482/2012, a exemplo da inexigibilidade do pagamento das quotas da Conta de Desenvolvimento Energético (CDE) ; inexigibilidade do pagamento das quotas da Conta de Consumo de Combustíveis (CCC) , subconta Sistemas Isolados; inexigibilidade do pagamento dos Encargos de Serviços do Sistema por motivo de segurança energética e recebimento de desconto não inferior a 50% sobre as tarifas de uso dos sistemas elétricos de transmissão e de distribuição, incidindo na produção e no consumo da energia (peça 129, p. 56) . 
95.	Além disso, o INEL sustenta que a mesma tarifa de energia elétrica é aplicada aos dois tipos de consumidores - detentores e não detentores de geração distribuída, pois ambos são considerados consumidores do mercado cativo, não havendo, portanto, tarifa específica para os detentores de geração distribuída (peça 105, p. 19) . Segundo o Instituto, a norma da Aneel não trata de política tarifária e sim de regulamentação da autoprodução por consumidores cativos e a permuta/empréstimos da energia elétrica autoproduzida por esses consumidores juntos às concessionárias de distribuição (peça 105, p. 19-20) .
96.	A ABSOLAR também expõe outro argumento para a inexistência de diferenciação tarifária entre os detentores e não detentores de geração distribuída. De acordo com a Associação, a Resolução Normativa Aneel 482/2012 tratou de regular o acesso de microgeração e minigeração distribuída à rede elétrica e não de estabelecer uma nova política tarifária (peça 129, p. 29) . Sustenta que a natureza jurídica da operação realizada entre prossumidor e a distribuidora se caracteriza como empréstimo gratuito, que funciona da seguinte forma: a distribuidora recebe excedentes de energia elétrica da geração distribuída como empréstimo, devolvendo, em momento posterior, ao prossumidor (peça 129, p. 29) . Ao final do período, se faz uma apuração contábil, apurando-se o consumo líquido (peça 129, p. 29) . Sobre esse consumo líquido, incidirão as tarifas de distribuição, exatamente as mesmas aplicáveis aos demais consumidores que estejam na mesma área de concessão, atendido em igual tensão e pertencente à mesma classe (peça 129, p. 29-30) .
97.	Continua a ABSOLAR expondo que a discriminação das tarifas no setor elétrico se relaciona com os grupos e subgrupos, definidos em função da tensão da conexão das unidades consumidores (peça 129, p. 32) . Esse critério distingue os consumidores basicamente em dois grupos: o Grupo A, dos consumidores ligados em tensão igual ou superior a 2.300 volts, e o Grupo B, dos consumidores ligados em tensão inferior a 2.300 volts (peça 129, p. 32) . Portanto, para que a afirmativa do TCU de que a norma da Aneel criou uma diferenciação tarifária, deveria ser evidenciado uma alteração tarifária que distinguisse consumidores com e sem GD, o que não ocorreu (peça 129, p. 32) .  
98.	Já a ABGD sustenta que o artigo 13 da Lei 8.987/1995 não traz explicitamente uma vedação e sim um permissivo à diferenciação, desde que " (...) apoiada em características técnicas e de custos de atendimento" (peça 162, p. 7) .  De acordo com a Associação, a compensação na tarifa dos microgeradores de energia distribuída é um exemplo de tratamento diferenciado que se justifica racionalmente, pois os prossumidores contribuem com a geração de energia no sistema elétrico (peça 162, p. 7) . Também alega que se trata de compensação de quantidade de energia e não de valores tarifários, sendo impossível existir tarifas diferentes (peça 162, p. 8 e peça 191, p. 2-3) . Segundo a ABGD, "a quantificação econômica apenas reflete o valor da tarifa no mesmo posto horário em que ela foi injetada no sistema" (peça 162, p. 8) . 
99.	Sobre o abatimento na conta dos detentores de geração distribuída, assim expõe a ABGD:
O "abatimento" na tarifa dos prossumidores, na verdade, é uma compensação de energia expressa de forma monetária, e decorre de seus próprios investimentos, que, não raro, levam anos para trazerem retorno, embora importem benefícios relevantes à segurança energética e ao meio ambiente, reconhecidos pelo próprio acórdão recorrido.
Dentre tais benefícios, convém registrar os estudos da ABGD (peça 109) que indicam a ocorrência de redução no consumo de energia, deslocamento da curva de carga do alimentador e redução de potência das redes de transmissão e distribuição, deixando claro, além disso, que os consumidores não pagam pelos encargos de energia gerada e não consumida. (peça 162, p. 8) 
100.	Outro argumento da ABGD é que o sistema de compensação não pode ser entendido nem como subsídio cruzado nem como diferenciação tarifária, na medida em que se trata de regulamentação da exploração de pequenos potenciais de energia renovável, faculdade prevista no artigo 176, caput e § 4º, da CF/1988 (peça 162, p. 8) . Nesse sentido, a Aneel apenas estabeleceu uma solução regulatória para efetivar esse permissivo constitucional.  
Análise
101. Inicialmente, cabe salientar que, antes mesmo da decisão proferida por este TCU, a Aneel já reconhecia a necessidade de retirada da diferenciação tarifária entre detentores e não detentores de geração de distribuída, buscando garantir equilíbrio entre os consumidores, conforme trecho do Ofício nº 143/2020-DR/ANEEL abaixo transcrito.  
7. O objetivo da Agência no processo de revisão da Resolução Normativa nº 482, de 2012, prevista desde 2015, é de garantir um equilíbrio entre agentes e trazer a solução que represente o melhor benefício para a sociedade. Dessa forma, na ausência de instrumento legal específico e atentando às suas atribuições legais, a ANEEL adotará as providências necessárias para retirar a diferenciação tarifária percebida entre consumidores de energia elétrica, com a continuidade dos trabalhos que estão em andamento e que foram objeto de escrutínio social (CP nº 25/2019) , preferencialmente após o Acórdão que vier a ser proferido nos autos, de modo a nos possibilitar seguir as orientações dessa Egrégia Corte com vistas à segurança jurídica. (peça 68, p. 2) 
102. Ademais, repise-se que a própria Resolução Aneel nº 482/2012, com modificações introduzidas pela Resolução Aneel nº 687/2015, previa sua revisão até 31 de dezembro de 2019. 
103. Diante do reconhecimento da Aneel da existência do problema quanto à diferenciação tarifária estabelecida na Resolução Normativa Aneel nº 482/2012, a seguir, são analisados os argumentos dos recorrentes. 
104. Em primeiro lugar, cabe analisar o argumento do INEL e da ABSOLAR de que os benefícios dados aos detentores de geração distribuída são decorrentes da sua classificação como autoprodutores de energia. 
105. Grosso modo, a condição de Autoprodutor de Energia Elétrica, prevista no artigo 2º do Decreto nº 2.003/1996, é uma possibilidade dada a grandes consumidores que desejam produzir energia para seu consumo próprio. A respeito do assunto, menciona-se trecho do livro de Antônio Ganim:
A geração de energia elétrica, em regime de autoprodução, é realizada por grandes consumidores, denominados de autoprodutores, cuja energia é destinada ao seu uso exclusivo, podendo ser explorada por meio de empreendimento hídrico, térmico ou outras fontes, inclusive cogeração. O Autoprodutor de energia elétrica pode ser a pessoa física ou jurídica, ou empresas reunidas em consórcio.
A outorga de concessão ou de autorização a autoprodutor está condicionada à demonstração - perante o órgão regulador e fiscalizador ou ao Poder Concedente - de que a energia elétrica a ser produzida será destinada ao seu consumo próprio. (GANIM, 2019, p. 110) 
106. Contudo, conforme narram os recorrentes, seria possível que uma unidade de micro ou minigeração distribuída, mesmo pertencente a um pequeno consumidor do Grupo B, seja caracterizada como autoprodutora de energia elétrica, mesmo sem autorização ou concessão por parte do Poder Concedente. Essa configuração jurídica é possível a partir do entendimento que se trata de um gerador que não necessita de concessão permissão ou autorização, em razão de se tratar de "aproveitamento do potencial de energia renovável de capacidade reduzida", nos termos do artigo 176, § 4º da CF/1988 c/c o artigo 21, XII, b da CF/1988 e do artigo 8º, caput, da Lei 9.074/1995, que define os limites para que um empreendimento seja considerado com potencial de capacidade reduzida. Em consequência desse entendimento, argumentam os recorrentes que os detentores de micro ou minigeração distribuída teriam direitos aos benefícios e isenções concedidos aos autoprodutores de energia, o que justificaria a regulamentação atual do sistema de compensação pela Resolução Aneel nº 482/2012.
107. No entanto, mesmo que essa hipótese seja considerada como verdadeira, uma das condições para que o autoprodutor utilize a energia produzida e comercialize o excedente de geração é que sejam ressarcidos os custos de transporte, nos termos do artigo 13 do Decreto nº 2003/1996, abaixo transcrito:
Art. 13. Para garantir a utilização e a comercialização da energia produzida, o produtor independente e o autoprodutor terão assegurado o livre acesso aos sistemas de transmissão e de distribuição de concessionários e permissionários de serviço público de energia elétrica, mediante o ressarcimento do custo de transporte envolvido.
Parágrafo único. O órgão regulador e fiscalizador do poder concedente definirá, em ato específico, os critérios para determinação do custo de transporte, que deverá explicitar as parcelas relativas à transmissão e à distribuição, assegurado o tratamento isonômico para os produtores independentes e autoprodutores perante os concessionários e permissionários do serviço público de energia elétrica.
108. Nesse ponto em específico a regulamentação atual do sistema de compensação viola o ordenamento jurídico pois, como já explanado, os custos de utilização da rede não são arcados totalmente pelos detentores de geração distribuída, que repassam esses custos aos não detentores, o que constitui o subsídio cruzado e a diferenciação tarifária indevida. Portanto, não merece prosperar o argumento de que a equiparação da micro ou minigeração distribuída à autoprodução de energia elétrica justificaria os benefícios concedidos aos possuidores de geração distribuída.
109. Ressalta-se que não é escopo do presente parecer analisar a adequabilidade e conveniência dos prossumidores serem enquadrados como autoprodutores e, consequentemente, tornarem-se elegíveis a receber os benefícios desse tipo de agente. Porém, de qualquer forma, tal como relatado pelos interessados, os benefícios legais dos autoprodutores são distintos dos concedidos pela Resolução 482/2012 aos prossumidores.   
110. Quanto à alegação da ABSOLAR que não existe diferenciação tarifária entre os detentores e não detentores de geração distribuída, esse argumento se baseia no fato de que não existe separação explícita entre esses dois tipos de consumidores nas leis ou normativos da Aneel. Contudo, mesmo não havendo essa distinção explícita, o fato é que, na prática, da forma que está regulamentado o sistema de compensação na Resolução Normativa nº 482/2012, há sim a referida distinção de tarifas. Conforme já explanado nesta instrução, essa diferenciação é criada pelo fato de que os detentores de geração distribuída, ao computarem seus créditos pela injeção de energia no sistema, não pagam todos os custos inerentes à utilização da rede de distribuição e outros encargos, repassando esse custo aos demais consumidores.
111. Também não merece prosperar o argumento de que os custos pela utilização da rede de distribuição incidem normalmente sobre o consumo líquido dos possuidores de geração distribuída. Para esses consumidores, a rede elétrica funciona como back up em qualquer momento que não haja produção energética pelos equipamentos próprios, ou seja, em qualquer período do dia. Dessa forma, o custo de disponibilidade deve ser calculado pelo tempo integral e não apenas para aqueles momentos em que o prossumidor utiliza a energia da rede para o seu consumo. A respeito disso, cita-se trecho elucidativo da questão na instrução da SeinfraElétrica à peça 59.
42. O SCEE permite que a quantidade de energia que for injetada na rede da distribuidora se converta em créditos ao prosumidor. Os créditos são usados para abater o montante de energia que foi fornecido pela distribuidora e são válidos por sessenta meses. O abatimento reduz o valor da conta de energia do prosumidor.
 (...) 
43. A cobrança de valores feita pela distribuidora ao prosumidor se dá pelo consumo líquido de energia. Essa característica fez com que as redes das distribuidoras sejam consideradas, para efeitos didáticos, uma espécie de armazenamento virtual ou uma "bateria" que, nos momentos em que o prosumidor necessita, "restitui" sem cobranças a mesma quantidade de energia que ele injetou na rede. 
47. No Brasil, a forma adotada faz com que para cada um 1 kW que é injetado na rede seja gerado um crédito equivalente a 1 kW junto à distribuidora. A estruturação da tarifa brasileira, que é majoritariamente volumétrica, somada a outras escolhas da regulação setorial, determinou que nosso Net Metering se tornasse um sistema de "compensação integral" da energia injetada pelo GD. 
48. Explica-se. 
49. Pela REN Aneel 482/2012, o prosumidor remunera a diferença entre a energia consumida da rede e a que ele injeta na rede (o saldo líquido de energia) , utilizando para tanto a tarifa de varejo total (tarifa cheia) . Ocorre que o valor da tarifa inclui muito mais do que o custo da energia. Disso decorre que, quando a rede "restitui" energia ao GD (por meio dos créditos) , o detentor de GD não compensa monetariamente parcelas que correspondem ao uso da rede e a encargos que incidem sobre a totalidade do seu consumo. Esses custos acabam sendo divididos pelos demais consumidores na proporção de seu consumo total faturado, via repasse nas tarifas. 
50. O repasse desse custo importa, de um lado, um subsídio cruzado entre consumidores - em que o custo evitado pelos consumidores com GD recai sobre os consumidores sem GD. De outro lado, implica uma isenção - na acepção mais ampla do termo - conferida aos consumidores com GD. (peça 59, p. 5-6) 
112. No tocante ao argumento da ABGD de que o artigo 13 da Lei 8.987/1995 traz um permissivo à diferenciação tarifária, destaca-se que já foi alvo de análise na instrução da SeinfraElétrica em seus itens 197 a 228 (peça 59, p. 30-35) . 
113. De acordo com o mencionado trecho da instrução da unidade técnica, ainda que a Lei 8.987/1995 permita o estabelecimento de tarifas distintas, essa possibilidade foi limitada na hipótese de as características técnicas ou os custos provenientes do atendimento aos distintos segmentos de usuários justificarem a diferenciação (peça 59, p. 31) . Nestes termos, mencionam-se como exemplos de distinção tarifária possível a segregação da tarifa horária por posto horário (horário de ponta, intermediário e fora da ponta) , por nível de tensão elétrica (Alta Tensão e Baixa Tensão e seus respectivos subgrupos) , por Classe de Consumo (Residencial, Industrial, Comercial, Rural, Iluminação Pública, Poder Público, Serviço Público, por exemplo, e respectivas subclasses) e por modalidade tarifária (modalidades Azul, Verde, Convencional Binômia, Branca, Pré-Pagamento e outras) (peça 59, p. 31) .
114. Além dessas diferenciações baseadas no art. 13 da Lei 8.987/1993, outras distinções entre as tarifas aplicadas podem ser devidamente autorizadas por outras leis (peça 59, p. 31) . Como exemplos, a instrução menciona a Lei 12.212/2010, que institui desconto para consumidores de baixa renda no âmbito do Programa Tarifa Social de Energia Elétrica, e a Lei 9.427/1996, que estabelece descontos na Tarifa de Utilização de Serviços de Distribuição (TUSD) para consumidor livre que utilize fonte incentivada (peça 59, p. 31) . 
115. Conclui a instrução que "eventual diferenciação tarifária que não preencha tais requisitos importa em tratamento discriminatório de consumidores, vedado por força do princípio constitucional da igualdade, prescrito no art. 5º, caput, da CF/1988" (peça 59, p. 32) . É exatamente o que ocorre com o sistema de compensação instituído pela Resolução Normativa Aneel nº 482/2012, pois a distinção fática das tarifas que ocorre entre detentores e não detentores de GD não se baseia em características técnicas ou custos específicos tampouco tem respaldo legal (peça 59, p. 32) .   
116. Por fim, analisa-se o argumento da ABGD de que a normatização da geração distribuída e do sistema de compensação foi apenas uma forma de regulamentação da exploração de pequenos potenciais de energia renovável, com fulcro na previsão do artigo 176, caput e § 4º da CF/1988. A respeito disso, é necessário salientar que a regulamentação dessa previsão constitucional está limitada aos demais dispositivos sobre o assunto constantes na CF/1988. As normas constitucionais devem ser interpretadas de maneira sistemática, não podendo ser alvo de leitura isolada. Em especial, a leitura do referido disposto deve ser lida conjuntamente com o já mencionado artigo 175, parágrafo único, inciso III, que estabelece que a política tarifária deverá ser regulamentada por lei. Nesse sentido, ao regulamentar a exploração de pequenos potenciais de energia renovável por meio de ato normativo infralegal, não se pode fazer isso sem que eventuais diferenciações tarifárias criadas tenham por base algum dispositivo legal. Como visto, esse não foi o caso do que ocorreu na Resolução Normativa Aneel nº 482/2012.  
117. Do exposto, conclui-se que os argumentos apresentados neste item não modificam as conclusões do acórdão recorrido, pois evidenciou-se que a regulamentação atual da geração distribuída se constitui em política tarifária instituída por ato normativo do órgão regulador, em desobediência ao ordenamento jurídico. 
Argumento 5 - desestabilização de expectativas dos investidores
118. A ABGD expõe que os investimentos necessários para a instalação de unidades de geração distribuída são expressivos, portanto, o retorno se dá apenas no longo prazo (peça 191, p. 3) . Segundo a Associação, o acórdão recorrido representa "fator de desestabilização de expectativas, tumultuando o cenário regulatório e causando prejuízos de difícil mensuração para os players do setor" (peça 191, p.3) .
119. Ademais, alega a ABGD que a decisão do TCU interrompeu o debate em andamento no âmbito da Aneel, que estava intermediando diálogos entre os setores interessados (peça 191, p. 3) . As deliberações do TCU impediram o andamento das discussões, uma vez que impôs, de maneira unilateral, um modelo regulatório a ser seguido e impediu a construção de uma solução coletiva.    
Análise
120. Quanto à suposta desestabilização de expectativas, esse argumento já foi analisado no âmbito destes autos quando se avaliou a alegação do Subprocurador-Geral do MPTCU Lucas Rocha Furtado de que, na Consulta Pública Aneel nº 25/2019, a Aneel estaria atuando em ofensa aos princípios jurídicos da segurança jurídica, da confiança legítima e da boa-fé. Após realizado o devido contraditório da Aneel, a SeinfraElétrica se pronunciou sobre o assunto nos itens 118 a 138 da instrução à peça 59.
121. De acordo com a unidade técnica, a mudança proposta na CP Aneel 25/2019 não é abrupta tampouco ofende a segurança jurídica, pois a Resolução Normativa Aneel nº 482/2012 continha previsão de sua revisão desde a sua edição original (peça 59, p. 18) . Atualmente, após a modificação em seu texto pela Resolução Normativa Aneel nº 687/2015, a revisão está prevista para ocorrer até 31/12/2019. Além disso, o dever de pagamento pelo uso da rede pelos consumidores detentores de geração distribuída já era vista como uma possibilidade de melhoria do sistema de compensação pela Aneel desde 2015, no entanto, na ocasião, como o nível de penetração dos recursos energéticos distribuídos era pequena, optou-se por enfrentar o problema quando o mercado estivesse mais maduro (peça 59, p. 18) . 
122. Expôs ainda a SeinfraElétrica que o crescimento da geração distribuída também foi outro fator que reforçou a necessidade de revisão da norma, pois o ritmo de expansão dessa modalidade de distribuição foi mais intensa do que a projeção da Aneel (peça 59, p. 19) . Nesse cenário, intensificaram-se as iniciativas da Agência no sentido de revisão da norma com vistas a mitigar os efeitos do subsídio cruzado em desfavor dos não detentores de geração distribuída (peça 59, p. 19-20) . Ademais, segundo a unidade técnica, a mudança das regras não será abrupta, pois a intenção da Aneel é adotar um período de transição de dez anos para quem já instalou os sistemas de geração distribuída (peça 59, p. 20) . 
123. O voto da Ministra Relatora Ana Arraes, que subsidiou o Acórdão 3063/2020-TCU-Plenário, acompanhou o entendimento da unidade técnica, inclusive transcrevendo trecho da instrução (peça 78, p. 14-16) . Além disso, destacou que todos os atos voltados à revisão das regras da Resolução Aneel nº 482/2012 foram devidamente documentados e publicizados de maneira ampla e irrestrita, sendo que  houve a consideração de contribuições apresentadas por diversas associações de segmentos de fontes energéticas, especialistas internacionais e outros interessados (peça 78, p. 16) .
124. Seguindo essa linha de raciocínio, assim concluiu a Ministra Ana Arraes em seu voto:
Portanto, não há que se falar em frustração das expectativas dos cidadãos ou de insegurança jurídica, visto que, desde 2012, foi sinalizado que as condições estabelecidas naquela resolução não seriam eternas (artigo 15 da Resolução 482/2012, versão original e alterada pela Resolução 687/2015) . (peça 78, p. 16) 
125. Em relação à alegação da ABGD de que, com a decisão proferida no Acórdão 3063/2020-TCU-Plenário, o TCU teria imposto unilateralmente um modelo regulatório a ser seguido, em nenhum momento o TCU direcionou a Aneel para a adoção de determinada solução para a regulamentação da geração distribuída, até porque o TCU não é regulador. A atuação do TCU se resumiu apenas em determinação para que a Aneel adotasse as providências necessárias no sentido de retirar a diferenciação tarifária percebida entre consumidores de energia elétrica promovida em função de sua adesão ou não ao sistema de compensação contido na Resolução Aneel nº 482/2012, na medida em que essa diferenciação, como detalhado na análise do argumento anterior, está em desacordo com o artigo 175, parágrafo único, inciso III, da CF/1988 c/c o artigo 13 da Lei 8.987/1994. A escolha da alternativa que sanará essa violação do ordenamento jurídico é da discricionariedade da agência reguladora, devendo, em atendimento ao artigo 4º, §5º, do Decreto 9.830/2019, considerar prazo de transição para a retirada da diferenciação tarifária, de modo que não importe ônus ou perdas anormais ou excessivas, nem tratamento desproporcional ou não equânime, nos termos do subitem 9.2 desse acórdão.
126. Tampouco merece prosperar o argumento da ABGD de que o TCU teria interrompido o debate em andamento. Como já mencionado nesta instrução, a discussão sobre a revisão da Resolução Aneel nº 482/2012 foi ampla e passou por todas as etapas necessárias, conforme agenda regulatória da Aneel. Ademais, a revisão já se encontra atrasada, pois, segundo o artigo 15 da Resolução Aneel nº 482/2012, introduzido pela Resolução Aneel nº 687/2015, a revisão deveria ter acontecido até 31 de dezembro de 2019. À propósito, em 30/3/2021, após análise das contribuições da Consulta Pública 25/2020, as áreas técnicas da Aneel se manifestaram conclusivamente com proposta de revisão da Resolução nº 482/2012, conforme Nota Técnica 30/2021-SRD/SGT/SEM/SRG/SCG/SMA/ANEEL (peça 195) . 
127. Ante o exposto, conclui-se que as razões de recorrer analisadas neste item não merecem prosperar, na medida que em não ficou demonstrado que a revisão do ato normativo do órgão regulador causa desestabilização de expectativas dos investidores. 
CONCLUSÃO
128. O presente parecer técnico objetiva subsidiar a decisão do Ministro Relator do Recurso Aroldo Cedraz, em atendimento ao Despacho de 14/4/2021 (peça 182) , com relação ao exame de mérito dos Pedidos de Reexame interpostos pelo INEL, ABGD e ABSOLAR em face do Acórdão 3063/2020-TCU-Plenário. Os referidos recursos objetivam a anulação da decisão recorrida ou ao menos sua reforma, principalmente em relação à determinação direcionada à Aneel contida no item 9.2. 
129. Em razão da especificidade da matéria tratada no âmbito do presente processo, o Ministro Aroldo Cedraz entendeu pertinente o exame preliminar por esta Unidade Técnica especializada para a posterior remessa dos autos para a Serur. 
130. Para uma melhor organização da instrução e para facilitar o exame das alegações dos recorrentes, os argumentos foram agrupados e organizados nos seguintes cinco tópicos: 1) usurpação dos limites da competência do TCU; 2) não consideração dos efeitos positivos da geração distribuída; 3) inexistência de subsídio cruzado; 4) impossibilidade de enquadramento da geração distribuída como política tarifária e 5) desestabilização de expectativas dos investidores.
131. Após a análise, verificou-se que as justificativas apresentadas não são suficientes para alterar o conteúdo da decisão do TCU. Em razão disso, conclui-se que é pertinente a manutenção integral das deliberações contidas no Acórdão 3063/2020-TCU-Plenário. 
132. Salienta-se também que, ainda que a decisão recorrida esteja com seus efeitos suspensos, a Aneel já apresentou o Plano de Ações para o cumprimento da determinação contida no item 9.2 do Acórdão 3063/2020-TCU-Plenário, conforme exposto no item 24 desta instrução.
133. Por fim, destaca-se que está em tramitação no Congresso Nacional o Projeto de Lei 5.829/2019, que visa a criação de um marco legal para a política relativa à geração distribuída de energia elétrica. Caso esse projeto seja aprovado e convertido em lei, a Aneel terá que fazer nova regulamentação da geração distribuída de acordo com os termos da nova legislação. A respeito disso, menciona-se o trecho do Ofício nº 41/2021-DIR/ANEEL, de 23/2/2021, em que a Agência admite a possibilidade de mudança em sua agenda regulatória em virtude da possibilidade de nova lei sobre a temática.
Não é demais lembrar, que no âmbito da Câmara dos Deputados já tramitam alguns projetos de lei que visam criar um marco legal para o tema, e nesse contexto, o plano de ação, já materializado na Agenda Regulatória 2021/2022, pode sofrer alterações de modo a considerar o novo marco legal e possibilitar a execução do processo de regulamentação transparente e que permita a participação e o controle social. Não obstante, conforme rito já instituído pela Agência, as alterações da Agenda Regulatória também são compartilhadas com a sociedade, e, em particular para a Atividade 1, todas as informações serão devidamente encaminhadas para esse Tribunal de Contas. (Peça 176, p. 6) 
134. Portanto, se o projeto for convertido em lei, existe a possibilidade de que o Acórdão 3063/2020-TCU-Plenário se torne insubsistente, pois poderão ser modificados os parâmetros a serem considerados pela Aneel na elaboração da nova regulamentação.
135. Por ora, considerando que se trata apenas de um projeto de lei, entende-se que o TCU deve dar prosseguimento normal à instrução processual. 
PROPOSTA DE ENCAMINHAMENTO
136. Conforme disposto no Despacho à peça 182, propõe-se o encaminhamento destes autos à Serur, para o posterior encaminhamento ao gabinete do Ministro-Relator do Recurso Aroldo Cedraz, com a seguinte proposta de deliberação: 
136.1. com base no artigo 48 da Lei 8.443/1992 c/c os artigos 146 e 282 do Regimento Interno do TCU, não conhecer o Pedido de Reexame interposto por Tassio Barboza Oliveira. 
136.2. com base no artigo 48 da Lei 8.443/1992 c/c os artigos 146, 282 e 285 do Regimento Interno do TCU, conhecer dos Pedidos de Reexame interpostos pelo Instituto Nacional de Energia Limpa (INEL) , pela Associação Brasileira de Geração Distribuída (ABGD) e pela Associação Brasileira de Energia Solar Fotovoltaica (ABSOLAR) para, no mérito, negar-lhes provimento;
136.3. dar ciência aos responsáveis e aos interessados do acórdão a ser proferido."
5.	A proposta de encaminhamento foi acompanhada pelo corpo dirigente da Unidade Técnica (peças 197-198) .
6.	Em seguida, a Secretaria de Recursos (Serur) lançou o seu parecer à peça 199, transcrito com as supressões que entendo cabíveis:
"ADMISSIBILIDADE
3.	O Ministro Relator, em despacho proferido nos autos (peça 182) , concluiu pelo conhecimento dos recursos interpostos pelo Inel (peças 105-115) , pela Absolar (peças 129-142) e pela ABGD (peças 162-163) , suspendendo-se os efeitos do Acórdão 3063/2020-TCU-Plenário, Relatora Ministra Ana Arraes, posição a que se anui nesta instrução.
MÉRITO
4.	Delimitação
4.1. Constituem objetos dos recursos as seguintes questões:
a) Se as questões tratadas nos autos se encontram nos limites da competência do TCU (peças 105, p. 12-16; 129, p. 16-26 e 33-40; e 162, p. 5-7) ;
b) Se há subsídio cruzado e política tarifária e se foram considerados na deliberação recorrida os efeitos positivos da geração distribuída e possível desestabilização das expectativas dos investidores (peças 105, p. 5-12 e 16-25; 106-115; 129, p. 1-6, 26-69; 130-142; 162, p. 1-5 e 7-16; e 163) .
5.	Limites da competência do TCU (peças 105. p. 12-16; 129, p. 16-26 e 33-40; e 162, p. 5-7) 
5.1. Os recorrentes afirmam que os assuntos tratados nos autos não se encontram nos limites das competências desta Corte, tendo em vista os seguintes argumentos:
a) A atuação do TCU, ao se imiscuir em temas regulatórios e técnicos relativos à geração distribuída, invade competência discricionária da agência reguladora, portanto, controle de "primeira ordem". Conforme jurisprudência da Corte, o Tribunal somente pode agir em caso de constatação da prática de atos que violem o ordenamento jurídico, em controle de "segunda ordem", sob pena de se tornar Corte de Cassação em temas regulatórios. Alguns precedentes do TCU limitam a competência fiscalizatória sobre a atividade fim das agências a um controle de "segunda ordem", ou seja, somente pode haver intromissão em caso de constatação da prática de atos que violem o ordenamento jurídico, em temas que envolvam recursos da União (peças 105, p. 12-15; 129, p. 21, 24-26 e 34; e 162, p. 5-7) ;
b) A distinção entre "prossumidores" do Grupo A e do Grupo B e a distinção entre micro e minigeração são assuntos essenciais na análise da geração distribuída, bem como na definição quanto à diferenciação tarifária prejudicial (peça 105, p. 13) ;
c) Apesar de ter afirmado não poder fazer análises de "primeira ordem", o TCU manifestou inúmeras avaliações dessa natureza, como as manifestações sobre externalidades negativas e subsídios cruzados na geração distribuída, dentre outros temas técnicos, regulatórios ou de natureza política, portanto, em "primeira ordem". Logo, as conclusões do TCU de que existiria, em tese, benefício cruzado favorecendo a geração distribuída não deveriam ter ocorrido (peça 105, p. 13-15) ;
d) A agenda regulatória da Aneel para 2021 prevê expressamente a discussão e regulamentação da Resolução 482/2012, não havendo razão para a avaliação de "primeira ordem" do TCU. Se a própria agência reguladora, após a CP 025/2019, entendeu precisar de mais tempo para discutir o tema, não cabe a esta Corte substituir o titular da regulação (peças 105, p. 15-16; e 162, p. 6) ;
e) Cabe ao Tribunal atuar apenas de forma complementar, adotando postura de autocontenção e deferência ao regulador direito e em respeito às competências taxativamente fixadas nos arts. 70 e 71 da Constituição Federal, em normas que não admitem interpretação extensiva. Não houve desvio de finalidade ou falha regulatória por parte da Aneel, sendo a atuação do regulador, inclusive, a origem da representação de que decorrem os autos (peças 129, p. 16-18; e 162, p. 6-7) ;
f) O acórdão impugnado sequer indicou o dispositivo constitucional que embasa a atuação do Tribunal, sendo que a prerrogativa do órgão não se sustenta em simples alegação de que a competência existe ou com base no argumento genérico de interesse público (peça 129, p. 19) ;
g) A representação do MP junto ao TCU tinha como objetivo medida cautelar para impedir o prosseguimento da Consulta Pública 25/2019, sob a alegação de potencial dano à União, diante das evidências da violação aos princípios da segurança jurídica, confiança legítima e boa-fé. Mas, a alteração da norma regulatória não ensejaria o controle da atividade-fim da Aneel por esta Corte. Mesmo diante disso, o Tribunal deu seguimento ao processo, com solicitações de informações aos órgãos envolvidos, sem qualquer relação com temas afetos a bens, dinheiros e valores públicos (peça 129, p. 20-21) ;
h) Após colhidas as informações, os técnicos do Tribunal decidiram por intervir em tema sensível no setor elétrico, consistente no emprego exacerbado e desequilibrado de subsídios na tarifa de energia elétrica. Mas, essa manifestação constitui interferência na divisão dos poderes (peça 129, p. 21-22) ;
i) Ao tomar o emprego de subsídios na tarifa de energia elétrica como objeto de fiscalização, a área técnica afirmou não ter identificado qualquer irregularidade na CP n. 25/2019, mas apontou problema na norma de origem que a consulta pretendera revisar, a REN 482/2012, que conteria diferenciação tarifária incompatível com o art. 13 da Lei 8.987/1995. Essa mudança de escopo, com avanço sobre atos finalísticos da Aneel, não possui adesão constitucional (peça 129, p. 22-23) ;
j) Não há, no caso, destinação de recursos públicos para o sistema de compensação de energia definido pela Resolução Normativa Aneel 482/2012, afastando-se da atuação do Tribunal, prevista no art. 71, II, c/c art. 70 da Constituição Federal, bem como de acordo com a doutrina e jurisprudência aplicáveis à matéria, não cabendo a alegação generalista de "controle de legalidade" (peça 129, p. 23-26 e 33) .
k) Ao afastar a análise dos benefícios da geração distribuída, sob a alegação de não poder fazer controle de "primeira ordem" sobre a Aneel e, ao mesmo tempo, intervir sobre suposta diferenciação tarifária, o acórdão recorrido se apresenta contraditório (peça 129, p. 34-35) ;
l) O Tribunal adentrou ao mérito administrativo da REN 482/2012 e solapou ato legítimo em que a Aneel exerceu competência privativa decorrente da Lei 9.427/1996, não compartilhada com o Tribunal de Contas da União e inaceitável no Estado de Direito, conforme lições de Celso Antônio Bandeira de Melo (peça 129, p. 35-36) ;
m) Cabe às agências reguladoras competências privativas para o exercício das funções para as quais foram concebidas, sendo o poder normativo uma delas, em legitimação pelo processo (peça 129, p. 36) ;
n) A atuação da Aneel sobre o sistema do net-metering se fundamenta nos artigos 2º e 3º da Lei 9.427/1996; 1º da Lei 9.478/1997; e inciso VI do art. 3º e arts. 4º e 12 do Anexo I do Decreto 2.335/1997, tratando-se de ação regulatória para a promoção do uso e da ampla oferta de energia elétrica de forma eficaz e eficiente, com foco na viabilidade técnica, econômica e ambiental das ações. Logo, não se admite a atuação do Tribunal sobre a matéria, devendo-se discutir adequadamente o que foi colocado no julgado recorrido, de modo a reformá-lo (peça 129, p. 36-40) .
5.2. Ao ser chamada a se manifestar sobre os recursos ora em análise, a SeinfraElétrica se posicionou contrariamente às alegações recursais descritas acima, tendo por base os seguintes argumentos resumidos (peça 196, p. 4-6) :
a) A jurisprudência do TCU é pacífica no sentido de admitir a possibilidade de controle dos atos administrativos das agências reguladoras, inclusive sobre a parte discricionária desses atos, desde que haja violação ao ordenamento jurídico, como na espécie;
b) A discricionariedade das agências reguladoras para a regulamentação das políticas públicas não é ilimitada;
c) A atuação do TCU está fundamentada nas competências descritas no art. 71 da Constituição Federal;
d) O estabelecimento de tarifas para o suprimento de energia elétrica é atribuição da Aneel, atraindo competência desta Corte;
e) A Aneel informou que a revisão da Resolução Normativa 482/2012 é prioridade na Agenda Regulatória 2021/2022, além de ter apresentado plano de ação para cumprimento do item 9.2 do acórdão recorrido.
Análise
5.3. Os argumentos dos recorrentes não merecem prosperar. A competência do TCU para fiscalizar as atividades-fim das agências reguladoras se caracteriza como controle de "segunda ordem", cabendo respeitar a discricionariedade dessas autarquias quanto à escolha da estratégia e das metodologias utilizadas para o alcance dos objetivos delineados. Isso não impede, todavia, que o TCU determine a adoção de medidas corretivas a ato praticado na esfera discricionária dessas entidades, quando houver violação ao ordenamento jurídico, do qual fazem parte os princípios da finalidade, da economicidade e da modicidade tarifária na prestação dos serviços públicos (Acórdão 1166/2019-TCU-Plenário, Relator Ministro Augusto Nardes) .
5.4. Conforme vasta jurisprudência desta Casa, a atuação em "segunda ordem" desta Corte autoriza a intervenção sobre a atividade das agências reguladoras, quando observada afronta à legalidade ou aos princípios constitucionais relacionados à matéria (Acórdão 2302/2012-TCU-Plenário, Relator Ministro Raimundo Carreiro; 620/2008-TCU-Plenário, Relator Ministro Benjamin Zymler; e 2.071/2015-TCU-Plenário, Relator Vital do Rêgo) .
5.5. Ao contrário do que aduz a Absolar, nos termos dos arts. 71, IX, da Constituição Federal; e 45 da Lei 8.443/1992, compete ao TCU assinar prazo para que o órgão ou entidade adote as providências necessárias ao exato cumprimento da lei, se verificada ilegalidade.
5.6. Dessa forma, a discricionaridade técnica inserida na atuação das agências reguladoras não afasta o exercício das competências constitucionais do Tribunal de Contas da União, ao se deparar com omissões ou ilegalidade do regulador primário. Não se pode olvidar que as tarifas de energia elétrica possuem componentes de receitas públicas inseridos na atuação desta Corte, diferentemente do que defendem os recorrentes.
5.7. Diante disso, os apontamentos da SeinfraElétrica acerca da ilegalidade da diferenciação tarifária operada pela Resolução Aneel 482/2012 (REN 482/2012) , alterada pela Resolução Aneel 687/2015 (REN 687/2015) , e do contexto de política tarifária, em detrimento do art. 175, parágrafo único, inciso III, da Constituição Federal; e do art. 13 da Lei 8.987/1995, inserem-se no escopo de atuação excepcional desta Corte sobre a atividade primária da Aneel, além de se mostrarem pertinentes, como se discutirá com profundidade no próximo tópico.
5.8. Por fim, como informa a SeinfraElétrica (peça 196, p. 5) , a Aneel, destinatária direta da determinação contida no item 9.2 do acórdão recorrido, além de não se insurgir contra a deliberação recorrida, informou ao Tribunal que está em processo avançado de cumprimento do julgado, inclusive, tendo formatado plano de ação, com cronograma definido (peças 174, p. 4-5; e 176) .
6.	Geração distribuída, subsídio cruzado, efeitos positivos e expectativas dos investidores (peças 105, p. 5-12 e 16-25; 106-115; 129, p. 1-6, 26-69; 130-142; 162, p. 1-5 e 7-16; e 163) 
6.1. Os recorrentes afirmam que a Geração Distribuída não envolve subsídio cruzado ou política tarifária, não tendo o Tribunal avaliado adequadamente os efeitos positivos dessa conjuntura e a possível desestabilização das expectativas dos investidores em energia solar, impondo-se a modificação da deliberação recorrida, tendo em vista os seguintes argumentos:
a) Os consumidores de energia elétrica são subdivididos em duas categorias: Grupo A e Grupo B. O Grupo A é caracterizado por pagar uma tarifa binômia, que distingue o consumo de energia elétrica e a demanda contratada do sistema de distribuição. Todas as centrais de minigeração distribuída e os consumidores do Grupo A que eventualmente se beneficiem da compensação de energia pagam demanda contratada para gerar energia elétrica, de modo a remunerar transporte, encargos, perdas e o sistema de distribuição de energia. Em detrimento a esses conceitos, o Tribunal, no acórdão recorrido, afirmou equivocadamente que os "prossumidores" não remunerariam o sistema de distribuição (peça 105, p. 5) ;
b) As centrais de minigeração distribuída pagam demanda contratada pela tarifa de consumo e não pela tarifa de geração, o que não deveria ocorrer, erro que a Aneel tenta corrigir na CP 028/2019. As centrais de micro/minigeração devem pagar a Tarifa de Uso do Sistema de Distribuição (TUSD) relativa à geração, uma vez que a TUSD pelo consumo é maior do que a TUSD geração, a exemplo das tarifas aplicadas pela Companhia Energética de Pernambuco, conforme gráfico constante do recurso do Inel (peça 105, p. 5-6) ;
c) Não há como analisar todo o sistema de compensação de energia elétrica e a geração distribuída sem, ao menos, separar os consumidores do Grupo B e do Grupo A, além do tratamento distinto dado à micro e minigeração distribuída (peça 105, p. 6) ;
d) Os "prossumidores" do Grupo A arcam normalmente com as tarifas que remuneram o sistema de distribuição; 
e) As centrais de minigeração distribuída remuneram o sistema de distribuição por uma tarifa superior ao que deveria ser pago por suas características de geração, trazendo um benefício cruzado para todo o sistema" (peça 105, p. 6) ;
f) Não se sustenta, também, a afirmação de que os consumidores sem geração distribuída custeariam os reforços e investimentos na rede necessários para suportar a geração distribuída. O próprio prossumidor é quem arca com esses gastos na sua central de microgeração. Além disso, caso seja solicitado o aumento de carga, os consumidores pagam os custos de reforço ou melhoria na rede (peça 105, p. 6-7) ;
g) As concessionárias de distribuição arcam com os custos de instalação de geração distribuída apenas caso a conexão seja de microgeração distribuída e não tenha sido solicitado aumento de carga, situação com menor custo para o sistema (peça 105, p. 7) ;
h) O efeito trazido pela geração distribuída é o inverso do apresentado no acórdão recorrido, pois contribui para investimentos no sistema de distribuição, arcados pelos próprios titulares da geração distribuída e não pelas concessionárias, o que contribui para redução dos custos com energia de todo o setor (peça 105, p. 7) ;
i) A determinação do Tribunal decorre do entendimento equivocado do Tribunal de que o Sistema de Compensação de Energia Elétrica (net-metering) importaria em diferenciação tarifária entre consumidores que investem em sistemas destinados à autoprodução de energia, nos moldes da REN 482/2012; e aqueles que não o fazem. Mas, não há diferenciação tarifária e, portanto, a geração distribuída não possui características de política tarifária, não incidindo no caso a exigência de lei do art. 175 da Constituição Federal, sendo equivocados os fundamentos do acórdão recorrido (peças 129, p. 27; e 105, p. 16-18) ;
j) Os fundamentos do voto condutor do julgado recorrido desconsideram que a estrutura tarifária do serviço público de distribuição de energia não foi alterada com a introdução do net-metering no Brasil. As tarifas praticadas pelas empresas de distribuição para os consumidores com e sem geração distribuída são as mesmas (peça 129, p. 27) ;
k) O Tribunal, no âmbito do TC Processo 005.245/2019-2 (peça 15) , que traz esclarecimentos da Aneel sobre a estrutura tarifária dos consumidores atendidos em baixa tensão, tema discutido no Processo Aneel 48500.000858/2018-05, já se manifestou sobre as limitações do modelo construído ao longo de décadas e da necessidade de se ter cuidado na reforma dos parâmetros. Naqueles autos, a SeinfraElétrica reconheceu que a revisão das regras poderia influenciar a regulamentação da geração distribuída (peça 129, p. 27) ;
l) O acórdão recorrido desconsiderou aspectos jurídicos relevantes sobre o setor. O direito à geração de energia elétrica a partir de fontes renováveis de capacidade reduzida decorre da Constituição, em seu art. 176, §4º, que dispensa concessão e autorização nessas atividades. Garante-se, também, o acesso à infraestrutura para entrega da geração da rede elétrica, monopólio da União. Trata-se de nova realidade tecnológica, não dependente de economias de escala e de escopo, para a qual não havia regramento específico, sendo que a Aneel abriu, em 2010, o processo que resultaria na REN 482, destinada a reduzir as barreiras para instalação e geração distribuída de pequeno porte, a partir de fontes renováveis, conectada em tensão de distribuição (peça 129, p. 28-29) ;
m) A Resolução Normativa Aneel 482/2012 tratou de regular o acesso de microgeração e minigeração distribuída à rede elétrica e não de estabelecer uma nova política tarifária. A natureza jurídica da operação realizada entre prossumidor e a distribuidora se caracteriza como empréstimo gratuito, que funciona da seguinte forma: a distribuidora recebe excedentes de energia elétrica da geração distribuída como empréstimo, devolvendo, em momento posterior, ao prossumidor. Ao final do período, procede-se apuração contábil, apurando-se o consumo líquido. Sobre esse consumo líquido, incidirão as tarifas de distribuição, exatamente as mesmas aplicáveis aos demais consumidores que estejam na mesma área de concessão, atendido em igual tensão e pertencente à mesma classe (peça 129, p. 29-30) ;
n) Afirmar que a REN 482/2012 criou diferenciação tarifária constitui erro de direito, ao se analisar a estrutura tarifária adotada no Brasil, que reflete eventual diferenciação dos custos regulatórios da distribuidora entre os subgrupos, classes e subclasses tarifárias. Trata-se de evolução legislativa e regulamentar ocorrida em quase noventa anos, a exemplo do Decreto 41.019/1957, que dispõe, no capítulo IV, art. 177, com redação dada pelo Decreto 75.887/1975, sobre o agrupamento de consumidores em oito classes, para fins de aplicação das tarifas (peça 129, p. 30-31) ;
o) Desde a formulação, a estrutura tarifária da energia elétrica possui regras que foram recepcionadas pelo art. 13 da Lei 8.987/1995 (peça 129, p. 31) ;
p) O Decreto 62.724/1968 definiu normas gerais de tarifação para as concessionárias de serviços públicos de energia elétrica, com previsão de discriminação de tarifas entre grupos e subgrupos de consumidores, em função da tensão da conexão das unidades consumidoras. Esse critério distingue os consumidores basicamente em dois grupos: o Grupo A, dos consumidores ligados em tensão igual ou superior a 2.300 volts, e o Grupo B, dos consumidores ligados em tensão inferior a 2.300 volts. Portanto, para que a afirmativa do TCU de que a norma da Aneel criou uma diferenciação tarifária se sustentasse, deveria ser evidenciado uma alteração tarifária que distinguisse consumidores com e sem GD, o que não ocorreu, por incorrer em erro de direito e sob a perspectiva equivocada da existência de subsídio cruzado (peça 129, p. 32 e 52) 
q) Os "subsídios cruzados" consistem em fenômeno relacionado à ausência de diferenciação tarifária entre consumidores com e sem geração distribuída, o que revela contradição no acórdão recorrido. O Sistema de Compensação de Energia Elétrica (SCEE) , que não recebe recursos públicos, não é política tarifária, mas instrumento regulatório voltado ao desenvolvimento de fontes alternativas de energia, conforme o art. 1º, VIII, da Lei 9.478/1997. Logo, compete exclusivamente à Aneel o regulamento dessa sistemática, não havendo ofensa ao art. 175, parágrafo único, inciso III, da Constituição Federal, impondo-se a modificação do julgado recorrido (peça 129, p. 33-34) ;
r) O art. 13 da Lei 8.987/1995 não constitui expressamente vedação, mas sim permissivo a diferenciação tarifária, desde que apoiada em características técnicas e de custos de atendimento. O TCU conferiu discricionariedade à Aneel, para estabelecer hipóteses especiais de regulação, quando embasadas em critérios razoáveis, na forma autorizada pela lei. A compensação na tarifa dos microgeradores de energia distribuída é exemplo de tratamento diferenciado justificado, baseada em estudos prévios empreendidos pelo regulador direto em parceria com especialistas da sociedade civil (peça 162, p. 7) ;
s) A compensação de energia no sistema elétrico tratada nos autos é efetivada kilowatt hora por kilowatt hora, ou seja, a quantidade de energia injetada por quantidade de energia consumida, não sendo possível existir tarifas diferentes. Há compensação de quantidades e não de valores tarifários, no mesmo posto horário em que ela foi injetada no sistema (peça 162, p. 7-8) ;
t) A compensação de tarifas não poderia sequer ser entendida como diferenciação tarifária stricto sensu ou mesmo como subsídio cruzado, por se tratar de regulamentação facultativa da exploração de pequenos potenciais de energia renovável, prevista no §4º do art. 176 da Constituição Federal. A Aneel apenas buscava soluções regulatórias dentro da respectiva competência (peças 162, p. 8-9; e 191, p. 2-3) ;
u) O "abatimento" na tarifa dos prossumidores, na verdade, é uma compensação de energia expressa de forma monetária, e decorre de seus próprios investimentos, com retorno demorado e claros benefícios à segurança energética e ao meio ambiente, reconhecidos pelo próprio acórdão recorrido (peça 162, p. 8) ;
v) Dentre tais benefícios, convém registrar os estudos da ABGD (peça 109) que indicam a ocorrência de redução no consumo de energia, deslocamento da curva de carga do alimentador e redução de potência das redes de transmissão e distribuição, deixando claro, além disso, que os consumidores não pagam pelos encargos de energia gerada e não consumida, dentre outros (peça 162, p. 8; e 191, p. 5-8) ;
w) Não é correto dizer que há uma tarifa para os prossumidores e outra para os consumidores, sendo uma tarifa só cobrada de acordo com a energia líquida que a unidade adquire da geração centralizada. Como destacado pela Inel, os mini e microgeradores pagam a mais, pois precisam contratar carga para operarem seus equipamentos de geração distribuída, o que não é adequadamente compensado pelo sistema (peça 162, p. 9) ;
x) Diferentemente do que consta do julgado recorrido, os consumidores cativos beneficiados pela geração distribuída podem obter perante a Aneel os descontos TUSD previstos no art. 26 da Lei 9.427/1996, interpretado conjuntamente com o art. 8º da Lei 9.074/1995, art. 1º, §1º da Resolução Aneel 77/2004 e 13 da Resolução Aneel 482/2012 (peça 105, p. 18-20) ;
y) O desconto na TUSD não é restrito a consumidores livres, falando os normativos em consumo e geração de até 30 MW, incluído o consumo realizado na autoprodução por centrais de geração passíveis de registro, conforme os arts. 2º, II; e 5º do Decreto 2.003/1996 (peça 105, p. 19-22) ;
z) Não há tarifas de energia elétrica distintas para prossumidores e consumidores sem geração distribuída, diferentemente do que afirma o julgado recorrido, pois ambos os tipos de consumidores são cativos (peça 105, p. 19-22) ;
aa) Caso um consumidor com geração distribuída não gere energia suficiente para compensar seu consumo, ele pagará normalmente tarifa de consumo/demanda contratada de energia elétrica, conforme estiver enquadrado como consumidor do Grupo A ou do Grupo B (peça 105, p. 20) ;
ab) Na condição de autoprodutores de energia, os prossumidores têm direito a consumir a energia por eles gerada e até comercializar o excedente ou permutá-la junto às concessionárias de distribuição, desde que autorizados pela Aneel, nos termos da lei 9.427/1996 e dos Decretos 2.003/1996 e 5.163/2004. Disso é que se trata a insustentável "diferenciação tarifária" apontada pelo TCU (peça 105, p. 21-24) ;
ac) A grande maioria dos encargos tarifários existentes na TE e na TUSD são aplicáveis apenas à parcela de consumo líquida dos autoprodutores provenientes do SIN, após abatimento da energia elétrica autoproduzida e consumida. Não há sentido em aplicar a TUSD-Perdas e TE-Perdas aos prossumidores, pois eles geram e consomem a energia elétrica produzida dentro da própria área de concessão da Concessionária de Distribuição, contribuindo para a diminuição das perdas elétricas (peça 105, p. 22-24) ;
ad) A própria Aneel, ao se manifestar nos presentes autos, apresentou o Parecer 282/2011-PGE/ANEEL, datado de 2011, no qual deixou clara a definição da geração distribuída como autoprodução de energia elétrica. A Relatora a quo deixou de analisar os fundamentos desse parecer, sob o argumento de que nada de novo havia sido apresentado (peça 105, p. 22-23) ;
ae) O direito de todo cidadão gerar energia elétrica por meio de mera comunicação à Aneel, quando limitada a 5 MW e oriunda de fonte alternativa, é garantido pela Constituição Federal e pela Lei 9.074/1995. Não há política tarifária e eventuais excessos devem ser analisados e corrigidos pelo órgão regulador (peça 105, p. 24) ;
af) Não se sustenta a afirmação constante do julgado recorrido de que o modelo de compensação de tarifas não remuneraria adequadamente o serviço de distribuição de energia. A remuneração existe, embora o modelo precise ser aprimorado (peças 129, p. 40; e 162, p. 9) ;
ag) Em estudo elaborado a partir da análise da estrutura dos custos e da receita das distribuidoras, a ABGD demonstra que o impacto da geração distribuída na diminuição do mercado de referência é mínimo. De acordo com esse estudo, do consumo total projetado em 2019, houve apenas 0,54% de redução do consumo de energia elétrica decorrente da migração para a geração distribuída. Isso decorre do fato de o sistema estar ainda em fase incipiente (peça 162, p. 10-11, e peça 191, p. 3) ;
ah) A perda de mercado é inerente também à maior eficiência energética dos eletrodomésticos ou por hábitos pessoais de consumir menos energia durante a noite e mais energia durante o dia. Portanto, conclui a Associação que a alusão de aumento do custo das distribuidoras é frágil, pois a diminuição do mercado decorre de decisões pessoais segundo as prioridades de cada indivíduo (peça 191, p. 4) ;
ai) Mesmo que considere irrelevante essa redução de mercado das distribuidoras, seria temerário encerrar a política adotada pela Aneel, pois é possível criar mecanismos regulatórios para compensar esses custos sem abandono completo do modelo (peça 162, p. 11) ;
aj) Na estrutura tarifária de energia elétrica, a variável mais relevante seria o TUSD fio B, que corresponde aos custos dos serviços da própria distribuidora de energia, influindo diretamente no cálculo de suas receitas. Logo, é importante estabelecer uma forma de a geração distribuída impactar essa variável, que remunera a distribuidora pela disponibilização da rede de distribuição. Mas, esses custos são afetados por vários fatores além da quantidade de energia consumida, como hábitos de consumo (peça 162, p. 12-13) ;
ak) A composição desses custos, chamados de "Custo Marginal de Capacidade" decorre de equação envolvendo o Custo Marginal de Expansão, Proporção de Fluxo de Potência e Responsabilidade de Potência. Mas, diante do enorme volume de consumidores, cada um com hábitos particulares, não é possível calcular com exatidão esses fatores, o que se faz com cálculos estatísticos, dividindo os consumidores em grupos representativos, com custo divididos por meio de simulações matemáticas (peça 162, p. 13-14) ;
al) A ABGD traz proposta de solução regulatória para que as distribuidoras possam gerenciar a referida redução de consumo. Para tanto, seria necessária a criação de um novo agrupamento de consumidores, composto pelos aderentes do sistema de microgeração distribuída, permitindo a adequada quantificação de seus custos no cálculo do Custo Marginal de Capacidade das distribuidoras e, assim, resolvendo o problema exposto no acórdão recorrido e permitindo que as distribuidoras gerenciem os ínfimos 0,5% de variação de mercado correspondentes à redução de consumo decorrente da capacidade distribuída (peça 162, p. 14) ;
am) Essa proposta foi enviada para a Aneel e vem sendo debatida perante os órgãos responsáveis e autoridades no Congresso Nacional, mas não foi considerada nas discussões empreendidas no âmbito deste TCU. Esta Corte de Contas não considerou todas as propostas que atualmente pautam o debate regulatório, trazendo insegurança jurídica (peça 162, p. 14-15) ;
an) Não se trata de diferenciação tarifária, mas cálculo diferenciado de componentes da mesma tarifa que vale para todos (peça 162, p. 14) ;
ao) No estudo da ABGD, existem 5 propostas para o aprimoramento do ambiente regulatório com vistas a contornar os problemas verificados e a entidade expõe uma delas para ilustrar que a decisão recorrida não considerou todas as possibilidades, interrompendo indevidamente o debate relativo à revisão da Resolução Normativa Aneel 482/2012. Essa proposta pretende garantir que as unidades prossumidoras gerem benefícios para as unidades consumidoras vizinhas, o que sepultaria qualquer argumento de que a geração distribuída implica em subsídio cruzado em benefício de poucos (peça 162, p. 15-16) ;
ap) Isso poderia ser feito com a inclusão de artigo específico na REN 482/212 e Prodist, estabelecendo que toda a energia gerada pela geração distribuída é consumida no próprio barramento onde a geração distribuída está conectada. Esta energia é consumida pela própria unidade consumidora com a geração associada e também pelas unidades consumidoras vizinhas que se encontram conectadas no mesmo barramento (garantindo o efeito de vizinhança) . Com isso, os benefícios do sistema são socializados, o que equivaleria a subsídio reverso (peça 162, p. 15-16) ;
aq) De acordo com a Nota Técnica n. 0025/2011-SRD-SRC-SRG-SCGSEM-SRR-SPE/ANEEL, a própria Aneel reconhece que inexiste subsídio cruzado no atual modelo (peça 162, p. 16) ;
ar) Os prossumidores efetivamente pagam pelo uso da rede de distribuição. Os Projetos de Microgeração (até 75KW) pagam o custo de disponibilidade pelo uso da rede. Os Projetos de Minigeração (acima de 75 KW) pagam pelo uso do montante do uso de Distribuição (MUSD) , que é o valor pelo uso da Rede de Distribuição das Distribuidoras de Energia Elétrica (peça 191, p. 4) ;
as) Não se sustenta, também, a afirmação de que os prossumidores supostamente transferem aos demais consumidores os custos de encargos sociais, pois a geração distribuída consiste em autoprodução de energia elétrica, na forma do art. 2º e 5º do Decreto 2.003/1996 e conforme parecer da Procuradoria Federal da Aneel. Diante dessa natureza jurídica, as centrais geradoras de capacidade reduzida possuem direito a isenções e benefícios, a exemplo da inexigibilidade do pagamento das quotas da Conta de Desenvolvimento Energético (peça 129, p. 55-56) ;
at) Não é verdadeira a afirmação de que a geração distribuída impediria o investimento em tecnologias de armazenamento de energia elétrica, pois, como previsto na Resolução 482/2012, a compensação de energia elétrica deve ser proporcional ao período em que a energia foi gerada, sendo que a tarifa do horário de ponta é maior do que no horário fora de ponta, como demonstram os preços cobrados pela Celpe e transcritos no recurso (peça 105, p. 7-8) ;
au) A geração distribuída é uma das grandes estimuladoras do desenvolvimento e estudos de tecnologias de armazenamento, pois o benefício para o prossumidor seria imediato. Impedir o crescimento desse sistema é prejudicar toda a cadeia produtiva da tecnologia fotovoltaica instalada no país (peça 105, p. 8) ;
aw) A Relatora a quo indicou, no item 28 voto condutor da deliberação recorrida, diversos benefícios proporcionados pela geração distribuída à sociedade e ao sistema elétrico, como o aumento da segurança eletroenergética e a redução de perdas de energia elétrica, mas não se debruçou sobre os pontos considerados (peça 105, p. 8-9) ;
ax) A julgadora considerou apenas as eventuais externalidades negativas que embasam a existência do subsídio cruzado que causa aumento da tarifa dos consumidores não detentores de sistemas de geração distribuída, concluindo pela necessidade de reavaliação urgente do modelo, considerado injusto por ela. Questiona-se como se pode concluir nesse sentido sem sopesar os efeitos colaterais positivos da sistemática (peça 105, p. 8-9) ;
ay) Diversas contribuições realizadas no bojo da Consulta Pública 025/2019 demonstraram não haver prejuízo ao setor elétrico e aos consumidores cativos de energia elétrica, pois haveria benefício substancial na geração distribuída, como demonstrado em tabela elaborada pela ABGD e em chamada pública da Companhia Paranaense de Energia (Copel) , destinada ao desenvolvimento de projeto de geração distribuída por meio de microrredes (peças 105, p. 9-10; e 129, p. 49-50) ;
az) A própria Aneel emitiu a Nota Técnica nº 0028/2020-SRD/ANEEL, de 23/6/2020, na qual reconhece que os benefícios da geração distribuída para o sistema existem e são mensuráveis como, por exemplo, no caso da postergação de investimentos de expansão da rede. Esses pontos não estão refletidos no julgado combatido (peça 105, p. 11-12) ;
ba) Desde a realização da CP 025/2020 pela Aneel, a autarquia não realizou alteração da Resolução 482/2012, estando disposta a analisar os benefícios trazidos pela geração distribuída. Com isso, tem realizado diversas reuniões informativas (peça 105, p. 12) ;
bb) Os horários de maior consumo de energia elétrica no Sistema Interligado Nacional (SIN) se dão entre às 14h e 15h, período de forte impacto da geração distribuída, podendo ser solução para evitar mais acionamento da geração térmica (peça 105, p. 12) ;
bc) A análise parcial e unilateral realizada pela SeinfraElétrica e pela Secap/ME não conseguiu contabilizar os reais benefícios da geração distribuída, chegando-se à infeliz conclusão de que haveria subsídio cruzado no SCEE. Essas avaliações e próprio acórdão recorrido contêm erros técnicos importantes (peça 105, p. 12) ; 
bd) Apesar de apontar os benefícios da geração distribuída, o voto condutor do acórdão recorrido se baseia em análises incompletas para afirmar que a taxa de disponibilidade paga pelo consumidor, no sistema de compensação, não é suficiente para remunerar as distribuidoras. Trata a questão como diferenciação tarifária, mas diz exatamente o contrário, pois se assim o fosse, as distribuidoras seriam melhor remuneradas. A análise foi superficial e ignorou discussão em contrário no Brasil (peça 129, p. 40-41) ;
be) A geração distribuída não é simples instalação que utiliza a rede, mas provedora de serviços e geradora de benefícios e bem-estar para a coletividade, devendo-se desenvolver metodologia adequada para analisar essa conjuntura (peça 129, p. 41) ;
bf) Os efeitos positivos dessa modalidade de distribuição nos sistemas elétricos ultrapassam vastamente considerações acerca da remuneração das distribuidoras, sendo inúmeros os exemplos de benefícios (peça 129, p. 42-43) ;
bg) Nessa sistemática, o fornecimento de energia elétrica pelo consumidor é viabilizado por investimento privado, o que proporciona economia à expansão da geração centralizada. O suprimento próximo à carga evita investimentos em linhas de transmissão e distribuição e equipamentos, permitindo economia nos custos de operação e manutenção. O balanço elétrico pelo lado da demanda é fundamental para o equilíbrio de preços e para a sustentabilidade financeira dos agentes;
Bh) Há segurança elétrica e energética, pois reduz-se a dependência dos custos flutuantes dos combustíveis fósseis, amplia-se a diversidade de fontes e aumenta-se a disponibilidade complementar à base hidrelétrica da matriz nacional; e ampliação da eficiência energética, visto que as ferramentas de controle da geração distribuída permitem uma melhor gestão do consumo de energia elétrica e da performance do suprimento. Consideram-se, ainda, os efeitos ambientais positivos com a redução de emissões de gases de efeito estufa; e alívio de capacidade de subestações, alimentadores e linhas de distribuição (peça 129, p. 43-44) ;
bi) A ABSOLAR aponta a necessidade de uma análise quantitativa detalhada da valoração dos atributos da geração distribuída, considerando as esferas técnica, socioeconômica e ambiental com vistas a verificar os efeitos líquidos. Aponta diversos atributos que podem ser quantificados para uma correta avaliação dos efeitos da geração distribuída. Lista, também, estudos que podem embasar uma melhor avaliação por este TCU acerca das vantagens e desvantagens da energia solar na geração distribuída (peça 129, p. 44-48) ;
bj) Diante das vantagens mencionadas, a revisão da Resolução Normativa Aneel 482/2012 deve contemplar essa discussão. Não se pode afirmar que os prossumidores não pagam pelos serviços de rede, pois eles são igualmente provedores de serviços que reduzem custos de outros agentes do setor elétrico e da sociedade brasileira (peça 120, p. 50) ; 
bk) Em relação à estimativa da Aneel de que, entre os anos de 2020 e 2035, o impacto da não revisão da norma a ser suportado pelos consumidores sem geração distribuída seria de R$ 55 bilhões, cabe destacar que as extrapolações de impacto tarifário não levam em conta os benefícios da geração distribuída na redução das tarifas de energia elétrica dos demais consumidores. A própria Aneel reconhece que a metodologia utilizada não incorpora os atributos da fonte e tem limitações intrínsecas para projeções de longo prazo (peça 129, p. 50-51) ; 
bl) Na média tensão, os prossumidores pagam tarifa binômia e, portanto, remuneram a rede, cabendo avaliar os valiosos serviços prestados pela geração distribuída (peça 129, p. 51) ;
bm) As distribuidoras hoje buscam a geração distribuída para aumentar a confiabilidade das redes e reduzir seus custos. Para analisar eventual redução líquida do mercado, deve-se considerar o crescimento anual do mercado de distribuição e a respectiva perda de consumidores (peça 129, p. 52) ;
bn) De acordo com o PDE 2029, o crescimento da demanda elétrica máxima é estimado em 3,6% a.a, sendo que o mercado cativo de geração distribuída cresceu em maior medida, entre os anos de 2012 a 2020, aumentando mais de 356 mil unidades consumidoras (peça 129, p. 52-53) ;
bo) Conforme aponta estudo internacional, para níveis inferiores a 15%, os benefícios proporcionados pela geração distribuída solar fotovoltaica se encontram claramente presentes e são favoráveis ao sistema e aos consumidores, estando atualmente em percentual de 2,3% da potência nominal instalada total da matriz elétrica brasileira. A Absolar propõe migração gradual entre as alternativas de compensação atual e futura (peça 129, p. 53) ; 
bp) No caso brasileiro, de acordo com estudos realizados pela Associação a partir de dados do Operador Nacional do Sistema (ONS) , chega-se à conclusão de que, até um nível de 16% de penetração da geração distribuída solar fotovoltaica (GDSF) , essa modalidade proporciona um benefício efetivo em termos de alívio do uso da transmissão. Contudo, no caso brasileiro, o nível de penetração da GDSF é aproximadamente de 2,3% da potência total instalada no país, o que demonstra que ainda há espaço para mais inserção dessa modalidade de distribuição gerando benefícios líquidos ao sistema. Como exemplo, a Absolar menciona o caso da Califórnia, que estabeleceu um gatilho de 5% de penetração de GDSF para a mudança das regras regulatórias, o que teve sucesso em proporcionar um modelo de transição justo e equilibrado ao mercado (peça 129, p. 53-55) ;
bq) Não há correlação entre os dados empíricos e os estudos citados pelo Tribunal, que enfatizam subsídio cruzado a partir de elevados níveis de penetração, o que não é o caso do patamar atual da geração distribuída. Cabe apenas à Aneel, em conjunto com a sociedade, definir o momento certo para mudar as regras vigentes (peça 129, p. 54-55) ; 
br) Outra fundamentação do TCU que se revela frágil é de que os consumidores com menor poder aquisitivo não têm condições de instalar equipamentos que os possibilitem de usufruir da geração distribuída e, portanto, do sistema de compensação. Há tendência de democratização de acesso à GDSF, inclusive, por meio de programas e projetos de habitação de interesse social que incorporam essa tecnologia em favor das classes menos favorecidas. A Absolar apresenta estudo no qual foi constatado que a participação da Classe D vem aumentando desde 2017 em relação ao total de proprietários de sistemas solares fotovoltaicos, chegando a representar mais de 10% no ano de 2020 (peça 129, p. 56-59; e 191, p. 4-5) ;
bs) Não se sustenta a afirmação de que o modelo cria círculo vicioso, estando ausente fundamentação em evidências empíricas a atestar que a geração distribuída é causadora de aumentos tarifários que pressionam os consumidores brasileiros. Isso dependeria do aumento dos custos operacionais e redução do mercado, o que não se confirmou (peça 129, p. 60) ;
bt) Deve-se enfatizar a responsabilidade pela prestação de serviço público atual e adequado pelas empesas de distribuição, nos termos da Lei 8.987/1995. Com isso, deve-se questionar se os consumidores que adotam medidas de eficiência energética deveriam ser penalizados ou desincentivados de tomar essas decisões, em caso de redução do mercado das distribuidoras e se essas empresas devem se adaptar à nova realidade. Esses temas não têm sido considerados na discussão (peça 129, p. 60-61) ;
bu) A solução pretendida pela Aneel, de pesar na tarifa dos prossumidores e deixar de regular adequadamente o serviço de rede, traria prejuízo ao acesso pelo consumidor de mercado competitivo para se estabelecer como autoprodutor de energia elétrica, ferindo de morte o direito consagrado no art. 176, §4º, da Constituição Federal, bem como os princípios da liberdade econômica e da defesa da concorrência. A alegação de "espiral da morte" não apresenta fundamentação razoável (peça 129, p. 61) ;
bv) A afirmação de que a geração distribuída utiliza fontes intermitentes, que exigem custos para melhoria na rede de distribuição, além de erros técnicos, é genérica, desprovida de fundamento que permita quantificar investimentos e comparar custos e benefícios do sistema (peça 129, p. 61-62) ;
bw) Equivoca-se, também, o TCU ao afirmar que o modelo de geração distribuída desestimula investimentos em pesquisa e desenvolvimento de tecnologias mais baratas e eficientes de armazenamento de energia. Não existe, na REN 482/2012, escolha política no sentido de reduzir a inserção de geração distribuída para o aumento de inserção de baterias no sistema, tendo o Tribunal misturado indevidamente os temas (peça 129, p. 62) ;
bx) O investimento em pesquisa e desenvolvimento em energias renováveis tem aumentado por parte de empresas de energia, conforme pesquisa da consultoria de mercado Bloomberg, em parceria com a Escola de Frankfurt. A fonte que mais realizou investimentos públicos e privados foi a solar fotovoltaica, da ordem de US$ 6,7 bilhões, sendo uma das tecnologias mais dinâmicas do setor elétrico em termos de avanço e inovações (peça 129, p. 62-63) ;
by) Também é equivocado o entendimento do Tribunal de que a geração distribuída não teria sido adotada com a finalidade de descarbonizar a matriz energética, pois há predominância de geração elétrica no Brasil. O próprio Tribunal já observou progressiva redução da fonte hídrica na matriz energética, com o aumento da fonte térmica (peça 129, p. 64) ;
bz) A geração distribuída se amolda à Política Nacional sobre Mudança do Clima, veiculada pelo Decreto 9.578/2018, que expressamente elenca a eficiência energética dentre as ações para alcançar o compromisso do Brasil de reduzir entre 36,1% e 38,9% suas emissões projetadas até 2020, previsto no art. 12 da Lei 12.187/2009. Além de ser via direta de abatimento de gases de efeito estufa, a geração distribuída solar fotovoltaica desloca a geração termelétrica e reduz a emissão dos citados gases, bem como de poluentes atmosféricos danosos à saúde humana, da fauna e da flora. Nesse sentido, recente de estudo concluiu que, mesmo em cenários com penetração acima de 41% de potência instalada de renováveis variáveis (solar FV e eólica) , é possível garantir a segurança, estabilidade e confiabilidade do sistema elétrico, sem a necessidade de contratação de termelétricas flexíveis (peça 129, p. 64-66) ;
ca) Qualquer alteração da REN 482/2012 deverá partir de iniciativa exclusiva da Aneel, mediante o exercício de sua autonomia e independência, observadas diversas diretrizes, como segurança jurídica e estabilidade regulatória (peça 129, p. 4-6) .
6.2. Ao ser chamada a se manifestar sobre os recursos ora em análise, a SeinfraElétrica se posicionou contrariamente às alegações recursais descritas acima, tendo por base os seguintes argumentos resumidos (peça 196, p. 8-11, 14-19 e 21-26) :
a) A decisão do TCU se baseou em documentos da Aneel, em especial na Análise de Impacto Regulatório da Aneel (AIR) consubstanciada no Relatório de Análise de Impacto Regulatório nº 003/2019-SRD/SGT/SEM/SRG/SCG/SMA/ANEEL, de 7/10/2019, precedido de amplo debate (peça 196, p. 8-9) ;
b) O Tribunal, com base no Relatório de AIR, que envolveu amplo debate com atores do sistema elétrico, considerou vários benefícios que a geração distribuída traz aos sistemas elétricos, os quais, entretanto, em grande medida, não se verificavam na prática (peça 196, p. 8-9 e 16) ;
c) Mesmo que se considerem efetivos outros benefícios indicados pelos recorrentes e aplicável a opção colocada pela Aneel na AIR para mudança na legislação, ainda assim, a expansão da geração distribuída continuará sustentável (peça 196, p. 9-11 e 16) ;
d) Os estudos que sustentam a deliberação recorrida e as análises da SeinfraElétrica (peça 59) decorrem de instituições reconhecidas, a exemplo do Ipea (peça 15) e da Consultoria Legislativa do Senado Federal (peça 18) e chegaram as mesmas conclusões defendidas pelo Tribunal (peça 196, p. 10 e 16) ;
e) A chamada pública da Copel citada pelas partes não tem relação com as discussões empreendidas nos presentes autos, mas sim decorre da faculdade prevista no art. 15 do Decreto 3.163/2004 (peça 196, p. 11 e 17) ;
f) A percepção do Tribunal de que a estrutura tarifária da GD deva ser alterada para evitar subsídio cruzado é compartilhada por diversos estudos, conforme descreve instrução anterior da unidade técnica (peça 59, p.22-23) e corroborada em Auditoria Coordenada Internacional pelo Tribunal sobre políticas de inserção de fontes renováveis na matriz energética de treze países da América Latina e Caribe. O fato de os prossumidores pagarem o custo da instalação e dos reforços de rede não afasta essa conclusão (peça 196, p. 14 e 16) ;
g) Mesmo que se considere que os consumidores do Grupo A não incorram no problema do subsídio cruzado da geração distribuída, ainda assim as conclusões do Tribunal e dos estudos que embasam o acórdão recorrido se mantêm íntegros. As unidades consumidoras do Grupo B representam cerca de 89% das unidades consumidoras do país (peça 196, p. 15) ;
h) A análise do TCU se embasou Relatório de Análise de Impacto Regulatório nº 003/2019-SRD/SGT/SEM/SRG/SCG/SMA/ANEEL (peça 12) e outros estudos (peças 16-18 e 56) , sem, contudo, possa o Tribunal substituir o regulador ou discutir opções regulatórias, tendo agido dentro dos limites do controle de "segunda ordem" (peça 196, p. 15-17) ;
i) O fato de que os próprios prossumidores pagam o custo da instalação e dos reforços de rede não elimina a existência do subsídio cruzado (peça 196, p. 16) ;
j) A própria ABGD admite ter havido redução no mercado com o avanço da geração distribuída, cabendo a discussão sobre o fenômeno denominado "espiral da morte", com o aumento da tarifa de energia elétrica no curto prazo, conforme discorreu a Relatora a quo  (peça 196, p. 16) ;
k) O modelo de compensação discutido nos autos somente é viável se os consumidores que não dispõem de GD pagarem a disponibilidade da rede de distribuição para os não integrantes desse mercado, o que não se apresenta viável (peça 196, p. 16-17) ;
l) O documento técnico da Aneel que teria afirmado inexistir subsídio cruzado é antigo, não tendo aferido os impactos da REN 482/2012 (peça 196, p. 17) ;
m) Ao contrário do que afirma a ABGD, a aquisição de geração distribuída ainda é predominantemente acessível apenas aos mais ricos, conforme concluiu análises do Ministério da Economia e do Ceri/FGV (peça 196, p. 17-18) ;
n)  No âmbito do TC Processo 005.245/2019-2 (peça 194, p. 13-14) , a SeinfraElétrica considerou que o fato de a tarifa aplicadas aos consumidores de baixa tensão ser essencialmente do tipo volumétrica dificulta a separação correta entre os custos decorrentes da energia propriamente dita e demais custos. Com isso, entendeu que o estabelecimento de tarifa binômia para esse grupo ajudaria na correção do subsídio cruzado ora em debate, sem, contudo, ter que aguardar essa modificação para revisar a REN 482/2012, o que se confirma com a recomendação contida no item 1.8 do Acórdão 1382/2020-TCU-Plenário, Relatora Ministra Ana Arraes (peça 196, p. 18-19) ;
o) Não há que se falar, ainda, em interrupção no debate sobre geração distribuída, pois a revisão da REN 482/2012 já estava prevista para ocorrer até 31/12/2019, na própria norma. A própria Aneel já reconhecia a necessidade de retirada da diferenciação tarifária entre os detentores e não detentores de GD antes mesmo da atuação desta Corte (peça 196, p. 19 e 21) 
p) Mesmo que os prossumidores sejam considerados autoprodutores e, portanto, com direito a benefícios e isenções destinados a esses atores, ainda assim eles não estariam livres do ressarcimento pelos custos de transporte, conforme o art. 13 do Decreto 2.003/1996, como ocorre com REN 482/2012 (peça 196, p. 21-22) ;
q) Apesar de não haver separação entre os detentores e não detentores de GD nas leis e normativos da Aneel, na prática, há diferenciação tarifária entre esses grupos, como já se demonstrou (peça 196, p. 22-23) ;
r) Para os prossumidores, a rede elétrica funciona como back up em qualquer momento que não haja produção energética pelos equipamentos próprios, calculando-se o custo pelo tempo integral, não se mostrando verdadeira a firmação de que os custos da rede de distribuição incidem normalmente sobre o consumo líquido dos possuidores de geração distribuída (peça 196, p. 23) ;
s) Eventual diferenciação tarifária que não preencha requisitos legais constitui tratamento discriminatório de consumidores, vedado pelo princípio constitucional da igualdade e não respaldado pelo art. 13 da Lei 8.987/1995 (peça 196, p. 23-24) ;
t) Ao regulamentar a exploração de pequenos potenciais de energia renovável por meio de ato normativo infralegal, não se pode fazer isso sem que eventuais diferenciações tarifárias criadas tenham por base algum dispositivo legal, diferentemente do que ocorre com a REN 482/2012 (peça 196, p. 24) ; e
u) Não há que se falar em desestabilização de expectativas, com o cumprimento do julgado recorrido. A própria RE 482/2012 já previa revisão desde a redação original e com data de mudança até 31/12/2019, com redação dada pela REN 687/2015. Com o crescimento da GD, a necessidade de modificação do normativo se intensificou, não se podendo considerar abruptas as alterações (peça 196, p. 24-26) .
Análise
6.3. Não assiste razão aos recorrentes. De acordo com o art. 175, parágrafo único, III, da Constituição Federal, c/c o art. 13 da Lei 8.987/1994, isenção ou diferenciação de tarifas entre consumidores, que se destine à implementação de política tarifária, exige previsão em lei federal ou deve dispor sobre as características técnicas e os custos específicos provenientes do atendimento aos distintos segmentos de usuários.
6.4. Nessa linha, é ilegal a diferenciação tarifária percebida entre consumidores de energia elétrica, promovida em função de sua adesão, ou não, ao sistema de compensação de energia elétrica (SCEE) , contido na Resolução Aneel 482/2012 (REN 782/2012) , alterada pela Resolução Aneel 687/2015 (REN 687/2015) , caracterizada pelo repasse de custos e encargos do setor elétrico de forma desigual aos consumidores, com oneração àqueles que não aderiram ao referido sistema de compensação.
6.5. De fato, em concordância com a deliberação recorrida e com a derradeira instrução da SeinfraElétrica (peças 196-198) , verifica-se que o posicionamento desta Corte se embasou em trabalhos técnicos robustos realizados, inclusive, pela própria Aneel, bem como na legislação aplicável à matéria.
6.6. A Resolução Normativa Aneel 482/2012 (REN 482/2012) , alterada pela Resolução Normativa Aneel 687/2015 (REN 687/2015) , estabelece as condições gerais de microgeração e minigeração distribuída aos sistemas de distribuição e sistema de compensação de energia elétrica (SCEE) . 
6.7. O normativo, em seu art. 2º, incisos I e II, com redação dada pela Resolução Normativa Aneel 687/2015 (REN 687/2015) , define microgeração e minigeração distribuídas, nos seguintes termos:
I - microgeração distribuída: central geradora de energia elétrica, com potência instalada menor ou igual a 75 kW e que utilize cogeração qualificada, conforme regulamentação da ANEEL, ou fontes renováveis de energia elétrica, conectada na rede de distribuição por meio de instalações de unidades consumidoras; 
II - minigeração distribuída: central geradora de energia elétrica, com potência instalada superior a 75 kW e menor ou igual a 5MW e que utilize cogeração qualificada, conforme regulamentação da ANEEL, ou fontes renováveis de energia elétrica, conectada na rede de distribuição por meio de instalações de unidades consumidoras;
6.8. Nesse sistema, destacam-se, também, os empreendimentos com múltiplas unidades consumidoras, a geração compartilhada e o autoconsumo remoto, definidos nos incisos VI a VIII do art. 2º da RE 482/2012, incluídos pela REN 687/2015, na forma abaixo:
VI - empreendimento com múltiplas unidades consumidoras: caracterizado pela utilização da energia elétrica de forma independente, no qual cada fração com uso individualizado constitua uma unidade consumidora e as instalações para atendimento das áreas de uso comum constituam uma unidade consumidora distinta, de responsabilidade do condomínio, da administração ou do proprietário do empreendimento, com microgeração ou minigeração distribuída, e desde que as unidades consumidoras estejam localizadas em uma mesma propriedade ou em propriedades contíguas, sendo vedada a utilização de vias públicas, de passagem aérea ou subterrânea e de propriedades de terceiros não integrantes do empreendimento; 
VII - geração compartilhada: caracterizada pela reunião de consumidores, dentro da mesma área de concessão ou permissão, por meio de consórcio ou cooperativa, composta por pessoa física ou jurídica, que possua unidade consumidora com microgeração ou minigeração distribuída em local diferente das unidades consumidoras nas quais a energia excedente será compensada; 
VIII - autoconsumo remoto: caracterizado por unidades consumidoras de titularidade de uma mesma Pessoa Jurídica, incluídas matriz e filial, ou Pessoa Física que possua unidade consumidora com microgeração ou minigeração distribuída em local diferente das unidades consumidoras, dentro da mesma área de concessão ou permissão, nas quais a energia excedente será compensada. 
6.9. A geração distribuída (GD) , conforme descreve o voto condutor da deliberação recorrida, "é aquela realizada mais próxima à unidade de consumo, reduzindo a necessidade de uso do sistema de transmissão. A GD pode assumir diferentes tecnologias, fontes de energia e potência" (peça 78, p. 1) . 
6.10. No caso, a REN 482/2012 trata da geração distribuída de pequena capacidade instalada, com fluxo bidirecional, pois, em diferentes momentos, o chamado "prossumidor" recebe energia da distribuidora e gera e encaminha energia para o sistema. No Brasil, esse modelo se concentra na fonte fotovoltaica, em mais de 99% dos casos (peça 59, p. 3) .
6.11. De acordo com o normativo, com redação da REN 687/2015, o Sistema de Compensação de Energia Elétrica (SCEE) é o "sistema no qual a energia ativa injetada por unidade consumidora com microgeração ou minigeração distribuída é cedida, por meio de empréstimo gratuito, à distribuidora local e posteriormente compensada com o consumo de energia elétrica ativa". Esse sistema é conhecido em outros países como Net Metering.
6.12. De fato, como ressaltam os próprios recorrentes e conforme explicado em outros documentos técnicos contidos nos autos (peça 17, p. 16) , a tarifa de energia elétrica é composta pela componente tarifária de uso do sistema de distribuição (TUSD) e pela tarifa de energia consumida mais encargos (TE) .
6.13. Nessa linha, conforme coloca a ABGD (peça 162, p. 12) , a TUSD é composta por custos de transporte, que incluem transmissão e distribuição de energia (Fio A e Fio B) , perdas (técnicas, não técnicas, perdas RB/D e receitas irrecuperáveis) e encargos (TFSEE, ONS, P&D_EE, CDE, Proinfa) . A TE, por sua vez, não inclui apenas custos de energia, mas também, transporte (transporte Itaipu, Rede Básica Itaipu) , perdas e encargos (CFURH, ESS/EER, P&D_EE, CDE) . Sobre esses valores, incidem ainda os respectivos impostos (Pis, Cofins e ICMS) .
6.14. De acordo com o art. 7º, II, da REN 482/2012, por exemplo, no faturamento de unidade consumidora integrante do SCEE, no caso de microgeração ou minigeração distribuída, deve-se considerar a energia consumida, deduzidos a energia injetada e eventual crédito de energia acumulado em ciclos de faturamentos anteriores, por posto tarifário, sobre os quais deverão incidir todas as componentes da tarifa em R$/MWh.
6.15. Assim, na fatura, a energia injetada, assim como os eventuais créditos, apesar de calculados Kwh por Kwh, serão remunerados, considerando-se todos os custos da tarifa (TUSD e TE) , em valores monetários. Mas, como a tarifa se compõe de outros fatores além da energia, o abatimento do montante injetado ou de crédito acumulado em faturamentos anteriores acaba, de fato, por incluir o valor de referência cheio e, por conseguinte, isentar o prossumidor de custos assumidos pela rede distribuidora.
6.16. Destaque-se que, ao injetar a energia no sistema, os custos que originam a tarifa de energia elétrica (TUSD e TE) continuam a ser suportados pela rede de distribuição e, portanto, por todos os consumidores. Nesse sentido, concluiu a Aneel no Relatório AIR n.  003/2018-SRD/SGT/SRM/SRG/SCG/SMA/ANEE, de 7/10/2019 (peça 12, p. 7) :
7. O modelo do Sistema de Compensação atual isenta o consumidor com geração própria do pagamento de todas as componentes da tarifa de fornecimento sobre a energia consumida da rede que é posteriormente compensada pela energia injetada. Tal condição faz com que vários custos relacionados ao serviço de distribuição (tais como encargos setoriais e investimentos em rede) , que são parte significativa da tarifa final, não sejam remunerados pelo micro e minigerador, e acabam sendo alocados para os demais usuários do sistema.
6.17. Mesmo que se considere que os consumidores do Grupo A não incorram no problema do subsídio cruzado da geração distribuída, ainda assim as conclusões do Tribunal e dos estudos que embasam o acórdão recorrido se mantêm íntegros. As unidades consumidoras do Grupo B representam cerca de 89% das unidades consumidoras do país, como explicou adequadamente a SeinfraElétrica (peça 196, p. 14-15) :
69. Os consumidores do Grupo A são aqueles atendidos em alta tensão. Esse grupo paga tarifa binômia, pois se consideram duas parcelas na fatura: parcela de energia consumida e a parcela referente à demanda contratada, que equivale, grosso modo, aos custos de utilização da rede de distribuição e transmissão. Como esses consumidores pagam separadamente os custos da energia consumida e os custos da disponibilidade da rede de distribuição, não há a transferência de custos para os demais consumidores quando da utilização do sistema de compensação. 
70. Já os consumidores do Grupo B são aqueles atendidos em baixa tensão e pagam essencialmente tarifa volumétrica, ou seja, a tarifa é mensurada pela quantidade de energia consumida, havendo apenas uma parcela referente ao custo de disponibilidade - valor em reais equivalente a 30 kWh (monofásico) , 50 kWh (bifásico) ou 100 kWh (trifásico) . Esse custo de disponibilidade é baseado em uma franquia de consumo mínimo. Contudo, em geral, conforme dispõe a Aneel no Relatório de Análise de Impacto Regulatório nº 003/2019-SRD/SGT/SEM/SRG/SCG/SMA/ANEEL, esses consumidores utilizam o sistema de distribuição para compensar um montante de energia superior ao consumo mínimo (custo de disponibilidade) (peça 12, p. 26) . Portanto, ainda que os prossumidores conectados na baixa tensão paguem uma parcela pelo uso da rede, o valor pago não é suficiente para o ressarcimento de todos os custos inerentes à utilização do sistema, o que causa a transferência de custos para os demais consumidores. 
71. Quando a Aneel fez a análise de impacto dos custos transferidos aos não detentores de geração distribuída em virtude da regulamentação atual do sistema de compensação, tomou-se por base apenas as tarifas de fornecimento dos consumidores de baixa tensão, ou seja, os do Grupo B, conforme trecho abaixo transcrito:
'Já a análise de impacto toma por base a forma como se dá a definição das tarifas de fornecimento de consumidores da baixa tensão. Nela, são estimados os custos transferidos aos demais usuários, devidos à inserção da geração distribuída e ao modelo do Sistema de Compensação de Energia'. (peça 12, p. 21)   
72. Contudo, o fato de a Aneel ter centrado a sua análise apenas no impacto referente aos consumidores da baixa tensão não elimina o problema do subsídio cruzado. Salienta-se que, conforme informações da Aneel repassadas no âmbito do TC Processo 005.245/2019-2, as unidades consumidoras do Grupo B representam cerca de 89% das unidades consumidoras do País (peça 193, p. 2) . Mesmo que as unidades consumidoras do Grupo A não gerem esse problema, isso não elimina a diferenciação tarifária indevida causada no âmbito do Grupo B.
6.18. Nessa linha, o diagnóstico realizado pelo regulador aponta para a necessidade de igualar o tratamento dado à geração distribuída ao conjunto dos demais usuários da rede. Ao apontar as alternativas para eventual novo modelo de compensação, a Aneel, no Relatório AIR n.  003/2019-SRD/SGT/SRM/SRG/SCG/SMA/ANEEL, de 7/10/2019, descreve novamente o cenário atual com compensação da energia injetada na rede abarcando todas as componentes da TUSD e da TE (peça 12, p. 22) .
6.19. Portanto, o SCEE, ao contrário do que afirmam os recorrentes, apresenta-se claramente com desequilíbrio entre a situação dos consumidores comuns da região em relação aos prossumidores, sendo indiferente chamar essa conjuntura de subsídio cruzado ou diferenciação tarifária. Sob qualquer perspectiva, a situação exige medidas regulatórias de intervenção, o que se percebe mesmo na leitura dos recursos em análise.
6.20. Também diferentemente do que sugerem os ora recorrentes, contribuições relevantes de outros atores culminaram em conclusões idênticas as da Aneel e desta Corte. Nesse sentido, cite-se, dentre outros, trecho didático de manifestação da Secretaria de Avaliação, Planejamento, Energia e Loteria (Secap) do Ministério da Economia (peça 17, p. 11-12) :
48. Na regulação em vigor, o faturamento das unidades consumidoras participantes do sistema de compensação de energia elétrica considera a energia, de fato, consumida da rede. Assim, deduz-se desse consumo a energia injetada e eventual crédito de energia acumulado em períodos de faturamento anteriores, por posto tarifário, quando for o caso, devendo incidir todas as componentes da tarifa em R$/MWh. Ao apurar o saldo, esse sistema pressupõe que a energia injetada na rede e a consumida têm o mesmo valor global.
49. Nessa sistemática de compensação, o prossumidor tem sua geração remunerada pelo mesmo valor da tarifa da distribuidora. Tendo em vista que a tarifa é composta por diversos itens (remuneração dos agentes de geração, transmissão e distribuição, além de encargos e impostos) e o que o prossumidor injeta é puramente energia, o que ocorre, de fato, é que o consumidor que gera sua própria energia elétrica recebe muito mais do que um gerador convencional. 
50. Esse sistema de subsídios cruzados faz com que entremos em um círculo vicioso, que torna esse sistema cada vez mais ineficiente, pois quanto mais consumidores se tornam prossumidores, maior fica o custo a ser repartido pelos demais consumidores de uma mesma área de concessão da distribuidora. Em outras palavras, à medida que cresce o incentivo econômico para a instalação de painéis solares, eleva-se a tarifa daqueles que não possuem geração distribuída. Portanto, esse sistema provê incentivos econômicos incorretos para a tomada de decisão de consumidores que deixam de pagar pelo uso da rede, mas continuam necessitando do serviço prestado tanto para gerar quanto para consumir energia elétrica.
6.21. Na forma colocada pela SeinfraElétrica, para os prossumidores, a rede elétrica se apresenta como espécie de armazenamento virtual ou "bateria" para que esse consumidor possa utilizá-la em qualquer período do dia, reduzindo-lhe a conta. Nesse sentido, cabe transcrever trecho relevante da instrução da unidade técnica à peça 59, p. 5-6, também replicado na análise à peça 196, p. 23:
42. O SCEE permite que a quantidade de energia que for injetada na rede da distribuidora se converta em créditos ao prosumidor. Os créditos são usados para abater o montante de energia que foi fornecido pela distribuidora e são válidos por sessenta meses. O abatimento reduz o valor da conta de energia do prosumidor.
 (...) 
43. A cobrança de valores feita pela distribuidora ao prosumidor se dá pelo consumo líquido de energia. Essa característica fez com que as redes das distribuidoras sejam consideradas, para efeitos didáticos, uma espécie de armazenamento virtual ou uma "bateria" que, nos momentos em que o prosumidor necessita, "restitui" sem cobranças a mesma quantidade de energia que ele injetou na rede. 
47. No Brasil, a forma adotada faz com que para cada um 1 kW que é injetado na rede seja gerado um crédito equivalente a 1 kW junto à distribuidora. A estruturação da tarifa brasileira, que é majoritariamente volumétrica, somada a outras escolhas da regulação setorial, determinou que nosso Net Metering se tornasse um sistema de "compensação integral" da energia injetada pelo GD. 
48. Explica-se. 
49. Pela REN Aneel 482/2012, o prosumidor remunera a diferença entre a energia consumida da rede e a que ele injeta na rede (o saldo líquido de energia) , utilizando para tanto a tarifa de varejo total (tarifa cheia) . Ocorre que o valor da tarifa inclui muito mais do que o custo da energia. Disso decorre que, quando a rede "restitui" energia ao GD (por meio dos créditos) , o detentor de GD não compensa monetariamente parcelas que correspondem ao uso da rede e a encargos que incidem sobre a totalidade do seu consumo. Esses custos acabam sendo divididos pelos demais consumidores na proporção de seu consumo total faturado, via repasse nas tarifas. 
50. O repasse desse custo importa, de um lado, um subsídio cruzado entre consumidores - em que o custo evitado pelos consumidores com GD recai sobre os consumidores sem GD. De outro lado, implica uma isenção - na acepção mais ampla do termo - conferida aos consumidores com GD.
6.22. Dessa forma, a remuneração da energia injetada por meio da formação de créditos pela tarifa cheia, de fato, resta por isentar o prossumidor de custos incorridos pela rede distribuidora, os quais, por certo, serão socializados com os demais consumidores. Trata-se, assim, de subsídio cruzado e diferenciação tarifária indesejada.
6.23. Diante dessa conjuntura, percebida por todos, é de se concluir, em concordância com a deliberação recorrida e com a unidade técnica, que esse modelo pode, de fato, aumentar o incentivo para os consumidores não inseridos na GD buscarem se integrar o sistema de compensação, gerando círculo vicioso, com possibilidade de, ao extremo, acarretar o processo denominado "espiral da morte". Não é incomum, atualmente, familiares e conhecidos relatarem planejamento para a aquisição de painéis fotovoltaicos, de modo a se tornarem prossumidores.
6.24. Por oportuno, a chamada pública da Copel para contratação de energia distribuída não tem qualquer relação com a discussão empreendida nos presentes autos e, portanto, não afasta as conclusões contidas no julgado recorrido. Trata-se de faculdade prevista no art. 15 do Decreto 5.163/2004, como opção à contratação de geração centralizada, conforme explica adequadamente a unidade técnica (peça 196, p. 11 e 16) .
6.25. Do mesmo modo, a nota técnica da Aneel que teria, na concepção da ABGD, apontado inexistir subsídio cruzado no SCEE data de 2011 (peça 162, p. 16) e se apresenta em discordância com inúmeros posicionamentos posteriores da própria agência reguladora, os quais se embasam no maior amadurecimento dessa sistemática, sobretudo, a partir do exercício de 2015.
6.26. De outro lado, não se pode desconsiderar, na análise empreendida pelos atores envolvidos na regulamentação e controle do SCEE, do possível impacto desse sistema sobre as contas de energia elétrica dos demais consumidores, podendo atingir R$ 55 bilhões acumulados até o ano de 2035 (peça 12, p. 8) , sobretudo, em razão do fato de o regulador deter informações detalhadas sobre o sistema elétrico. 
6.27. Nessa conjuntura, sem que se desconsidere a relevância da busca por energias renováveis, ponto a ser discutido à frente, não se apresenta desprezível conclusão contida na deliberação recorrida e em diversos estudos, no sentido de que o incremento no número de prossumidores possa promover a redução do mercado consumidor da rede distribuidora, podendo comprometer a receita obtida e, por conseguinte, acarretar desequilíbrio econômico-financeiro da concessão.
6.28. A ABGD, inclusive, reconhece a redução no mercado de referência, com impacto na rede distribuidora (peça 162, p. 10-11) , apesar de considerar a alteração irrelevante e entender que essa conjuntura decorre do próprio desenvolvimento de novas tecnologias.  
6.29. Assim, a diferenciação operada entre consumidores com geração distribuída e os demais consumidores, no que concerne à assunção de custos e encargos decorrentes do sistema de distribuição, apresenta-se como verdadeira política tarifária.
6.30. Nesse sentido, como disserta Relatora a quo, ao ratificar o posicionamento dos técnicos e com base no inciso III do parágrafo único do art. 175 da Constituição Federal, nos serviços concedidos, a lei disporá sobre política tarifária. Esse normativo deve ser federal, tendo em vista que compete privativamente à União legislar sobre energia, nos termos do art. 22, inciso IV, da Constituição Federal. A interpretação desses dispositivos não afasta o disposto no §4º do art. 176 da Carta Magna, os quais deverão ser interpretados sistematicamente. 
6.31. De outra sorte, o art. 13 da Lei 8.987/1995 dispõe que as tarifas poderão ser diferenciadas em função das características técnicas e dos custos específicos provenientes do atendimento aos distintos segmentos de usuários. Mesmo que se considere esse normativo como fundamento para diferenciações tarifárias posteriores a ele, necessariamente os requisitos indicados deverão ser objeto de observação pelo regulador, o que não se percebe na REN 42/2012.
6.32. Dessa forma, é dificultoso o acolhimento do argumento de que resolução da Aneel pudesse dispor, sem vinculação legal, sobre sistema de diferenciação tarifária de tal sorte relevante, como no caso do SCEE. 
6.33. Na espécie, não se identifica, diferentemente do que afirmam os recorrentes, elementos técnicos ou custos específicos capazes de justificar eventual diferenciação tarifária ou subsídio cruzado. Por certo, a GD poderia constituir fomento a energias alternativas ou benefício a grupo determinado, à semelhança da Tarifa Social de Energia Elétrica, prevista na Lei 12.212/2010. Contudo, a medida de diferenciação ora em análise carece de embasamento legal para tanto.
6.34. Além disso, também se apresenta correta a afirmação contida na deliberação recorrida e novamente confirmada pela unidade técnica, acerca da regressividade na atual conformação da geração distribuída. Não obstante, de fato, perceba-se maior amplitude no uso da tecnologia fotovoltaica, sobretudo, com a formatação de políticas públicas nesse sentido, a formação de sistema para produção de energia solar ainda se apresenta impensável para grande parcela da sociedade, como demonstra trecho da Nota Conjunta SEI nº 1/2019/SECAP-SDI/FAZENDA-SEPEC/ME (peças 40, p. 4; e 196, p. 196, p. 17-18) :
Além disso, ao considerar que os prossumidores, em geral, possuem renda mais elevada em comparação aos demais consumidores, é possível argumentar que o sistema de incentivos é também regressivo do ponto de vista da distribuição de renda. A ANEEL estima que o tamanho típico de um sistema solar fotovoltaico de pequeno porte para compensação local é 7,5 kWp e que seu custo de instalação para compensação local é de R$ 5.500,00 por kWp, resultando em um investimento de R$ 41.250,00 por residência, valor pouco acessível à maioria da população.
6.35. Assim, na conjuntura atual, a regulação da geração distribuída pela Resolução Aneel 482/2012 se apresenta como subsídio cruzado de natureza regressiva, o que exige, por certo, atuação do regulador e desta Corte na conformação da política à Constituição Federal, sem que essa postura impeça a observação constante sobre a evolução do setor.
6.36. É importante ressaltar, ainda, que as análises que fundamentaram a deliberação recorrida não deixaram de sopesar os possíveis benefícios da geração distribuída à sociedade e ao sistema elétrico, diferentemente do que preconizam os recorrentes. A Relatora a quo, inclusive, dá destaque às vantagens nessa sistemática, como o aumento da segurança eletroenergética, a redução de perdas de energia elétrica, postergação da necessidade de investimentos na rede de distribuição, menor poluição e maior conscientização sobre o consumo de energia elétrica (peça 178, p. 6, itens 28-29) .
6.37. Todavia, a discussão em torno de diferenciação tarifária com claras características de política pública não pode deixar de sopesar, também, as externalidades negativas envolvidas e, sobretudo, a adequação da geração distribuída aos contornos constitucionais e legais. Nessa seara é que se encontra o controle de "segunda ordem" exercido pelo Tribunal e que justifica a adequada atuação desta Corte sobre a matéria, na forma demonstrada até o momento.
6.38. Não tem esta Corte a pretensão de promover a análise de todos os casos e a ampla avaliação das hipóteses de tratamento diferenciado a classes de consumidores, como requerem os recorrentes, o que resultaria na substituição do regulador. O Tribunal buscou atuar nos estritos limites da competência do órgão, na avaliação da legalidade da política tarifária promovida pela REN 482/2012.
6.39. De outro lado, na forma colocada pela SeinfraElétrica, considerados todos os benefícios da geração distribuída e mesmo com a aplicação da modificação proposta pela Aneel de alteração do SCEE na AIR, a previsão de crescimento sustentável do setor se mantém, conforme trecho do relatório da autarquia (peças 12, p. 56; e 196, p. 10 e 16) :
169. Destaca-se que caso a Alternativa 2 seja inicialmente aplicada, seguida da Alternativa 5 quando atingida a potência instalada de 5,9 GW (assumindo-se que até 2020 seria atingida a marca de 1,2 GW de GD Local) , haveria uma transferência de custos sob a ótica tarifária da ordem de R$ 1 bilhão (Figura 16.e) durante o período de análise, mas com 95% de probabilidade de VPL positivo para o setor (Figura 16.d) . Nesse cenário, o valor mediano do payback da GD que se instala quando a Alternativa 5 passa a vigorar (pior caso) é de 6,5 anos, havendo uma expectativa de que em 2035 serão instalados em torno de 11,7 GW de GD Local. 
6.40. Dessa forma, a alteração da regulamentação promoverá os ajustes necessários na geração distribuída, sem que se tenham elementos convincentes a demonstrar os prejuízos ao desenvolvimento do setor alegados pelos recorrentes. Ao contrário.
6.41. De outra sorte, é importante ressaltar que não se observa na atuação do Tribunal tentativa de atrapalhar a análise e intervenção da Aneel sobre a RE 482/2012, modificada pela REN 687/2012.
6.42. A revisão das regras relativas à geração distribuída já estava prevista para ocorrer até 31/12/2019, conforme o artigo 15 da Resolução Aneel 482/2012, com redação dada pela Resolução Aneel 687/2015, de 24/11/2015.
6.43. Já naquela época, apontava-se para a necessidade de inclusão de dispositivo que previsse o dever de pagamento pelo uso da rede por consumidores com micro ou minigeração distribuída, conforme relata a SeinfraElétrica (peça 59, p. 18-19) :
119. A REN 482/2012 foi criada em 2012 com a previsão explícita em seu art. 15 de que a norma seria revisada em até cinco anos. E isso acabou ocorrendo, de fato. 
120. Em 2015, foi editada a REN 687/2015, que empreendeu uma primeira revisão ao marco da geração distribuída. No mesmo ato, foi prevista a data de uma segunda revisão, prevista para ocorrer até 31/12/2019. 
121. O dever de pagamento pelo uso da rede por consumidores com micro ou minigeração distribuída já havia sido apontado na AP Aneel 26, em 2015, como uma das possibilidades de melhoria no sistema de compensação de energia, mas não foi acolhida pela Diretoria da Aneel por considerar que o nível de penetração da GD no País ainda era pequeno. A decisão tomada foi enfrentar-se o problema quando o mercado GD estivesse mais maduro e o impacto tarifário deixasse de ser incipiente. 
122. Os motivos de revisar, o enfoque da revisão e a escolha da data para essa próxima segunda revisão ficaram claros no Voto de Diretor que serviu de fundamento à REN 687/2015 (peça 15) :
6.44. A Relatora a quo destaca que, em 2017, a Audiência Pública 46/2017 requisitou contribuições para a elaboração de Agenda Regulatória da Aneel para o biênio 2018-2019. Na atividade 35 da proposta de agenda, consta o seguinte objetivo (peça 52, p. 81) :
Assim, o processo de revisão da Norma objetivará identificar essas barreiras [de expansão da GD], levando a uma maior dinamização do mercado. Adicionalmente, algumas distribuidoras têm alegado que o Sistema de Compensação, da forma como atualmente regulamentado, pode levar a aumentos tarifários em virtude do não pagamento adequado do uso da rede pelos micro e minigeradores. Nesse aspecto, a ANEEL buscará avaliar a questão de maneira a identificar potenciais subsídios cruzados e a mitigar efeitos adversos da redução de barreiras à geração distribuída de pequeno porte.
6.45. Após eventos em 2018 e até Seminário Internacional sobre Micro e Minigeração Distribuída, em 23/1/2019, a autarquia especial realizou a Audiência Pública n. 1/2019, destinada a colher críticas, comentários e sugestões para a Análise de Impacto Regulatório (AIR) de novo modelo para o SCEE, com intensa participação de atores do setor energético. As contribuições restaram analisadas na Nota Técnica n. 0078/2019-SRD/SGT/SRM/SRG/SCG/SMA/ANEEL (peça 6) . 
6.46. Dos elementos colhidos nesse encontro e nas audiências anteriores, a agência prolatou o multicitado Relatório de Análise de Impacto Regulatório nº 003/2019-SRD/SGT/SEM/SRG/SCG/SMA/ANEEL, de 7/10/2019 (peça 12) , no qual consta análise contundente sobre a necessidade de modificação REN 482/2012, alterada pela REN 687/2015, conforme amplamente discutido nesta instrução. Nesse contexto se encontra, também, a Consulta Pública 25/2019 (peças 4-5) .
6.47. Dessa forma, a modificação do regulamento que propõe a Aneel e a deliberação recorrida são resultados de mais de meia década de intensos debates e análises acerca da necessidade de resolução das disfunções da regulamentação da GD. 
6.48. Não por acaso, a Aneel não se insurgiu da deliberação ora em debate. Ao contrário. Em comunicação enviada a esta Corte após notificada da deliberação recorrida (peça 176) , a Aneel relata estar em processo de modificação da RE 482/2012, sendo o plano de ação determinado por esta Corte Atividade 1 da Agenda Regulatória 2021/2022 da autarquia. Para tanto, a nova regra buscará identificar o modelo que (peça 176, p. 5) :
Permita, aos consumidores com geração, a adequada alocação dos custos associados ao serviço de distribuição;
Evite a transferência de custos dos consumidores com geração aos demais usuários da rede;
Imprima o reconhecimento dos atributos dessas fontes e reflita de forma apropriada os custos evitados pela geração distribuída, independentemente de seus atributos locacionais; e 
Permita o desenvolvimento sustentável da geração distribuída no país.
6.49. Do mesmo modo, tramitam no Congresso Nacional diversos projetos de lei que visam regulamentar marco legal para a política referente à geração distribuída de energia elétrica, conforme lembra a unidade técnica (peça 196, p. 27) . A SeinfraElétrica cita o Projeto de Lei (PL) 5.829/2019, no qual foi apensado o PL 2.215/2020, consultado nesta instrução. A associação da atuação da Aneel com as matérias legislativas demonstra que restou acertada a atuação desta Corte sobre a matéria. 
6.50. Por fim, não se vislumbra prejuízo ao desenvolvimento da GD pelo atendimento ao julgado combatido. Na forma como disserta a Relatora a quo, no voto condutor da deliberação recorrida, em concordância com o posicionamento mais recente da autarquia citado acima, a modificação proposta pela Aneel na AIR busca preservar, em tempo razoável, a condição atual dos consumidores que já possuem sistemas de GD instalados, garantindo segurança jurídica e os investimentos por eles realizados (peça 78, p. 15) :
133. O mesmo ocorre quanto à proposta, em si, de mudar a compensação integral para uma compensação parcial aos consumidores que já possuam sistemas GD instalados. 
134. A mudança para eles não é brusca. A intenção da Agência é que só depois do ano de 2030 eles estarão sujeitos à nova regra da compensação parcial. Até lá, nada muda para eles. Não há modificação repentina, quando se tem mais de uma década para agir e adaptar-se a uma nova realidade. 
135. Não se sabe neste momento se a Aneel preservará ou não sua proposta de 10 anos como duração do período de transição. Independentemente disso, é possível concluir que o estabelecimento do referido quantum foi satisfatoriamente motivado pela Agência em sua CP e que ele se mostra razoável ao se confrontar confronta tal prazo com o payback médio que tem sido verificado em projetos de implantação de sistemas GD. 
136. A estimativa da Aneel foi a de que os dez anos são prazo suficiente para remunerar o investimento de quem já instalou sistemas de GD: 79. Já para os sistemas cuja solicitação de acesso for formulada em data anterior à publicação da norma, propõe-se a manutenção da regra vigente até o ano de 2030. Entende-se que a determinação de uma data fixa para mudança da regra se mostra menos complexa do ponto de vista operacional. Ademais, considerando o payback descontado atual da ordem de 4 a 5 anos, tal data garantiria, para entrantes até 2020, a permanência na Alternativa 0 por período equivalente a duas vezes o payback atual. Nesse ponto os pioneiros, que instalaram seus sistemas em uma fase incipiente da aplicação da REN n° 482/2012, poderão usufruir de um tempo maior na Alternativa 0. Isso assegura os direitos dos que já estão conectados, o retorno do investimento, a previsibilidade regulatória e a segurança jurídica. (Vide Anexo I da Nota Técnica 78/2019SRD/SGT/SRM/SRG/SCG/SMA/ANEEL) . 
137. A estimativa considerou que os painéis solares têm uma vida útil de 25 anos, bem maior, portanto, do que o payback médio dos sistemas GD, que vem caindo consideravelmente com a evolução tecnológica. 
138. O payback médio, que em 2015 era de 7 anos, caiu em 2019 para 4,5 anos. A estimativa também considerou que houve uma forte redução no preço de painéis solares no Brasil - em 2018, já era 43% menor do que o existente em 2014
6.51. Por oportuno, a postura do regulador está condizente com a recente Resolução n. 15, de 9/12/2020, do Conselho Nacional de Política Energética, a qual, em seu art. 1º, estabelece como de interesse da Política Energética Nacional que, na formulação e implementação de políticas públicas voltadas à microgeração e minigeração distribuída no País, sejam observadas as seguintes Diretrizes:
I - acesso não discriminatório do consumidor às redes das distribuidoras para fins de conexão de Geração Distribuída;
II - segurança jurídica e regulatória, com prazos para a manutenção dos incentivos dos atuais consumidores que possuem Geração Distribuída;
III - alocação dos custos de uso da rede e dos encargos previstos na legislação do Setor Elétrico, considerando os benefícios da Micro e Mini Geração Distribuída - MMGD;
IV - transparência e previsibilidade nos processos de elaboração, implementação e monitoramento da política pública, com definição de agenda e prazos de revisão das regras para a Geração Distribuída; e
V - gradualidade na transição das regras, com estabelecimento de estágios intermediários para o aprimoramento das regras para Microgeração e Minigeração Distribuída - MMGD.
6.52. Do mesmo modo, a deliberação recorrida está em sintonia com o normativo, ao prever, na determinação contida no item 9.2 do julgado, prazo de transição para a retirada da diferenciação tarifária, de modo que não importe ônus ou perdas anormais ou excessivos, nem tratamento desproporcional ou não equânime. Logo, exige-se amplo respeito aos consumidores que investiram em geração distribuída, de modo a garantir segurança jurídica e previsibilidade regulatória.
6.53. A Aneel concorda que os princípios instituídos pelo CNPE convergem para a condução que esta Corte propôs em relação a matéria, "preconizando a correta alocação de custos e a ponderação dos benefícios proporcionados pela micro ou minigeração distribuída. Princípios também defendidos por esta Agência." (peça 176, p. 7) .
6.54. Por certo, as medidas subsequentes ao julgamento do presente recurso envolverão análise compartilhada do andamento dos projetos de lei no parlamento e das medidas propostas pela Aneel, bem como debate com esta Corte em processo de acompanhamento, em atuação concertada para formatar o modelo adequado de geração distribuída de energia.
CONCLUSÃO
7.	Das análises anteriores, conclui-se que:
a) A competência do TCU para fiscalizar as atividades-fim das agências reguladoras se caracteriza como controle de "segunda ordem", cabendo respeitar a discricionariedade dessas autarquias quanto à escolha da estratégia e das metodologias utilizadas para o alcance dos objetivos delineados. Isso não impede, todavia, que o TCU determine a adoção de medidas corretivas a ato praticado na esfera discricionária dessas entidades, quando houver violação ao ordenamento jurídico, do qual fazem parte os princípios da finalidade, da economicidade e da modicidade tarifária na prestação dos serviços públicos;
b) De acordo com o art. 175, parágrafo único, III, da Constituição Federal, c/c o art. 13 da Lei 8.987/1994, isenção ou diferenciação de tarifas entre consumidores, que se destine à implementação de política tarifária, exige previsão em lei federal ou disponha sobre as características técnicas e os custos específicos provenientes do atendimento aos distintos segmentos de usuários;
c) É ilegal a diferenciação tarifária percebida entre consumidores de energia elétrica, promovida em função de sua adesão, ou não, ao sistema de compensação de energia elétrica (SCEE) , contido na Resolução Aneel 482/2012 (REN 782/2012) , alterada pela Resolução Aneel 687/2015 (REN 687/2015) , caracterizada pelo repasse de custos e encargos do setor elétrico de forma desigual aos consumidores, com oneração àqueles que não aderiram ao referido sistema de compensação.
7.1. Assim, os argumentos dos recorrentes não têm o condão de modificar a deliberação recorrida, impondo-se a manutenção do julgado em seus exatos termos.
PROPOSTA DE ENCAMINHAMENTO
8.	Diante do exposto, com fundamento no artigo 48, da Lei 8.443/1992, submetem-se os autos à consideração superior, com posterior encaminhamento ao Gabinete do Relator, propondo:
	a)	conhecer dos recursos e, no mérito, negar-lhes provimento;
b)	deferir o pedido de sustentação oral da recorrente Absolar, nos termos do art. 168 do RI/TCU, devendo a parte ser notificada nos moldes previstos no art. 3º da Portaria TCU 239/2000 c/c art. 141, § 4º, do RITCU;
c)	comunicar a deliberação que vier a ser proferida por esta Corte aos recorrentes, ao representante e aos demais interessados;"
	
É o relatório.

Luiz Piauhylino de Mello Monteiro Filho (1.721-A/OAB-DF), Hugo Abrantes Fernandes (53090/OAB-DF) e outros, representando Associação Brasileira de Geração Distribuída - ABGD; Lucas Cortez Lacerda Barreto Costa Pimentel (67.107/OAB-PR), representando Instituto Nacional de Energia Limpa - INEL; Lucas Cortez Lacerda Barreto Costa Pimentel (67.107/OAB-PR), representando Tassio Barboza Oliveira; Guilherme Massignan Berejuk (43.953/OAB-PR), representando Associação Brasileira de Energia Solar Fotovoltaica - ABSOLAR.

Subprocurador-Geral Paulo Soares Bugarin.

REPRESENTAÇÃO. SISTEMA DE COMPENSAÇÃO DE ENERGIA ELÉTRICA (SCEE) APLICÁVEL À MICRO E MINIGERAÇÃO DISTRIBUÍDAS. DETERMINAÇÃO PARA REVISÃO DO SCEE. PEDIDOS DE REEXAME. SUPERVENIÊNCIA DE REGULAMENTAÇÃO DA MATÉRIA PELO CONGRESSO NACIONAL. LEI 14.300/2022. PERDA DE OBJETO. INSUBSISTÊNCIA DO ACÓRDÃO 3.063/2020-TCU-PLENÁRIO. AUSÊNCIA DE INTERESSE RECURSAL. NÃO CONHECIMENTO. CIÊNCIA.

REPRESENTAÇÃO (REPR)

Secretaria de Recursos (Serur); Secretaria de Fiscalização de Infraestrutura de Energia Elétrica (SeinfraEle).

Cuidam os autos de Pedidos de Reexame interpostos por Tassio Barboza Oliveira, pelo Instituto Nacional de Energia Limpa (INEL) , pela Associação Brasileira de Geração Distribuída (ABGD) e pela Associação Brasileira de Energia Solar Fotovoltaica (ABSOLAR) em face do Acórdão 3063/2020-TCU-Plenário (rel. min. Ana Arraes) , que assim decidiu a respeito do sistema de compensação de energia elétrica (SCEE) , regulado pela Resolução ANEEL 482/2012, alterada pela Resolução ANEEL 687/2015, aplicável à micro e à minigeração distribuídas de energia elétrica:
"9.2. determinar à Agência Nacional de Energia Elétrica que, no prazo de 90 (noventa) dias, apresente a este Tribunal, plano de ação de forma a dar atendimento ao artigo 13 da Lei 8.987/1994 c/c o artigo 175, parágrafo único, III, da Constituição Federal, contendo as ações a serem tomadas, os responsáveis pelas ações e os prazos para implementação, a fim de retirar a diferenciação tarifária percebida entre consumidores de energia elétrica, promovida em função de sua adesão, ou não, ao sistema de compensação de energia elétrica (SCEE) , contido na Resolução ANEEL 482/2012, alterada pela Resolução ANEEL 687/2015, caracterizada pelo repasse de custos e encargos do setor elétrico de forma desigual aos consumidores, com oneração àqueles que não aderiram ao referido sistema de compensação, incluindo, em atendimento ao artigo 4º, §5º, do Decreto 9.830/2019, prazo de transição para a retirada da diferenciação tarifária, de modo que não importe ônus ou perdas anormais ou excessivos, nem tratamento desproporcional ou não equânime;
9.3. recomendar ao Ministério de Minas e Energia que, ante as diretrizes para Micro e Mini Geração Distribuída a serem expedidas pelo Conselho Nacional de Políticas Energéticas em atendimento ao item 9.1 do Acórdão 1530/2019-TCU-Plenário, formule um modelo de nova política pública, em substituição ao sistema de compensação atualmente previsto na Resolução Aneel 482/2012, a ser submetido à avaliação do Congresso Nacional.
9.4. recomendar à Agência Nacional de Energia Elétrica que, em consideração aos demais consumidores de energia elétrica, os quais arcam com os ônus gerados pela geração distribuída de pequeno porte, desde já e durante esse período de transição, dê transparência, em seu sítio eletrônico na internet, aos montantes dos subsídios cruzados gerados em decorrência da Resolução ANEEL 482/2019, em linguagem acessível ao público leigo, destacando o aumento ocasionado nas suas contas de energia elétrica em decorrência da interligação das unidades produtoras à rede de distribuição;
9.5. remeter cópia do presente acórdão, além do relatório e do voto que o fundamentam, ao Ministério de Minas e Energia, ao Ministério da Economia, à Comissão de Defesa do Consumidor da Câmara dos Deputados, à Comissão de Minas e Energia da Câmara dos Deputados; à Comissão de Serviços de Infraestrutura do Senado Federal; à Comissão de Meio Ambiente, Defesa do Consumidor e Fiscalização do Senado Federal e à 3ª Câmara de Coordenação e Revisão do Ministério Público Federal, informando-os de que:
9.5.1. o sistema de compensação de energia elétrica (SCEE) , instituído pela Resolução ANEEL 482/2012, alterada pela Resolução ANEEL 687/2015, foi estruturado com base em diferenciação tarifária sem previsão legal que importa subsídio cruzado, de natureza regressiva em termos de distribuição de renda, entre os consumidores do serviço de distribuição de energia elétrica que possuam sistemas de micro ou minigeração distribuída e os demais consumidores, em prejuízo destes últimos;
9.5.2. o montante anual de subsídio, caracterizado por repasse de custos e encargos do setor elétrico de forma desigual aos consumidores cresce à medida que aumenta a quantidade de consumidores que tenham sistemas de geração distribuída de pequeno porte e façam adesão ao SCEE, criando um círculo vicioso, visto que a adesão de um prossumidor eleva a tarifa dos demais consumidores, aumentando o incentivo para que estes também façam a sua adesão, comprometendo a sustentabilidade do sistema elétrico brasileiro;
9.5.3. o subsídio cruzado já atingiu, segundo números da ANEEL, cerca de R$ 205 milhões, em 2018, e de R$ 315 milhões, em 2019, podendo chegar, em valores presentes, por volta de R$ 55 bilhões, no período compreendido entre 2020 e 2035.
9.6. dar ciência do presente acórdão ao representante, juntamente com o relatório e o voto que o fundamentam;" 
2.	Como bem resumiu a Secretaria de Fiscalização de Infraestrutura de Energia Elétrica (SeinfraElétrica) , ao examinar o mérito dos recursos, as alegações dos recorrentes podem ser agrupadas nos seguintes temas: (i) usurpação dos limites da competência do TCU; (ii) desconsideração dos efeitos positivos da geração distribuída; (iii) inexistência de subsídio cruzado; (iv) impossibilidade de enquadramento da geração distribuída como política tarifária e (v) desestabilização de expectativas dos investidores.
3.	Ao fim de seu exame, a SeinfraElétrica concluiu que as alegações apresentadas não foram suficientes para alterar o conteúdo do Acórdão 3063/2020-TCU-Plenário, propondo: (i) o não conhecimento do recurso interposto por Tassio Barboza Oliveira e (ii) o conhecimento dos recursos interpostos pelos demais recorrentes, para, no mérito, negar-lhes provimento.
4.	A Secretaria de Recursos também se manifestou no sentido de negar provimento aos recursos, propondo, adicionalmente, o deferimento do pedido de sustentação oral da recorrente ABSOLAR, nos termos do art. 168 do Regimento Interno.
5.	Preliminarmente, julgo pertinente trazer informações acerca de fato superveniente com efeito no exame dos presentes recursos e na subsistência da própria deliberação recorrida. Trata-se da sanção da Lei 14.300, de 6 de janeiro de 2022, que instituiu o marco legal da microgeração e minigeração distribuída, o Sistema de Compensação de Energia Elétrica (SCEE) e o Programa de Energia Renovável Social (PERS) .
6.	Em síntese, esse marco legal, no que tange à matéria discutida nestes autos, permite às unidades consumidoras já existentes - e às que protocolarem solicitação de acesso na empresa distribuidora em até 12 (doze) meses contados da publicação daquela lei (art. 26, inciso II) - a manutenção, até 31 de dezembro de 2045 (art. 26, caput) , dos benefícios hoje concedidos pela Agência Nacional de Energia Elétrica (Aneel) por meio do SCEE. Essa lei também define as regras que prevalecerão após 2045 e quais serão as normas aplicáveis durante o período de transição.
7.	O marco legal detalha o uso dos créditos de energia elétrica, apurados pelo excedente entre o montante de energia elétrica ativa injetado na rede pela unidade consumidora e o montante de energia elétrica ativa consumido (art. 16, caput) , os quais expiram em 60 meses após a data do faturamento em que foram gerados.
8.	Acerca da transição, a lei estabelece um período para a cobrança de tarifas de uso dos sistemas de distribuição por parte de micro e minigeradores. Até 2045, os micro e minigeradores existentes pagarão os componentes da tarifa somente sobre a diferença, se esta for positiva, entre o consumido e o gerado e injetado na rede de distribuição, como já ocorre hoje.
9.	Essa mesma regra também valerá para consumidores que solicitarem acesso à distribuidora em até 12 (doze) meses contados da publicação da Lei 14.300/2022, por meio do SCEE. Ademais, é permitida a participação no SCEE de empreendimentos criados para esse fim que tenham o objetivo de atender várias unidades consumidoras, a exemplo dos condomínios.
10.	É definida uma transição de 7 a 9 anos no pagamento dos encargos de distribuição por aqueles que começarem a geração após 12 meses da publicação da lei. Esses pagamentos são relativos à remuneração dos ativos do serviço de distribuição, da depreciação dos equipamentos da rede e do custo da operação e manutenção do serviço.
11.	Para as unidades que protocolarem as solicitações de acesso entre o 13º e o 18º mês a partir da publicação da lei, o texto prevê que essas novas regras entrarão em vigor a partir de 2031. Há ainda benefícios para cooperativas de natureza rural.
12.	Fica proibida a divisão da central geradora em unidades de menor porte, visando se enquadrar em limites de potência para micro ou minigeração.
13.	O texto da Lei 14.300/2022 também define que microgeradores são aqueles que geram até 75 kW de energia por meio de fontes renováveis (como a fotovoltaica, a eólica e a de biomassa, entre outras) em suas unidades consumidoras (como telhados, terrenos, condomínios e sítios) , enquanto a minigeração distribuída é assim definida (art. 1º, inciso XIII) :
"central geradora de energia elétrica renovável ou de cogeração qualificada que não se classifica como microgeração distribuída e que possua potência instalada, em corrente alternada, maior que 75 kW (setenta e cinco quilowatts) , menor ou igual a 5 MW (cinco megawatts) para as fontes despacháveis e menor ou igual a 3 MW (três megawatts) para as fontes não despacháveis, conforme regulamentação da Aneel, conectada na rede de distribuição de energia elétrica por meio de instalações de unidades consumidoras;"
14.	De acordo com o novo marco legal, a micro e a minigeração são caracterizadas como produção de energia elétrica para consumo próprio e, portanto, deverão ser isentas do recolhimento do Imposto sobre Circulação de Mercadorias e Serviços (ICMS) .
15.	Um subtema também de interesse na discussão havida nestes autos diz respeito à adequada valoração de custos e benefícios da microgeração e minigeração distribuída, que deverão ser demonstrados e levados em conta no cálculo da compensação às unidades prossumidoras após o período de transição, como se depreende da norma, com grifos acrescidos:
"Art. 17. Após o período de transição de que tratam os arts. 26 e 27 desta Lei, as unidades participantes do SCEE ficarão sujeitas às regras tarifárias estabelecidas pela Aneel para as unidades consumidoras com microgeração ou minigeração distribuída.
§ 1º As unidades consumidoras de que trata o caput deste artigo serão faturadas pela incidência, sobre a energia elétrica ativa consumida da rede de distribuição e sobre o uso ou sobre a demanda, de todas as componentes tarifárias não associadas ao custo da energia, conforme regulação da Aneel, e deverão ser abatidos todos os benefícios ao sistema elétrico propiciados pelas centrais de microgeração e minigeração distribuída.
§ 2º Competirá ao Conselho Nacional de Política Energética (CNPE) , ouvidos a sociedade, as associações e entidades representativas, as empresas e os agentes do setor elétrico, estabelecer as diretrizes para valoração dos custos e dos benefícios da microgeração e minigeração distribuída, observados os seguintes prazos, contados da data de publicação desta Lei:
I - até 6 (seis) meses para o CNPE estabelecer as diretrizes; e
II - até 18 (dezoito) meses para a Aneel estabelecer os cálculos da valoração dos benefícios.
§ 3º No estabelecimento das diretrizes de que trata o § 2º deste artigo, o CNPE deverá considerar todos os benefícios, incluídos os locacionais da microgeração e minigeração distribuída ao sistema elétrico compreendendo as componentes de geração, perdas elétricas, transmissão e distribuição.
§ 4º Após o transcurso dos prazos de transição de que trata o caput deste artigo, a unidade consumidora participante ou que venha a participar do SCEE será faturada pela mesma modalidade tarifária vigente estipulada em regulação da Aneel para a sua classe de consumo, observados os princípios desta Lei."
16.	Feita essa síntese, fica patente que a sanção da Lei 14.300/2022, que tratou da matéria da presente Representação, prejudica a solução da questão pendente, privando-a de relevância, de modo que estes autos perdem o seu objeto, tornando insubsistente a própria parte dispositiva do acórdão recorrido. 
17.	Isso não significa que perdem importância as relevantíssimas discussões que foram travadas durante a tramitação destes autos, a exemplo dos subsídios cruzados resultantes do repasses de custos de utilização da rede - dos prossumidores para os consumidores não aderentes ao sistema de compensação da geração distribuída -, da ausência de lei formal para o estabelecimento de diferenciações tarifárias e da consideração dos custos e benefícios da geração distribuída. Isso demonstra que esta Corte permanece atenta às atuais discussões travadas internacionalmente em relação ao mercado de energia elétrica, mormente aquelas de interesse dos consumidores de energia elétrica, sobretudo no que toca à modicidade tarifária, princípio que tenho defendido de forma veemente em minha atuação na Corte de Contas, como relator de diversos outros processos, dentre os quais posso citar aqueles que trataram das Bandeiras Tarifárias, da Conta de Desenvolvimento Energético (CDE) e o recente voto no processo de capitalização da Eletrobrás.
18.	Dessa forma, com o novel tratamento do sistema de compensação associado à geração distribuída pela recém promulgada Lei 14.300/2022, carece de interesse recursal o apelo dos recorrentes, vez que prejudicado o binômio necessidade-utilidade, pressuposto intrínseco da admissibilidade dos recursos, já que não há gravame a ser subtraído ou mesmo atenuado, com o intuito de garantir um resultado prático mais vantajoso aos interessados.
19.	Portanto, proponho que seja tornado insubsistente o Acórdão 3063/2020-TCU-Plenário, por perda de objeto, com o consequente não conhecimento dos Pedidos de Reexame interpostos por Tassio Barboza Oliveira, pelo Instituto Nacional de Energia Limpa (INEL) , pela Associação Brasileira de Geração Distribuída (ABGD) e pela Associação Brasileira de Energia Solar Fotovoltaica (ABSOLAR) e arquivamento destes autos, com fundamento no art. 169, inciso V, do Regimento Interno.
20.	Por fim, julgo de bom alvitre sejam notificados da presente deliberação todos os órgãos anteriormente comunicados acerca do Acórdão 3063/2020-TCU-Plenário.
		Ante o exposto, VOTO por que seja adotada a deliberação que ora submeto a este Colegiado.
TCU, Sala das Sessões, em 13 de abril de 2022.
AROLDO CEDRAZ 
Relator